---
format:
  revealjs:
    slide-number: true
    theme: [default, ../theme/presentation_theme.scss, ../theme/presentation_components.scss]
    embed-resources: true
    preview-links: false
    output-file: "presentation"
    output-ext: "html"
    highlight-style: github-light
    include-in-header: "../theme/fonts-include.html"
filters:
  - ../theme/rn-shorthand.lua
  - ../_extensions/EmilHvitfeldt/roughnotation/rough.lua
---

```{r}
#| label: setup
#| include: false
options(htmltools.dir.version = FALSE)
knitr::opts_chunk$set(
  fig.width = 7,
  fig.height = 5,
  fig.align = "center",
  out.width = "100%"
)

here::i_am("Presentation/presentation.qmd")
source(here::here("R", "set_r_theme.R"))

path_materials <- "Presentation/Materials"

include_local_figure <- function(data_source) {
  knitr::include_graphics(
    path = here::here(path_materials, data_source),
    error = TRUE
  )
}
```

```{r}
#| label: dynamic-link-generation
#| include: false
project_name <-
  basename(here::here())

display_name <-
  paste("Biostatistika", "-", project_name)

github_url <-
  paste0(
    "https://github.com/CUNI-NATUR-Biostatistics/",
    project_name
  )

slides_url <-
  paste0(
    "https://CUNI-NATUR-Biostatistics.github.io/",
    project_name,
    "/"
  )
```

## Od odhadu k nejistotě

<br>

::: {.text-color-indigo_velvet .text-font-heading .text-size-heading1 .text-bold}
`r display_name`
:::

<br>

[👤](https://ondrejmottl.github.io/) Ondřej Mottl

[Moodle](https://dl2.cuni.cz/course/view.php?id=106)

```{r}
#| label: nacist-data-pro-otazku
#| include: false
data_gejzir <-
  readr::read_csv(
    file = here::here("data", "old_faithful_2024.csv"),
    col_types = readr::cols(
      eruption_id = readr::col_double(),
      geyser = readr::col_character(),
      date = readr::col_date(format = "%Y-%m-%d"),
      time = readr::col_double(),
      cekani_min = readr::col_double(),
      webcam = readr::col_character(),
      duration = readr::col_double()
    )
  ) |>
  tidyr::drop_na(duration, cekani_min) |>
  dplyr::mutate(
    delka_erupce_min = duration / 60
  )
```

## Pomůže délka erupce předpovědět další čekání?

<br>

::: {.box-question}
Old Faithful právě ukončil erupci.

**Pomůže její délka odhadnout, za jak dlouho začne další?**
:::

::: {.fragment}
A dostal by jiný pozorovatel stejnou odpověď?
:::

## Výsledky učení

Po absolvování této přednášky budete schopni:

::: {.incremental}
- vysvětlit, proč různé soubory pozorování dávají různé odhady sklonu;
- rozlišit velikost odhadovaného vztahu od přesnosti odhadu;
- interpretovat 95% interval spolehlivosti v kontextu Old Faithful;
- zapsat výsledek modelu s odhadem, SE, intervalem a jednotkami.
:::

```{r}
#| label: pripravit-znamy-graf
#| echo: false
#| message: false
#| warning: false
plot_data <-
  ggplot2::ggplot(
    data = data_gejzir,
    mapping = ggplot2::aes(
      x = delka_erupce_min,
      y = cekani_min
    )
  ) +
  ggplot2::geom_point(
    color = biostat_cols[["grey_olive"]],
    alpha = 0.65,
    size = 2.4
  ) +
  ggplot2::labs(
    x = "Délka erupce (min)",
    y = "Čekání (min)"
  ) +
  theme_biostat(base_size = 17) +
  ggview::canvas(
    width = 1600,
    height = 800,
    units = "px"
  )

ggview::save_ggplot(
  plot = plot_data,
  file = here::here(path_materials, "vsechna_pozorovani.png")
)

plot_model <-
  plot_data +
  ggplot2::geom_smooth(
    method = "lm",
    formula = y ~ x,
    se = FALSE,
    color = biostat_cols[["indigo_velvet"]],
    linewidth = 1.4
  )

ggview::save_ggplot(
  plot = plot_model,
  file = here::here(path_materials, "vsechna_pozorovani_model.png")
)
```

## Co už umíme z předchozí lekce?

```{r}
#| label: zobrazit-vsechna-pozorovani
#| echo: false
include_local_figure("vsechna_pozorovani.png")
```

::: {.takeaway-strip}
Se sousedem: popište směr vztahu a jednu věc, kterou z bodů zatím nevíme.
:::

## Stejná data, ale s modelem

```{r}
#| label: zobrazit-model-vsech-pozorovani
#| echo: false
include_local_figure("vsechna_pozorovani_model.png")
```

::: {.fragment}
Fialová přímka shrnuje vztah v **tomto souboru pozorování**.
:::

## Dostali bychom příště stejnou přímku?

<br>

::: {.text-size-larger .text-bold .center}
Představte si, že Old Faithful pozoruje někdo jiný.

Budou jeho body — a jeho sklon — úplně stejné?
:::

::: {.takeaway-strip}
Když nehlasujeme: napište si „ano“ nebo „ne“ a jednu větu, kterou svou volbu obhájíte.
:::

```{r}
#| label: pripravit-pepuv-model
#| include: false
data_pepa <-
  data_gejzir |>
  dplyr::filter(
    as.integer(format(x = date, format = "%m")) == 6L
  )

mod_pepa <-
  lm(
    formula = cekani_min ~ delka_erupce_min,
    data = data_pepa
  )

plot_pepa <-
  ggplot2::ggplot(
    data = data_pepa,
    mapping = ggplot2::aes(
      x = delka_erupce_min,
      y = cekani_min
    )
  ) +
  ggplot2::geom_point(
    color = biostat_cols[["grey_olive"]],
    alpha = 0.75,
    size = 2.8
  ) +
  ggplot2::geom_abline(
    intercept = coef(mod_pepa)[["(Intercept)"]],
    slope = coef(mod_pepa)[["delka_erupce_min"]],
    color = biostat_cols[["indigo_velvet"]],
    linewidth = 1.4
  ) +
  ggplot2::labs(
    x = "Délka erupce (min)",
    y = "Čekání (min)",
    subtitle = paste0(
      "Pepa: červen, n = ",
      nrow(data_pepa),
      ", sklon = ",
      formatC(
        coef(mod_pepa)[["delka_erupce_min"]],
        digits = 2,
        format = "f"
      )
    )
  ) +
  theme_biostat(base_size = 17) +
  ggview::canvas(
    width = 1600,
    height = 800,
    units = "px"
  )

ggview::save_ggplot(
  plot = plot_pepa,
  file = here::here(path_materials, "pepa_cerven.png")
)
```

## Pepa pozoroval pouze červen

```{r}
#| label: zobrazit-pepuv-model
#| echo: false
include_local_figure("pepa_cerven.png")
```

::: {.fragment}
Erupce delší o jednu minutu souvisela v Pepových datech s čekáním delším přibližně o **`r round(coef(mod_pepa)[["delka_erupce_min"]], 2)` minuty**.
:::

## Co čekáte od Mařenky a Karla?

::: {.panel-olive}
[Diskuze se sousedem — 2 min]{.panel-title}

Mařenka pozoruje v červenci, Karel v srpnu.

1. Budou všechny tři sklony stejné?
2. Který rozdíl by vás ještě nepřekvapil?
:::

```{r}
#| label: pripravit-mesicni-modely
#| echo: false
#| message: false
#| warning: false
vec_poradi_vyzkumniku <-
  c(
    "Pepa – červen",
    "Mařenka – červenec",
    "Karel – srpen"
  )

data_mesicni <-
  data_gejzir |>
  dplyr::mutate(
    mesic = as.integer(format(x = date, format = "%m")),
    vyzkumnik = dplyr::case_when(
      mesic == 6L ~ "Pepa – červen",
      mesic == 7L ~ "Mařenka – červenec",
      mesic == 8L ~ "Karel – srpen"
    ),
    vyzkumnik = factor(
      x = vyzkumnik,
      levels = vec_poradi_vyzkumniku
    )
  ) |>
  tidyr::drop_na(vyzkumnik)

data_modely_mesicni <-
  data_mesicni |>
  dplyr::group_by(vyzkumnik) |>
  tidyr::nest() |>
  dplyr::ungroup() |>
  dplyr::mutate(
    model = purrr::map(
      .x = data,
      .f = ~ lm(
        formula = cekani_min ~ delka_erupce_min,
        data = .x
      )
    ),
    sklon = purrr::map_dbl(
      .x = model,
      .f = ~ coef(.x)[["delka_erupce_min"]]
    ),
    popisek = paste0(
      gsub(
        pattern = " – ",
        replacement = "\n",
        x = as.character(vyzkumnik),
        fixed = TRUE
      ),
      "\nsklon = ",
      formatC(x = sklon, digits = 2, format = "f")
    )
  )

data_mesicni_graf <-
  data_mesicni |>
  dplyr::left_join(
    data_modely_mesicni |>
      dplyr::select(vyzkumnik, popisek),
    by = dplyr::join_by(vyzkumnik)
  ) |>
  dplyr::mutate(
    popisek = factor(
      x = popisek,
      levels = data_modely_mesicni$popisek
    )
  )

plot_mesice <-
  ggplot2::ggplot(
    data = data_mesicni_graf,
    mapping = ggplot2::aes(
      x = delka_erupce_min,
      y = cekani_min
    )
  ) +
  ggplot2::geom_point(
    color = biostat_cols[["grey_olive"]],
    alpha = 0.7,
    size = 1.9
  ) +
  ggplot2::geom_smooth(
    method = "lm",
    formula = y ~ x,
    se = FALSE,
    color = biostat_cols[["indigo_velvet"]],
    linewidth = 1
  ) +
  ggplot2::facet_wrap(
    facets = ggplot2::vars(popisek),
    ncol = 3
  ) +
  ggplot2::labs(
    x = "Délka erupce (min)",
    y = "Čekání (min)"
  ) +
  theme_biostat(base_size = 14) +
  ggplot2::theme(
    strip.text = ggplot2::element_text(size = 12)
  ) +
  ggview::canvas(
    width = 1600,
    height = 800,
    units = "px"
  )

ggview::save_ggplot(
  plot = plot_mesice,
  file = here::here(path_materials, "tri_mesice.png")
)
```

## Stejný postup, tři různé výsledky

```{r}
#| label: zobrazit-tri-mesice
#| echo: false
include_local_figure("tri_mesice.png")
```

## Odhad není oddělený od dat

:::: {.columns}

::: {.column width="48%"}
::: {.panel-result}
[Co zůstalo stejné]{.panel-title}

- otázka;
- proměnné;
- lineární model;
- postup fitování.
:::
:::

::: {.column width="48%"}
::: {.panel-question}
[Co se změnilo]{.panel-title}

- pozorované erupce;
- poloha bodů;
- odhadnutá přímka;
- sklon.
:::
:::

::::

::: {.fragment}
Proměnlivosti odhadu mezi možnými výběry říkáme **výběrová variabilita**.
:::

## Co udělá sto dalších pozorovatelů?

<br>

::: {.text-size-larger .text-bold .center}
Každý pošle 40 erupcí, fituje stejný model a získá jeden sklon.

Jak budou vypadat všechny sklony společně?
:::

::: {.takeaway-strip}
Ve dvojici nakreslete velmi hrubý tvar, který očekáváte po 100 hlášeních.
:::

```{r}
#| label: vytvorit-hlaseni-a-animaci
#| echo: false
#| message: false
#| warning: false
set.seed(900723)

data_hlaseni <-
  seq_len(100) |>
  purrr::map(
    .f = ~ {
      data_jedno_hlaseni <-
        data_gejzir |>
        dplyr::slice_sample(
          n = 40,
          replace = FALSE
        )

      mod_jedno_hlaseni <-
        lm(
          formula = cekani_min ~ delka_erupce_min,
          data = data_jedno_hlaseni
        )

      data_jedno_hlaseni |>
        dplyr::mutate(
          hlaseni = .x,
          intercept = coef(mod_jedno_hlaseni)[["(Intercept)"]],
          odhad_sklonu =
            coef(mod_jedno_hlaseni)[["delka_erupce_min"]]
        )
    }
  ) |>
  purrr::list_rbind()

data_odhady_hlaseni <-
  data_hlaseni |>
  dplyr::distinct(
    hlaseni,
    odhad_sklonu
  )

vec_meze_histogramu <-
  seq(
    from = floor(min(data_odhady_hlaseni$odhad_sklonu) * 10) / 10,
    to = ceiling(max(data_odhady_hlaseni$odhad_sklonu) * 10) / 10,
    length.out = 19
  )

max_cetnost_animace <-
  max(
    hist(
      x = data_odhady_hlaseni$odhad_sklonu,
      breaks = vec_meze_histogramu,
      plot = FALSE
    )$counts
  )

path_frames <-
  here::here("Temp", "geyserwatch_frames")

fs::dir_create(path_frames)

vec_frame_paths <-
  seq_len(100) |>
  purrr::map_chr(
    .f = ~ {
      data_frame_hlaseni <-
        data_hlaseni |>
        dplyr::filter(hlaseni == .x)

      data_frame_odhady <-
        data_odhady_hlaseni |>
        dplyr::filter(hlaseni <= .x)

      aktualni_sklon <-
        data_frame_hlaseni |>
        dplyr::distinct(odhad_sklonu) |>
        dplyr::pull(odhad_sklonu)

      plot_frame_data <-
        ggplot2::ggplot(
          data = data_frame_hlaseni,
          mapping = ggplot2::aes(
            x = delka_erupce_min,
            y = cekani_min
          )
        ) +
        ggplot2::geom_point(
          color = biostat_cols[["grey_olive"]],
          alpha = 0.7,
          size = 1.8
        ) +
        ggplot2::geom_abline(
          intercept = data_frame_hlaseni$intercept[[1]],
          slope = aktualni_sklon,
          color = biostat_cols[["indigo_velvet"]],
          linewidth = 1.2
        ) +
        ggplot2::coord_cartesian(
          xlim = range(data_gejzir$delka_erupce_min),
          ylim = range(data_gejzir$cekani_min)
        ) +
        ggplot2::labs(
          title = paste0("Hlášení ", .x, "/100"),
          subtitle = paste0(
            "sklon = ",
            formatC(
              x = aktualni_sklon,
              digits = 2,
              format = "f"
            )
          ),
          x = NULL,
          y = NULL
        ) +
        theme_biostat(base_size = 10) +
        ggplot2::theme(
          plot.title = ggplot2::element_text(size = 16),
          plot.subtitle = ggplot2::element_text(size = 13),
          axis.title = ggplot2::element_text(size = 13),
          axis.text = ggplot2::element_text(size = 11),
          plot.margin = ggplot2::margin(
            t = 8,
            r = 8,
            b = 8,
            l = 28
          )
        )

      plot_frame_histogram <-
        ggplot2::ggplot(
          data = data_frame_odhady,
          mapping = ggplot2::aes(x = odhad_sklonu)
        ) +
        ggplot2::geom_histogram(
          breaks = vec_meze_histogramu,
          fill = biostat_cols[["amethyst"]],
          color = "white"
        ) +
        ggplot2::geom_vline(
          xintercept = aktualni_sklon,
          color = biostat_cols[["orange"]],
          linewidth = 1.1
        ) +
        ggplot2::coord_cartesian(
          xlim = range(vec_meze_histogramu),
          ylim = c(0, max_cetnost_animace + 1)
        ) +
        ggplot2::labs(
          title = paste0("Histogram ", .x, "/100"),
          subtitle = "nový sklon oranžově",
          x = NULL,
          y = NULL
        ) +
        theme_biostat(base_size = 10) +
        ggplot2::theme(
          plot.title = ggplot2::element_text(size = 16),
          plot.subtitle = ggplot2::element_text(size = 13),
          axis.title = ggplot2::element_text(size = 13),
          axis.text = ggplot2::element_text(size = 11)
        )

      plot_frame <-
        cowplot::plot_grid(
          plot_frame_data,
          plot_frame_histogram,
          ncol = 2,
          rel_widths = c(1, 1)
        )

      path_frame <-
        here::here(
          path_frames,
          paste0(
            "frame_",
            formatC(x = .x, width = 3, flag = "0"),
            ".png"
          )
        )

      ggplot2::ggsave(
        filename = path_frame,
        plot = plot_frame,
        width = 16,
        height = 8,
        units = "in",
        dpi = 100,
        bg = biostat_cols[["parchment"]]
      )

      path_frame
    }
  )

vec_animacni_soubory <-
  c(
    rep(vec_frame_paths[[1]], times = 8),
    vec_frame_paths,
    rep(vec_frame_paths[[100]], times = 16)
  )

image_animace <-
  vec_animacni_soubory |>
  magick::image_read() |>
  magick::image_animate(
    fps = 10,
    loop = 0
  )

magick::image_write(
  image = image_animace,
  path = here::here(
    path_materials,
    "geyserwatch_sklon_do_histogramu.gif"
  ),
  format = "gif"
)

fs::file_copy(
  path = vec_frame_paths[[100]],
  new_path = here::here(
    path_materials,
    "geyserwatch_100_hlaseni.png"
  ),
  overwrite = TRUE
)
```

## Sledujte cestu jednoho sklonu

```{r}
#| label: zobrazit-animaci-hlaseni
#| echo: false
include_local_figure("geyserwatch_sklon_do_histogramu.gif")
```

::: {.takeaway-strip}
Sledujte: nový soubor bodů → nová přímka → nový sklon → další část histogramu.
:::

## Po 100 hlášeních

```{r}
#| label: zobrazit-sto-hlaseni
#| echo: false
include_local_figure("geyserwatch_100_hlaseni.png")
```

## Co vidíme — a co ještě nevíme?

:::: {.columns}

::: {.column width="48%"}
::: {.panel-result}
[Co vidíme]{.panel-title}

- sklony nejsou stejné;
- většina leží ve společné oblasti;
- některé výběry dávají strmější či plošší přímku.
:::
:::

::: {.column width="48%"}
::: {.panel-question}
[Co ještě nevíme]{.panel-title}

- jak proměnlivost popsat jedním číslem;
- jak přesný je odhad z našich dat;
- jaký rozsah efektů je s daty slučitelný.
:::
:::

::::

## Výuková demonstrace není sto nových pozorování

::: {.box-warning}
Pro každé hlášení jsme vybrali 40 řádků z našich zaznamenaných erupcí.

Animace ukazuje **proměnlivost možných odhadů**. Neznamená, že známe skutečný populační sklon nebo že jsme získali nová data.
:::

## Kde R ukrývá velikost a přesnost?

::: {.panel-olive}
[Hledání ve výstupu — dvojice]{.panel-title}

Najděte dvě čísla:

1. které popisuje **velikost vztahu**;
2. které popisuje **přesnost tohoto odhadu**.
:::

```{r}
#| label: fitovat-model-vsech-erupci
#| include: false
mod_gejzir <-
  lm(
    formula = cekani_min ~ delka_erupce_min,
    data = data_gejzir
  )

table_souhrn_modelu <-
  summary(mod_gejzir)$coefficients

odhad_sklonu <-
  table_souhrn_modelu[
    "delka_erupce_min",
    "Estimate"
  ]

standardni_chyba_sklonu <-
  table_souhrn_modelu[
    "delka_erupce_min",
    "Std. Error"
  ]
```

## Najděte řádek sklonu

```{r}
#| label: zobrazit-souhrn-modelu
#| echo: true
#| eval: true
mod_gejzir <-
  lm(
    formula = cekani_min ~ delka_erupce_min,
    data = data_gejzir
  )

summary(mod_gejzir)
```

## Dvě čísla, dvě otázky

:::: {.columns}

::: {.column width="48%"}
::: {.panel-result}
[Estimate = `r round(odhad_sklonu, 2)`]{.panel-title}

**Jak velký vztah jsme odhadli?**

Erupce delší o jednu minutu souvisela s čekáním delším přibližně o `r round(odhad_sklonu, 2)` minuty.
:::
:::

::: {.column width="48%"}
::: {.panel-question}
[Std. Error = `r round(standardni_chyba_sklonu, 2)`]{.panel-title}

**Jak přesný je odhad sklonu?**

Standardní chyba popisuje typickou velikost změny odhadu mezi srovnatelnými výběry.
:::
:::

::::

## Velikost vztahu, nebo přesnost?

::: {.panel-olive}
[Přiřaďte každou větu]{.panel-title}

- „O kolik minut se změní čekání?“
- „Jak moc by se odhad měnil mezi výběry?“
- „Je vztah prudký, nebo pozvolný?“
- „Jak těsně se možné odhady shlukují?“
:::

::: {.takeaway-strip}
Se sousedem vytvořte dvě skupiny: **velikost vztahu** a **přesnost odhadu**.
:::

```{r}
#| label: pripravit-histogram-se
#| echo: false
#| message: false
#| warning: false
plot_histogram_se_base <-
  ggplot2::ggplot(
    data = data_odhady_hlaseni,
    mapping = ggplot2::aes(x = odhad_sklonu)
  ) +
  ggplot2::geom_histogram(
    breaks = vec_meze_histogramu,
    fill = biostat_cols[["amethyst"]],
    color = "white"
  )

max_cetnost_se <-
  max(
    ggplot2::ggplot_build(plot_histogram_se_base)$data[[1]]$count
  )

data_rozsah_se <-
  tibble::tibble(
    odhad = odhad_sklonu,
    dolni = odhad_sklonu - standardni_chyba_sklonu,
    horni = odhad_sklonu + standardni_chyba_sklonu,
    y = max_cetnost_se + 1.5
  )

plot_histogram_se <-
  plot_histogram_se_base +
  ggplot2::geom_vline(
    xintercept = odhad_sklonu,
    color = biostat_cols[["orange"]],
    linetype = "dashed",
    linewidth = 1
  ) +
  ggplot2::geom_errorbarh(
    data = data_rozsah_se,
    mapping = ggplot2::aes(
      xmin = dolni,
      xmax = horni,
      y = y
    ),
    height = 0.7,
    color = biostat_cols[["indigo_velvet"]],
    linewidth = 1.6
  ) +
  ggplot2::geom_point(
    data = data_rozsah_se,
    mapping = ggplot2::aes(
      x = odhad,
      y = y
    ),
    color = biostat_cols[["orange"]],
    size = 4
  ) +
  ggplot2::annotate(
    geom = "text",
    x = odhad_sklonu,
    y = max_cetnost_se + 2.6,
    label = "odhad ± 1 SE",
    color = biostat_cols[["indigo_velvet"]],
    size = 5
  ) +
  ggplot2::scale_y_continuous(
    expand = ggplot2::expansion(mult = c(0, 0.18))
  ) +
  ggplot2::labs(
    x = "Sklon (min čekání / min erupce)",
    y = "Počet hlášení"
  ) +
  theme_biostat(base_size = 14) +
  ggview::canvas(
    width = 1600,
    height = 800,
    units = "px"
  )

ggview::save_ggplot(
  plot = plot_histogram_se,
  file = here::here(path_materials, "histogram_a_se.png")
)
```

## Jedna standardní chyba jako měřítko

```{r}
#| label: zobrazit-histogram-se
#| echo: false
include_local_figure("histogram_a_se.png")
```

## Co ještě neplyne?

::: {.box-warning}
Rozsah **odhad ± jedna standardní chyba** není interval spolehlivosti.
:::

::: {.fragment}
Je to měřítko přesnosti, ze kterého teprve vytvoříme interval určený pro interpretaci nejistoty.
:::

## Jak široký rozsah je slučitelný s daty?

<br>

::: {.text-size-larger .text-bold .center}
Máme odhad a jeho standardní chybu.

Jak z nich vytvořit srozumitelný rozsah možných velikostí vztahu?
:::

```{r}
#| label: pripravit-intervaly
#| echo: false
#| message: false
#| warning: false
vec_hladiny_intervalu <-
  c(0.80, 0.90, 0.95, 0.99)

data_intervaly <-
  vec_hladiny_intervalu |>
  purrr::map(
    .f = ~ {
      table_jeden_interval <-
        confint(
          object = mod_gejzir,
          parm = "delka_erupce_min",
          level = .x
        )

      tibble::tibble(
        hladina = .x,
        popisek = paste0(
          formatC(x = .x * 100, digits = 0, format = "f"),
          "% interval"
        ),
        dolni = table_jeden_interval[1, 1],
        horni = table_jeden_interval[1, 2]
      )
    }
  ) |>
  purrr::list_rbind() |>
  dplyr::mutate(
    odhad = odhad_sklonu,
    popisek = factor(
      x = popisek,
      levels = paste0(
        formatC(
          x = vec_hladiny_intervalu * 100,
          digits = 0,
          format = "f"
        ),
        "% interval"
      )
    )
  )

dolni_interval <-
  data_intervaly |>
  dplyr::filter(hladina == 0.95) |>
  dplyr::pull(dolni)

horni_interval <-
  data_intervaly |>
  dplyr::filter(hladina == 0.95) |>
  dplyr::pull(horni)

plot_interval_95 <-
  ggplot2::ggplot(
    data = data_intervaly |>
      dplyr::filter(hladina == 0.95),
    mapping = ggplot2::aes(
      x = odhad,
      y = 1
    )
  ) +
  ggplot2::geom_errorbarh(
    mapping = ggplot2::aes(
      xmin = dolni,
      xmax = horni
    ),
    height = 0.18,
    color = biostat_cols[["indigo_velvet"]],
    linewidth = 2.2
  ) +
  ggplot2::geom_point(
    color = biostat_cols[["orange"]],
    size = 5
  ) +
  ggplot2::annotate(
    geom = "text",
    x = odhad_sklonu,
    y = 1.18,
    label = "odhad",
    color = biostat_cols[["orange"]],
    size = 5
  ) +
  ggplot2::annotate(
    geom = "text",
    x = dolni_interval,
    y = 0.82,
    label = "dolní hranice",
    color = biostat_cols[["indigo_velvet"]],
    hjust = 0,
    size = 4.5
  ) +
  ggplot2::annotate(
    geom = "text",
    x = horni_interval,
    y = 0.82,
    label = "horní hranice",
    color = biostat_cols[["indigo_velvet"]],
    hjust = 1,
    size = 4.5
  ) +
  ggplot2::scale_y_continuous(
    limits = c(0.65, 1.3),
    breaks = NULL
  ) +
  ggplot2::labs(
    x = "Sklon (min čekání / min erupce)",
    y = NULL
  ) +
  theme_biostat(base_size = 18) +
  ggview::canvas(
    width = 1600,
    height = 650,
    units = "px"
  )

ggview::save_ggplot(
  plot = plot_interval_95,
  file = here::here(path_materials, "interval_95.png")
)

plot_intervaly <-
  ggplot2::ggplot(
    data = data_intervaly,
    mapping = ggplot2::aes(
      x = odhad,
      y = popisek
    )
  ) +
  ggplot2::geom_vline(
    xintercept = odhad_sklonu,
    color = biostat_cols[["orange"]],
    linetype = "dashed",
    linewidth = 0.9
  ) +
  ggplot2::geom_errorbarh(
    mapping = ggplot2::aes(
      xmin = dolni,
      xmax = horni
    ),
    height = 0.24,
    color = biostat_cols[["indigo_velvet"]],
    linewidth = 1.6
  ) +
  ggplot2::geom_point(
    color = biostat_cols[["orange"]],
    size = 4
  ) +
  ggplot2::labs(
    x = "Sklon (min čekání / min erupce)",
    y = NULL
  ) +
  theme_biostat(base_size = 14) +
  ggview::canvas(
    width = 1600,
    height = 800,
    units = "px"
  )

ggview::save_ggplot(
  plot = plot_intervaly,
  file = here::here(path_materials, "porovnani_intervalu.png")
)
```

## 95% interval spolehlivosti

```{r}
#| label: zobrazit-interval-95
#| echo: false
include_local_figure("interval_95.png")
```

::: {.fragment}
Pro Old Faithful: **[`r round(dolni_interval, 2)`; `r round(horni_interval, 2)`] minuty čekání na minutu erupce**.
:::

## Co se stane při vyšší hladině?

::: {.panel-olive}
[Seřaďte intervaly od nejužšího]{.panel-title}

80 % · 90 % · 95 % · 99 %

Musí vyšší požadované pokrytí vést k užšímu, nebo širšímu intervalu?
:::

::: {.takeaway-strip}
Ve dvojici seřaďte čtyři hladiny a připravte jedno vysvětlení.
:::

## Stejný odhad, různě široké intervaly

```{r}
#| label: zobrazit-porovnani-intervalu
#| echo: false
include_local_figure("porovnani_intervalu.png")
```

::: {.fragment}
Vyšší požadované dlouhodobé pokrytí → širší interval.
:::

## Užší neznamená automaticky přesnější data

::: {.box-rule}
Intervaly porovnáváme jako přesnější a méně přesné pouze při **stejné hladině spolehlivosti**.
:::

::: {.fragment}
Snížit hladinu z 95 % na 80 % znamená přijmout nižší dlouhodobé pokrytí — nikoli získat více informace z dat.
:::

## Co znamená „95 %“?

:::: {.columns}

::: {.column width="31%"}
::: {.card-indigo}
[A]{.card-title}

95 % jednotlivých erupcí leží uvnitř intervalu.
:::
:::

::: {.column width="31%"}
::: {.card-indigo}
[B]{.card-title}

Skutečný sklon má po výpočtu 95% pravděpodobnost být uvnitř.
:::
:::

::: {.column width="31%"}
::: {.card-indigo}
[C]{.card-title}

Při mnoha opakováních pokryje skutečný sklon přibližně 95 % vytvořených intervalů.
:::
:::

::::

::: {.takeaway-strip}
Když nehlasujeme: zapište písmeno a podtrhněte slova, která rozhodla.
:::

## Přesvědčte souseda

<br>

::: {.panel-olive}
[Partner convince — 2 min]{.panel-title}

Neříkejte jen písmeno.

Vysvětlete, **k čemu se číslo 95 % vztahuje** a proč zbývající možnosti znějí lákavě.
:::

## 95 % patří k postupu

:::: {.columns}

::: {.column width="48%"}
::: {.panel-result}
[Lepší interpretace]{.panel-title}

Při mnoha srovnatelných opakováních pokryje skutečný sklon přibližně 95 % takto vytvořených intervalů.
:::
:::

::: {.column width="48%"}
::: {.panel-warning}
[Neříkáme]{.panel-title}

- 95 % pozorování je uvnitř;
- tento interval má 95% šanci obsahovat pravdu;
- interval dokazuje určitou hodnotu.
:::
:::

::::

## Vraťme se k hlavní otázce

::: {.box-question}
**Pomůže délka právě skončené erupce odhadnout, za jak dlouho začne další?**
:::

:::: {.columns}

::: {.column width="48%"}
::: {.panel-result}
[Co už můžeme říct]{.panel-title}

Odhadli jsme velikost vztahu i rozsah efektů slučitelných s daty a modelem.
:::
:::

::: {.column width="48%"}
::: {.panel-question}
[Co stále zůstává otevřené]{.panel-title}

Jak pomocí dat hodnotit konkrétní tvrzení o parametru modelu?
:::
:::

::::

## Napište jednu vědeckou větu

::: {.panel-olive}
[Dvojice — 3 min]{.panel-title}

Vaše věta musí obsahovat:

- vztah mezi délkou erupce a čekáním;
- odhad sklonu;
- SE a 95% CI;
- jednotky;
- opatrný jazyk bez kauzálního tvrzení.
:::

## Jedna možná věta

::: {.box-result}
Erupce delší o jednu minutu souvisela s čekáním delším o **`r round(odhad_sklonu, 2)` minuty** (odhad sklonu = `r round(odhad_sklonu, 2)`, SE = `r round(standardni_chyba_sklonu, 2)`, 95% CI [`r round(dolni_interval, 2)`, `r round(horni_interval, 2)`] minuty čekání na minutu erupce).
:::

::: {.takeaway-strip}
Vyměňte si větu se sousední dvojicí: jsou v ní proměnné, jednotky a nejistota?
:::

## Co ještě omezuje náš závěr?

::: {.box-warning}
Dobrovolníci nepozorovali dokonale náhodný výběr všech erupcí a blízké erupce mohou být časově propojené.
:::

::: {.fragment}
Výsledek je opatrný odhad vztahu v zachyceném procesu — ne neměnný přírodní zákon.
:::

## Shrnutí

::: {.incremental}
- Jiná pozorování mohou dát jiný odhad stejného vztahu.
- `Estimate` popisuje velikost vztahu; `Std. Error` přesnost odhadu.
- Interval spolehlivosti vyjadřuje rozsah efektů slučitelných s daty a modelem.
- Hodnota 95 % popisuje dlouhodobé pokrytí opakovaně vytvářených intervalů.
- Vědecký závěr spojuje interpretaci, čísla, jednotky a omezení dat.
:::

## Co budeme potřebovat příště?

<br>

::: {.text-size-larger .text-bold .center}
Umíme popsat velikost efektu a jeho nejistotu.

**Jak pomocí dat hodnotit konkrétní tvrzení o parametru modelu?**
:::
