---
lang: cs
format:
  revealjs:
    slide-number: true
    theme: [default, ../theme/presentation_theme.scss, ../theme/presentation_components.scss]
    embed-resources: true
    preview-links: false
    output-file: "presentation"
    output-ext: "html"
    highlight-style: github-light
    include-in-header: "../theme/fonts-include.html"
filters:
  - ../theme/rn-shorthand.lua
  - ../_extensions/EmilHvitfeldt/roughnotation/rough.lua
---

```{r}
#| label: setup
#| include: false
options(htmltools.dir.version = FALSE)
knitr::opts_chunk$set(
  fig.width = 7,
  fig.height = 5,
  fig.align = "center",
  out.width = "100%"
)

library(here)

here::i_am("Presentation/presentation.qmd")

# Visible code reads data/old_faithful_2024.csv relative to the project root,
#   exactly as students do in their own R project.
knitr::opts_knit$set(root.dir = here::here())

path_materials <-
  "Presentation/Materials"

dir.create(
  here::here(path_materials),
  recursive = TRUE,
  showWarnings = FALSE
)

source(here::here("R", "set_r_theme.R"))
# Pixel canvases use 150 DPI; match showtext font metrics to the save device.
showtext::showtext_opts(dpi = 150)
source(here::here("R", "Functions", "format_cz.R"))
source(here::here("R", "Functions", "format_cz_math.R"))
source(here::here("R", "Functions", "include_local_figure.R"))
source(here::here("R", "save_local_figure.R"))
source(here::here("R", "Functions", "simulate_reports.R"))
source(here::here("R", "Functions", "summarise_reports.R"))
source(here::here("R", "Functions", "plot_coverage.R"))
```

```{r}
#| label: dynamic-link-generation
#| include: false
project_name <-
  basename(here::here())

display_name <-
  "Biostatistika"

github_url <-
  paste0(
    "https://github.com/CUNI-NATUR-Biostatistics/",
    project_name
  )

slides_url <-
  paste0(
    "https://CUNI-NATUR-Biostatistics.github.io/",
    project_name,
    "/"
  )
```

## O kolik déle čekáme po delší erupci — a jak jistě to víme? {.course-title .course-title-illustrated .bg-indigo}

::: {.course-title-illustration}
```{r}
#| label: zobrazit-titulni-ilustraci
#| echo: false
#| fig-alt: "Bizon ve slaměném klobouku, svišť v brýlích a krkavec ve fialové pláštěnce pozorují gejzír Old Faithful; drží desky s šedými body a stopky. Na zábradlí sedí výr, vedle telefonu s ikonou gejzíru letí papírové vlaštovky a visí fialové kroužky. Ilustrace vytvořená pomocí AI."
#| out-width: "100%"
include_local_figure("geyser_titulni_ilustrace.png")
```
:::

::: {.course-title-mark}
![Logo kurzu Biostatistika](../theme/course-logo-reversed.svg) BIOSTATISTIKA
:::

::: {.course-title-number}
L04
:::

::: {.course-title-formal}
Od odhadu k nejistotě
:::

::: {.course-title-link}
[cuni-natur-biostatistics.github.io/materialy.html](https://cuni-natur-biostatistics.github.io/materialy.html)
:::

::: {.course-title-caption}
Ilustrace vytvořená pomocí AI.
:::

::: {.notes}
Titulní ilustrace spojuje postavy z této přednášky: tým bizona, sviště a krkavce, gejzír, hlášení do aplikace GeyserWatch a kroužky. Neobsahuje žádná data ani výsledky. Původ a zadání jsou v `Presentation/Materials/GENERATED_IMAGES.md`.
:::

## Gejzír Old Faithful v číslech

```{r}
#| label: nacist-data-pro-otazku
#| include: false
data_gejzir <-
  read.csv(file = here::here("data", "old_faithful_2024.csv"))

data_gejzir$date <-
  as.Date(x = data_gejzir$date)

data_gejzir$delka_erupce_min <-
  data_gejzir$duration / 60
```

:::: {.columns .align-center}

::: {.column width="58%"}
```{r}
#| label: zobrazit-fotografii-gejziru
#| echo: false
#| fig-alt: "Gejzír Old Faithful během erupce: vysoký sloup páry a vody nad šedobílou plošinou, v popředí návštěvníci."
include_local_figure("old_faithful_nps_1800.jpg")
```
:::

::: {.column width="42%"}
::: {.panel-data}
[Léto 2024]{.panel-title}

- `r format_cz(nrow(data_gejzir))` zaznamenaných erupcí
- erupce trvá přibližně **1,5–5 minut**
- čekání na další erupci: obvykle **50–127 minut**
- pozorování dobrovolníků ze služby GeyserTimes
:::

<br>

::: {.takeaway-strip}
Napoví délka právě skončené erupce, [jak dlouho budeme čekat]{.text-hgl-orange} na další?
:::
:::

::::

::: {.footer}
Foto: [NPS/Jim Peaco](https://www.nps.gov/media/photo/view.htm?id=9C858B86-9CDB-4BB0-8C17-EA567391FAA2), public domain. Rozsahy: National Park Service.
:::

::: {.notes}
Otevírám praktickou otázkou návštěvníků. Hlavní otázka z titulní stránky má dvě části: o kolik déle čekáme a jak jistě to víme. Druhou část dnes postupně vybudujeme.
:::

{{< include ../pollslive/generated/active.qmd >}}

## Výsledky učení

<br>

Po absolvování této přednášky budete schopni:

::: {.incremental}
- vysvětlit, proč [jiný soubor pozorování]{.text-hgl-graphite} dává [jiný odhad sklonu]{.text-hgl-indigo_velvet}
- najít ve výstupu `summary()` [odhad sklonu]{.text-hgl-indigo_velvet} a jeho [standardní chybu]{.text-hgl-orange} a rozlišit velikost vztahu od přesnosti odhadu
- získat [95% interval spolehlivosti]{.text-hgl-amethyst} funkcí `confint()` a interpretovat ho bez tvrzení, že obsahuje 95 % pozorování nebo dokazuje hypotézu
- zapsat výsledek jednou větou s [odhadem]{.text-hgl-indigo_velvet}, [SE]{.text-hgl-orange}, [intervalem]{.text-hgl-amethyst} a jednotkami
:::

::: {.notes}
Fialová v textu i v grafech znamená odhad modelu a jeho interval, oranžová standardní chybu a šedá naměřená data. Testování hypotéz a p-hodnota přijdou až v následující lekci.
:::

# Dají jiné erupce stejnou přímku?

## Každý řádek je jedna erupce

```{r}
#| label: ukazat-nacteni-dat
#| echo: true
#| output-location: column-fragment
# Načteme tabulku erupcí
data_gejzir <-
  read.csv(file = "data/old_faithful_2024.csv")

# Datum převedeme na kalendářní datum
data_gejzir$date <-
  as.Date(x = data_gejzir$date)

# Délku erupce převedeme ze sekund na minuty
data_gejzir$delka_erupce_min <-
  data_gejzir$duration / 60

# Počet erupcí
nrow(x = data_gejzir)

# Celkový počet chybějících hodnot
sum(is.na(x = data_gejzir))
```

::: {.footer}
[old_faithful_2024.csv](../data/old_faithful_2024.csv): uložte do složky `data` ve svém projektu v R.
:::

::: {.notes}
Prediktor je délka erupce v minutách, odezva čekání na další erupci v minutách. Žádný sloupec nemá chybějící hodnoty; podrobnější kontrolu rozsahů najdou studenti ve výukových materiálech.
:::

## Delší erupce, delší čekání?

```{r}
#| label: pripravit-graf-vsech-erupci
#| include: false
plot_data <-
  ggplot2::ggplot(
    data = data_gejzir,
    mapping = ggplot2::aes(
      x = delka_erupce_min,
      y = cekani_min
    )
  ) +
  ggplot2::geom_point(
    color = biostat_cols[["grey_olive"]],
    alpha = 0.65,
    size = 3
  ) +
  ggplot2::labs(
    x = "Délka erupce (min)",
    y = "Čekání na další erupci (min)"
  ) +
  theme_biostat(base_size = 20)

save_local_figure(
  plot = plot_data,
  filename = "vsechna_pozorovani.png",
  height = 700
)
```

```{r}
#| label: zobrazit-vsechna-pozorovani
#| echo: false
#| fig-alt: "Bodový graf všech erupcí: délka erupce na vodorovné ose, čekání na další erupci na svislé. Body tvoří dvě skupiny a celkově stoupají."
include_local_figure("vsechna_pozorovani.png")
```

::: {.takeaway-strip .text-center}
Jaký směr má vztah? Kde je nejvíc bodů? Leží body na jediné přímce?
:::

::: {.notes}
Krátká diskuze ve dvojicích. Očekávané odpovědi: rostoucí vztah, dvě skupiny erupcí, kolem přímky zůstává rozptýlení.
:::

## Přímka z tohoto léta

```{r}
#| label: pripravit-model-vsech-erupci
#| include: false
mod_gejzir <-
  lm(
    formula = cekani_min ~ delka_erupce_min,
    data = data_gejzir
  )

odhad_sklonu <-
  coef(object = mod_gejzir)[["delka_erupce_min"]]

plot_model <-
  plot_data +
  ggplot2::geom_abline(
    intercept = coef(object = mod_gejzir)[["(Intercept)"]],
    slope = odhad_sklonu,
    color = biostat_cols[["indigo_velvet"]],
    linewidth = 1.6
  )

save_local_figure(
  plot = plot_model,
  filename = "vsechna_pozorovani_model.png",
  height = 700
)
```

```{r}
#| label: zobrazit-model-vsech-pozorovani
#| echo: false
#| fig-alt: "Stejný bodový graf s fialovou rostoucí přímkou lineárního modelu."
include_local_figure("vsechna_pozorovani_model.png")
```

Odhadnutý sklon: [**`r format_cz(odhad_sklonu)` minuty čekání na minutu erupce**]{.text-hgl-indigo_velvet}

::: {.fragment .strip-indigo}
**Stejná data + stejný vzorec modelu = vždy stejné odhady.** Funkce `lm()` nic náhodně nelosuje.
:::

::: {.notes}
Sklon čteme jako v minulé lekci: dvě erupce, jejichž délky se liší o minutu, se podle modelu v průměru liší čekáním o tento počet minut. Zdůrazním, že model ze stejných dat vždy vrátí stejné číslo; změnit se může jen tehdy, když se změní data.
:::

## Dostali bychom příště stejnou přímku?

::: {.slide-margin-top-15}
::: {.card-question}
::: {.card-title}
Otázka
:::

Gejzír pozoruje [někdo jiný v jiných dnech]{.text-hgl-orange}, zaznamená své [body]{.text-hgl-graphite} a fituje stejný model. Jaký [sklon]{.text-hgl-indigo_velvet} dostane?
:::

<br>

:::: {.columns}

::: {.column width="33%"}
::: {.card-question .card-compact}
**A)** Přesně stejný sklon jako my.
:::
:::

::: {.column width="33%"}
::: {.card-question .card-compact}
[**B)** Podobný, ale ne stejný sklon.]{.rn-circle-orange}
:::
:::

::: {.column width="33%"}
::: {.card-question .card-compact}
**C)** Úplně jiný sklon, nesouvisející s naším.
:::
:::

::::

<br>

::: {.takeaway-strip}
Zvolte A, B, nebo C a zdůvodněte svou volbu sousedovi.
:::
:::

::: {.notes}
Po minutě diskuze zakroužkuji B. Následující slidy s Pepou, Mařenkou a Karlem odpověď ukážou na datech: jiné erupce dají podobnou, ale ne stejnou přímku.
:::

## Pepa pozoroval pouze červen

```{r}
#| label: pripravit-pepuv-model
#| include: false
data_pepa <-
  data_gejzir[
    format(x = data_gejzir$date, format = "%m") == "06",
  ]

mod_pepa <-
  lm(
    formula = cekani_min ~ delka_erupce_min,
    data = data_pepa
  )

sklon_pepa <-
  coef(object = mod_pepa)[["delka_erupce_min"]]

plot_pepa <-
  ggplot2::ggplot(
    data = data_pepa,
    mapping = ggplot2::aes(
      x = delka_erupce_min,
      y = cekani_min
    )
  ) +
  ggplot2::geom_point(
    color = biostat_cols[["grey_olive"]],
    alpha = 0.75,
    size = 3.4
  ) +
  ggplot2::geom_abline(
    intercept = coef(object = mod_pepa)[["(Intercept)"]],
    slope = sklon_pepa,
    color = biostat_cols[["indigo_velvet"]],
    linewidth = 1.6
  ) +
  ggplot2::labs(
    x = "Délka erupce (min)",
    y = "Čekání na další erupci (min)",
    title = "Pepa: červen",
    subtitle = paste0(
      "n = ",
      nrow(data_pepa),
      ", sklon = ",
      format_cz(sklon_pepa)
    )
  ) +
  theme_biostat(base_size = 20)

save_local_figure(
  plot = plot_pepa,
  filename = "pepa_cerven.png",
  height = 700
)
```

```{r}
#| label: zobrazit-pepuv-model
#| echo: false
#| fig-alt: "Bodový graf Pepových červnových erupcí s fialovou přímkou odhadnutou pouze z nich."
include_local_figure("pepa_cerven.png")
```

::: {.fragment .takeaway-strip}
V Pepových datech se dvě erupce, jejichž délky se liší o minutu, v průměru liší čekáním o [**`r format_cz(sklon_pepa)` minuty**]{.text-hgl-indigo_velvet}.
:::

::: {.notes}
Pepa ponechal jen červnová pozorování a fitoval stejný model. Jeho výsledek správně popisuje jeho data.
:::

## Co čekáte od Mařenky a Karla?

:::: {.columns .align-center}

::: {.column width="44%"}
::: {.panel-olive}
[Diskuze se sousedem — 1 min]{.panel-title}

Mařenka pozoruje v červenci, Karel v srpnu. Oba použijí stejné proměnné a stejný model jako Pepa.

**Budou všechny tři sklony stejné? Proč ano, nebo proč ne?**
:::
:::

::: {.column width="56%"}
```{r}
#| label: zobrazit-tym-pozorovatelu
#| echo: false
#| fig-alt: "Humorná ilustrace tří terénních výzkumníků z Yellowstonu, bizona Pepy, svištice Mařenky a krkavce Karla, z nichž každý drží vlastní desky s několika šedými body. Ilustrace vytvořená pomocí AI."
#| out-width: "100%"
include_local_figure("geyser_team_photo.png")
```

::: {.text-size-tiny .text-right}
Ilustrace vytvořená pomocí AI.
:::
:::

::::

::: {.notes}
Krátká predikce před odhalením tří panelů.
:::

## [Stejný postup]{.text-hgl-indigo_velvet}, tři různé výsledky

```{r}
#| label: pripravit-mesicni-modely
#| include: false
vec_poradi_vyzkumniku <-
  c(
    "Pepa – červen",
    "Mařenka – červenec",
    "Karel – srpen"
  )

data_mesicni <-
  data_gejzir |>
  dplyr::mutate(
    mesic = format(x = date, format = "%m"),
    vyzkumnik = dplyr::case_when(
      mesic == "06" ~ "Pepa – červen",
      mesic == "07" ~ "Mařenka – červenec",
      mesic == "08" ~ "Karel – srpen"
    ),
    vyzkumnik = factor(
      x = vyzkumnik,
      levels = vec_poradi_vyzkumniku
    )
  ) |>
  tidyr::drop_na(vyzkumnik)

data_modely_mesicni <-
  data_mesicni |>
  dplyr::group_by(vyzkumnik) |>
  tidyr::nest() |>
  dplyr::ungroup() |>
  dplyr::mutate(
    model = purrr::map(
      .x = data,
      .f = ~ lm(
        formula = cekani_min ~ delka_erupce_min,
        data = .x
      )
    ),
    sklon = purrr::map_dbl(
      .x = model,
      .f = ~ coef(.x)[["delka_erupce_min"]]
    ),
    popisek = paste0(
      as.character(vyzkumnik),
      "\nsklon = ",
      format_cz(sklon)
    )
  ) |>
  dplyr::arrange(vyzkumnik)

data_mesicni_graf <-
  data_mesicni |>
  dplyr::left_join(
    data_modely_mesicni |>
      dplyr::select(vyzkumnik, popisek),
    by = dplyr::join_by(vyzkumnik)
  ) |>
  dplyr::mutate(
    popisek = factor(
      x = popisek,
      levels = data_modely_mesicni$popisek
    )
  )

plot_mesice <-
  ggplot2::ggplot(
    data = data_mesicni_graf,
    mapping = ggplot2::aes(
      x = delka_erupce_min,
      y = cekani_min
    )
  ) +
  ggplot2::geom_point(
    color = biostat_cols[["grey_olive"]],
    alpha = 0.7,
    size = 2.6
  ) +
  ggplot2::geom_smooth(
    method = "lm",
    formula = y ~ x,
    se = FALSE,
    color = biostat_cols[["indigo_velvet"]],
    linewidth = 1.4
  ) +
  ggplot2::facet_wrap(
    facets = ggplot2::vars(popisek),
    ncol = 3
  ) +
  ggplot2::labs(
    x = "Délka erupce (min)",
    y = "Čekání (min)"
  ) +
  theme_biostat(base_size = 20)

save_local_figure(
  plot = plot_mesice,
  filename = "tri_mesice.png",
  height = 720
)
```

```{r}
#| label: zobrazit-tri-mesice
#| echo: false
#| fig-alt: "Tři bodové grafy vedle sebe pro červen, červenec a srpen, každý s vlastní fialovou přímkou a mírně odlišným sklonem uvedeným v záhlaví."
include_local_figure("tri_mesice.png")
```

::: {.takeaway-strip .fragment}
Rozdíly mezi měsíci mohou odrážet [jiný výběr erupcí]{.text-hgl-graphite} i skutečnou změnu chování gejzíru. Tři měsíce tyto příčiny neoddělí.
:::

::: {.notes}
Měsíce nejsou kontrolovaný experiment. Pro nás je podstatné, že stejný postup dal tři různé odhady.
:::

## Odhad není oddělený od dat

<br>

:::: {.columns}

::: {.column width="48%"}
::: {.panel-result}
[Co zůstalo stejné]{.panel-title}

- otázka a proměnné
- [lineární model]{.text-hgl-indigo_velvet}
- funkce `lm()`
:::
:::

::: {.column width="48%"}
::: {.panel-question}
[Co se změnilo]{.panel-title}

- [pozorované erupce]{.text-hgl-graphite}
- [odhadnutá přímka]{.text-hgl-indigo_velvet} a její sklon
:::
:::

::::

<br>

::: {.fragment .takeaway-strip}
Jednomu souboru pozorování říkáme **výběr** (*sample*). Proměnlivost odhadu mezi možnými výběry je [výběrová variabilita]{.text-hgl-orange} (*sampling variability*).
:::

::: {.notes}
Tady poprvé pojmenuji výběr a výběrovou variabilitu, až po zkušenosti se třemi měsíci. Odpovídám tím i na otázku z diskuze: příště bychom pravděpodobně dostali podobnou, ale ne stejnou přímku.
:::

# Sto pozorovatelů, sto sklonů

## Co udělá [sto dalších pozorovatelů]{.text-hgl-orange}?

```{r}
#| label: nastavit-hlaseni-geyserwatch
#| include: false
pocet_hlaseni <- 100L
pocet_erupci_v_hlaseni <- 40L
```

:::: {.columns .align-center}

::: {.column width="52%"}
::: {.text-bold}
Každý pošle do aplikace GeyserWatch [`r pocet_erupci_v_hlaseni` erupcí]{.text-hgl-graphite}, fituje [stejný model]{.text-hgl-indigo_velvet} a získá jeden sklon.

Jak budou vypadat [všechny sklony společně]{.text-hgl-orange}?
:::

::: {.takeaway-strip}
Ve dvojici nakreslete hrubý tvar, který očekáváte po `r pocet_hlaseni` hlášeních.
:::
:::

::: {.column width="48%"}
```{r}
#| label: zobrazit-dav-pozorovatelu
#| echo: false
#| fig-alt: "Humorná ilustrace zástupu návštěvníků a zvířat na chodníku u gejzíru; od každého letí papírová vlaštovka do velkého telefonu s ikonou gejzíru. Ilustrace vytvořená pomocí AI."
#| out-width: "100%"
include_local_figure("geyserwatch_crowd.png")
```

::: {.text-size-tiny .text-right}
Ilustrace vytvořená pomocí AI.
:::
:::

::::

::: {.panel-data}
[Simulace]{.panel-title}

Délky erupcí z našich dat; čekání podle přímky z tohoto léta (sklon `r format_cz(odhad_sklonu)`) s náhodnými odchylkami velkými jako residua. Tento **referenční sklon** známe jen v ukázce; skutečný sklon všech erupcí neznáme.
:::

::: {.notes}
Hlášení jsou simulovaná: sto skutečných nezávislých pozorovatelů nemáme. Protože čekání vytváříme z přímky tohoto léta, známe v této ukázce referenční sklon. Skutečný sklon všech erupcí Old Faithful neznáme.
:::

## Sledujte cestu jednoho sklonu

```{r}
#| label: vytvorit-hlaseni-a-animaci
#| include: false
set.seed(900723)

data_hlaseni <-
  simulate_reports(
    data_source = data_gejzir,
    mod_reference = mod_gejzir,
    n_reports = pocet_hlaseni,
    n_eruptions = pocet_erupci_v_hlaseni
  )

data_odhady_hlaseni <-
  summarise_reports(
    data_reports = data_hlaseni,
    vec_levels = c(0.95, 0.80, 0.50)
  )

vec_meze_histogramu <-
  seq(
    from = floor(min(data_odhady_hlaseni$odhad_sklonu) * 2) / 2,
    to = ceiling(max(data_odhady_hlaseni$odhad_sklonu) * 2) / 2,
    by = 0.25
  )

max_cetnost_animace <-
  max(
    hist(
      x = data_odhady_hlaseni$odhad_sklonu,
      breaks = vec_meze_histogramu,
      plot = FALSE
    )$counts
  )

path_frames <-
  here::here("Temp", "geyserwatch_frames")

unlink(path_frames, recursive = TRUE)

dir.create(
  path_frames,
  recursive = TRUE,
  showWarnings = FALSE
)

vec_frame_paths <-
  seq_len(pocet_hlaseni) |>
  purrr::map_chr(
    .f = ~ {
      data_frame_hlaseni <-
        data_hlaseni |>
        dplyr::filter(hlaseni == .x)

      data_frame_odhady <-
        data_odhady_hlaseni |>
        dplyr::filter(hlaseni <= .x)

      data_frame_predchozi_primky <-
        data_odhady_hlaseni |>
        dplyr::filter(hlaseni < .x)

      aktualni_hlaseni <-
        data_odhady_hlaseni |>
        dplyr::filter(hlaseni == .x)

      plot_frame_data <-
        ggplot2::ggplot(
          data = data_frame_hlaseni,
          mapping = ggplot2::aes(
            x = delka_erupce_min,
            y = cekani_min
          )
        ) +
        ggplot2::geom_abline(
          data = data_frame_predchozi_primky,
          mapping = ggplot2::aes(
            intercept = intercept,
            slope = odhad_sklonu
          ),
          inherit.aes = FALSE,
          color = biostat_cols[["amethyst"]],
          alpha = 0.10,
          linewidth = 0.65
        ) +
        ggplot2::geom_point(
          color = biostat_cols[["grey_olive"]],
          alpha = 0.75,
          size = 2.2
        ) +
        ggplot2::geom_abline(
          intercept = aktualni_hlaseni$intercept,
          slope = aktualni_hlaseni$odhad_sklonu,
          color = biostat_cols[["indigo_velvet"]],
          linewidth = 1.4
        ) +
        ggplot2::coord_cartesian(
          xlim = range(data_gejzir$delka_erupce_min),
          ylim = c(45, 135)
        ) +
        ggplot2::labs(
          title = paste0("Hlášení ", .x, "/", pocet_hlaseni),
          subtitle = paste0(
            "sklon = ",
            format_cz(aktualni_hlaseni$odhad_sklonu)
          ),
          x = "Délka erupce (min)",
          y = "Čekání (min)"
        ) +
        theme_biostat(base_size = 18)

      plot_frame_histogram <-
        ggplot2::ggplot(
          data = data_frame_odhady,
          mapping = ggplot2::aes(x = odhad_sklonu)
        ) +
        ggplot2::geom_histogram(
          breaks = vec_meze_histogramu,
          fill = biostat_cols[["amethyst"]],
          color = biostat_cols[["white"]]
        ) +
        ggplot2::geom_vline(
          xintercept = aktualni_hlaseni$odhad_sklonu,
          color = biostat_cols[["indigo_velvet"]],
          linewidth = 1.4
        ) +
        ggplot2::coord_cartesian(
          xlim = range(vec_meze_histogramu),
          ylim = c(0, max_cetnost_animace + 1)
        ) +
        ggplot2::labs(
          title = "Všechny dosavadní sklony",
          subtitle = "stejný sklon v obou grafech",
          x = "Sklon (min čekání / min erupce)",
          y = "Počet hlášení"
        ) +
        theme_biostat(base_size = 18)

      path_frame <-
        file.path(
          path_frames,
          paste0(
            "frame_",
            formatC(x = .x, width = 3, flag = "0"),
            ".png"
          )
        )

      save_local_figure(
        plot = cowplot::plot_grid(
          plot_frame_data,
          plot_frame_histogram,
          ncol = 2
        ),
        filename = basename(path_frame),
        width = 1600,
        height = 760,
        path = path_frame
      )

      path_frame
    }
  )

vec_animacni_soubory <-
  c(
    rep(vec_frame_paths[[1]], times = 8),
    vec_frame_paths,
    rep(vec_frame_paths[[pocet_hlaseni]], times = 16)
  )

vec_animacni_soubory |>
  magick::image_read() |>
  magick::image_animate(
    fps = 10,
    loop = 0
  ) |>
  magick::image_write(
    path = here::here(path_materials, "geyserwatch_sklon_do_histogramu.gif"),
    format = "gif"
  )

```

```{r}
#| label: zobrazit-animaci-hlaseni
#| echo: false
#| fig-alt: "Animace: vlevo body a fialová přímka jednoho simulovaného hlášení, slabě v pozadí přímky předchozích hlášení; vpravo histogram sklonů, do kterého každé hlášení přidá jeden sklon."
include_local_figure("geyserwatch_sklon_do_histogramu.gif")
```

::: {.strip-indigo}
Nový soubor bodů → nová přímka → nový sklon → další díl histogramu.
:::

::: {.notes}
Mezi hlášeními se mění vybrané délky erupcí a vytvořená čekání. Stejný zůstává model, referenční přímka i typická velikost odchylek.
:::

## Po `r pocet_hlaseni` hlášeních

```{r}
#| label: ulozit-posledni-snimek
#| include: false
file.copy(
  from = vec_frame_paths[[pocet_hlaseni]],
  to = here::here(path_materials, "geyserwatch_100_hlaseni.png"),
  overwrite = TRUE
)
```

```{r}
#| label: zobrazit-sto-hlaseni
#| echo: false
#| fig-alt: "Poslední snímek animace: body posledního hlášení se všemi předchozími přímkami v pozadí a úplný histogram sta sklonů."
include_local_figure("geyserwatch_100_hlaseni.png")
```

## Co vidíme — a co ještě nevíme?

<br>

:::: {.columns}

::: {.column width="48%"}
::: {.panel-result}
[Co vidíme]{.panel-title}

- sklony [nejsou stejné]{.text-hgl-orange}
- většina leží ve společné oblasti
- některé výběry dávají strmější, jiné plošší přímku
:::
:::

::: {.column width="48%"}
::: {.panel-question .fragment}
[Co ještě nevíme]{.panel-title}

- jak [šířku histogramu]{.text-hgl-orange} popsat jedním číslem
- jak ji odhadnout, když máme jen jeden výběr
- jaký rozsah sklonů je s daty slučitelný
:::
:::

::::

# Jedno číslo pro přesnost

## Jak široce se sklony rozptylují?

```{r}
#| label: pripravit-histogram-a-se
#| include: false
sd_sklonu_hlaseni <-
  sd(data_odhady_hlaseni$odhad_sklonu)

typicka_se_hlaseni <-
  median(data_odhady_hlaseni$se_sklonu)

plot_histogram_sklonu <-
  ggplot2::ggplot(
    data = data_odhady_hlaseni,
    mapping = ggplot2::aes(x = odhad_sklonu)
  ) +
  ggplot2::geom_histogram(
    breaks = vec_meze_histogramu,
    fill = biostat_cols[["amethyst"]],
    color = biostat_cols[["white"]]
  ) +
  ggplot2::geom_vline(
    xintercept = odhad_sklonu,
    color = biostat_cols[["graphite"]],
    linewidth = 1
  ) +
  ggplot2::annotate(
    geom = "label",
    x = odhad_sklonu,
    y = max_cetnost_animace + 0.5,
    label = "referenční sklon",
    color = biostat_cols[["graphite"]],
    fill = biostat_cols[["white"]],
    label.size = 0,
    size = 6
  ) +
  ggplot2::scale_y_continuous(
    limits = c(0, max_cetnost_animace + 4),
    expand = ggplot2::expansion(mult = c(0, 0.02))
  ) +
  ggplot2::labs(
    x = "Sklon (min čekání / min erupce)",
    y = "Počet hlášení"
  ) +
  theme_biostat(base_size = 20)

save_local_figure(
  plot = plot_histogram_sklonu,
  filename = "histogram_sklonu.png",
  width = 1100,
  height = 800
)

plot_histogram_se <-
  plot_histogram_sklonu +
  ggplot2::annotate(
    geom = "errorbarh",
    xmin = odhad_sklonu - typicka_se_hlaseni,
    xmax = odhad_sklonu + typicka_se_hlaseni,
    y = max_cetnost_animace + 2,
    height = 0.9,
    color = biostat_cols[["orange"]],
    linewidth = 2
  ) +
  ggplot2::annotate(
    geom = "text",
    x = odhad_sklonu + typicka_se_hlaseni,
    y = max_cetnost_animace + 3.2,
    label = "± 1 SE",
    hjust = 0,
    color = biostat_cols[["graphite"]],
    size = 7
  )

save_local_figure(
  plot = plot_histogram_se,
  filename = "histogram_a_se.png",
  width = 1100,
  height = 800
)
```

:::: {.columns .align-center}

::: {.column width="58%"}
::: {.r-stack}
```{r}
#| label: zobrazit-histogram-sklonu
#| echo: false
#| fig-alt: "Histogram sta simulovaných sklonů se svislou tmavou čarou s popiskem referenční sklon."
include_local_figure("histogram_sklonu.png")
```

::: {.fragment fragment-index=2}
```{r}
#| label: zobrazit-histogram-a-se
#| echo: false
#| fig-alt: "Stejný histogram s oranžovou úsečkou nad ním, která sahá jednu standardní chybu na každou stranu od referenčního sklonu a pokrývá jeho střední část."
include_local_figure("histogram_a_se.png")
```
:::
:::
:::

::: {.column width="42%"}
::: {.fragment fragment-index=1}
::: {.panel-data}
[Ze sta hlášení]{.panel-title}

Směrodatná odchylka `r pocet_hlaseni` sklonů: [**`r format_cz(sd_sklonu_hlaseni)`**]{.text-hgl-orange}
:::
:::

::: {.fragment fragment-index=2}
::: {.panel-result}
[Z jediného hlášení]{.panel-title}

`summary()` u sklonu vypíše `Std. Error`, typicky [**`r format_cz(typicka_se_hlaseni)`**]{.text-hgl-orange}
:::
:::

::: {.fragment fragment-index=3}
::: {.takeaway-strip}
**Standardní chyba (SE)** odhaduje z jediného výběru, jak moc by se sklony typicky lišily mezi výběry stejné velikosti.
:::
:::

::: {.fragment fragment-index=4}
Rozsah „± 1 SE“ kolem referenčního sklonu ještě [není interval spolehlivosti]{.text-hgl-amethyst}.
:::
:::

::::

::: {.notes}
Navážu na první lekci: SD popisuje, jak rozdílná jsou pozorování; SE popisuje, jak přesný je odhad. Obě čísla vycházejí téměř stejně, ale jen druhé má výzkumník k dispozici. Tmavá čára je referenční sklon simulace. Do vzdálenosti jedné SE od ní padnou zhruba dvě třetiny sklonů.
:::

## Najděte velikost a přesnost

```{r}
#| label: pripravit-souhrn-modelu
#| include: false
standardni_chyba_sklonu <-
  summary(object = mod_gejzir)$coefficients[
    "delka_erupce_min",
    "Std. Error"
  ]
```

:::: {.columns}

::: {.column width="60%" .text-size-smaller}
```{r}
#| label: zobrazit-souhrn-modelu
#| echo: true
# Model ze všech erupcí
mod_gejzir <-
  lm(
    formula = cekani_min ~ delka_erupce_min,
    data = data_gejzir
  )

summary(object = mod_gejzir)
```
:::

::: {.column width="40%"}
::: {.panel-olive}
[Dvojice — 1 min]{.panel-title}

Najděte číslo, které popisuje

1. **velikost vztahu**,
2. **přesnost tohoto odhadu**.
:::

::: {.fragment}
::: {.panel-result}
[Řádek `delka_erupce_min`]{.panel-title}

- `Estimate` = [`r format_cz(odhad_sklonu)` min/min]{.text-hgl-indigo_velvet}
- `Std. Error` = [`r format_cz(standardni_chyba_sklonu)` min/min]{.text-hgl-orange}
:::
:::

::: {.fragment .takeaway-strip}
SE ze všech `r nrow(data_gejzir)` erupcí je menší než z `r pocet_erupci_v_hlaseni`: více pozorování, přesnější odhad.
:::
:::

::::

::: {.notes}
Sloupce t value a Pr(>|t|) zatím přeskočíme; vrátíme se k nim v následující lekci. Residual standard error je typická velikost residuí; ve výukových materiálech je rozebraný výpočet SE z něj.
:::

## Velikost vztahu, nebo přesnost?

::: {.takeaway-strip}
Ve dvojici přiřaďte každou otázku k jednomu ze dvou čísel.
:::

:::: {.columns}

::: {.column width="50%"}
::: {.card-question}
„O kolik minut se v průměru liší čekání po erupcích lišících se o minutu?“

[Velikost vztahu (`Estimate`)]{.fragment .text-hgl-indigo_velvet fragment-index=1}
:::

::: {.card-question}
„Je vztah prudký, nebo pozvolný?“

[Velikost vztahu (`Estimate`)]{.fragment .text-hgl-indigo_velvet fragment-index=1}
:::
:::

::: {.column width="50%"}
::: {.card-question}
„Jak moc by se odhad lišil mezi výběry?“

[Přesnost odhadu (`Std. Error`)]{.fragment .text-hgl-orange fragment-index=1}
:::

::: {.card-question}
„Jak těsně se možné odhady shlukují?“

[Přesnost odhadu (`Std. Error`)]{.fragment .text-hgl-orange fragment-index=1}
:::
:::

::::

::: {.notes}
Odpovědi se objeví najednou po krátké diskuzi. Zdůrazním, že velký sklon může být odhadnutý nepřesně a malý velmi přesně.
:::

# Jaké sklony jsou s daty slučitelné?

## Jak z odhadu a SE vytvořit rozsah?

```{r}
#| label: pripravit-vypocet-intervalu
#| include: false
hladina_hlavni <- 0.95

kriticka_hodnota_95 <-
  qt(
    p = 1 - (1 - hladina_hlavni) / 2,
    df = df.residual(mod_gejzir)
  )

polovina_intervalu_95 <-
  kriticka_hodnota_95 * standardni_chyba_sklonu

table_interval_95 <-
  confint(
    object = mod_gejzir,
    parm = "delka_erupce_min",
    level = hladina_hlavni
  )

dolni_interval <- table_interval_95[1, 1]
horni_interval <- table_interval_95[1, 2]

stopifnot(
  isTRUE(all.equal(dolni_interval, odhad_sklonu - polovina_intervalu_95)),
  isTRUE(all.equal(horni_interval, odhad_sklonu + polovina_intervalu_95))
)

# The slide shows three decimals; students must be able to redo that
#   arithmetic with the displayed numbers and reach the displayed results.
stopifnot(
  round(round(kriticka_hodnota_95, 3) * round(standardni_chyba_sklonu, 3), 3) ==
    round(polovina_intervalu_95, 3),
  round(round(odhad_sklonu, 3) - round(polovina_intervalu_95, 3), 3) ==
    round(dolni_interval, 3),
  round(round(odhad_sklonu, 3) + round(polovina_intervalu_95, 3), 3) ==
    round(horni_interval, 3)
)
```

::: {.text-center}
Máme [odhad `r format_cz(odhad_sklonu, digits = 3)`]{.text-hgl-indigo_velvet} a [SE `r format_cz(standardni_chyba_sklonu, digits = 3)`]{.text-hgl-orange} (na tři desetinná místa). Kolik standardních chyb přidat na každou stranu?
:::

::: {.fragment}
$$
\text{polovina šířky} = \text{kritická hodnota} \times \text{SE}
= `r format_cz_math(kriticka_hodnota_95, digits = 3, nsmall = 3)` \times `r format_cz_math(standardni_chyba_sklonu, digits = 3, nsmall = 3)`
= `r format_cz_math(polovina_intervalu_95, digits = 3, nsmall = 3)`
$$
:::

::: {.fragment}
$$
\text{dolní hranice} = `r format_cz_math(odhad_sklonu, digits = 3, nsmall = 3)` - `r format_cz_math(polovina_intervalu_95, digits = 3, nsmall = 3)` = `r format_cz_math(dolni_interval, digits = 3, nsmall = 3)`
$$

$$
\text{horní hranice} = `r format_cz_math(odhad_sklonu, digits = 3, nsmall = 3)` + `r format_cz_math(polovina_intervalu_95, digits = 3, nsmall = 3)` = `r format_cz_math(horni_interval, digits = 3, nsmall = 3)`
$$
:::

::: {.fragment .takeaway-strip}
Pro 95% interval je **kritická hodnota** blízko 2; její přesnou hodnotu vysvětlíme v následující lekci.
:::

::: {.notes}
Úplný postup slovy, čísly a symboly je ve výukových materiálech. Kritická hodnota závisí na hladině a na počtu pozorování.
:::

## Stejný interval v R

<br>

:::: {.columns .align-center}

::: {.column width="58%"}
```{r}
#| label: zobrazit-confint
#| echo: true
# 95% intervaly spolehlivosti koeficientů
confint(object = mod_gejzir)
```
:::

::: {.column width="42%"}
::: {.panel-result}
[Řádek `delka_erupce_min`]{.panel-title}

[`r format_cz(dolni_interval)` až `r format_cz(horni_interval)`]{.text-hgl-amethyst} minuty čekání na minutu erupce — stejné hranice jako ručně.
:::
:::

::::

<br>

::: {.takeaway-strip}
Sloupce `2.5 %` a `97.5 %`: 95% interval nechává na každé straně 2,5 %.
:::

## 95% interval spolehlivosti

```{r}
#| label: pripravit-interval-95
#| include: false
plot_interval_95 <-
  ggplot2::ggplot() +
  ggplot2::annotate(
    geom = "errorbarh",
    xmin = dolni_interval,
    xmax = horni_interval,
    y = 1,
    height = 0.18,
    color = biostat_cols[["amethyst"]],
    linewidth = 2.4
  ) +
  ggplot2::annotate(
    geom = "point",
    x = odhad_sklonu,
    y = 1,
    color = biostat_cols[["indigo_velvet"]],
    size = 6
  ) +
  ggplot2::annotate(
    geom = "text",
    x = c(dolni_interval, odhad_sklonu, horni_interval),
    y = c(0.82, 1.18, 0.82),
    label = c("dolní hranice", "odhad", "horní hranice"),
    hjust = c(0, 0.5, 1),
    color = biostat_cols[["graphite"]],
    size = 7
  ) +
  ggplot2::scale_y_continuous(
    limits = c(0.65, 1.3),
    breaks = NULL
  ) +
  ggplot2::labs(
    x = "Sklon (min čekání / min erupce)",
    y = NULL
  ) +
  theme_biostat(base_size = 22)

save_local_figure(
  plot = plot_interval_95,
  filename = "interval_95.png",
  height = 520
)
```

```{r}
#| label: zobrazit-interval-95
#| echo: false
#| fig-alt: "Vodorovný fialový interval sklonu s tmavým bodem odhadu uprostřed a popisky dolní hranice, odhadu a horní hranice."
include_local_figure("interval_95.png")
```

::: {.fragment}
Pro Old Faithful: [**[`r format_cz(dolni_interval)`; `r format_cz(horni_interval)`]**]{.text-hgl-amethyst} minuty čekání na minutu erupce.
:::

::: {.fragment .takeaway-strip}
Interval popisuje nejistotu **sklonu**, ne rozmezí čekání po jedné budoucí erupci — jednotlivá čekání se navíc rozptylují kolem přímky.
:::

## Co se stane při vyšší hladině?

::: {.slide-margin-top-15}
::: {.card-question}
::: {.card-title}
Otázka
:::

Ze stejných dat spočítáme 80%, 90%, 95% a 99% interval. Jaký bude interval s vyšší hladinou?
:::

<br>

:::: {.columns}

::: {.column width="50%"}
::: {.card-question .card-compact}
**A)** Užší.
:::
:::

::: {.column width="50%"}
::: {.card-question .card-compact}
[**B)** Širší.]{.rn-circle-orange}
:::
:::

::::

<br>

::: {.takeaway-strip}
Ve dvojici seřaďte čtyři intervaly od nejužšího a připravte jedno vysvětlení.
:::
:::

::: {.notes}
Po diskuzi zakroužkuji B. Vysvětlení: vyšší hladina používá větší kritickou hodnotu, a proto přidá na každou stranu více standardních chyb. Další slide ukazuje všechny čtyři intervaly.
:::

## Stejný odhad, různě široké intervaly

```{r}
#| label: pripravit-intervaly-ruznych-hladin
#| include: false
vec_hladiny_intervalu <-
  c(0.80, 0.90, 0.95, 0.99)

data_intervaly <-
  vec_hladiny_intervalu |>
  purrr::map(
    .f = ~ {
      table_jeden_interval <-
        confint(
          object = mod_gejzir,
          parm = "delka_erupce_min",
          level = .x
        )

      tibble::tibble(
        hladina = .x,
        dolni = table_jeden_interval[1, 1],
        horni = table_jeden_interval[1, 2]
      )
    }
  ) |>
  purrr::list_rbind() |>
  dplyr::mutate(
    popisek = factor(
      x = paste0(format_cz(100 * hladina, digits = 0), "% interval"),
      levels = paste0(format_cz(100 * vec_hladiny_intervalu, digits = 0), "% interval")
    )
  )

plot_intervaly <-
  ggplot2::ggplot(
    data = data_intervaly,
    mapping = ggplot2::aes(
      x = odhad_sklonu,
      y = popisek
    )
  ) +
  ggplot2::geom_errorbarh(
    mapping = ggplot2::aes(
      xmin = dolni,
      xmax = horni
    ),
    height = 0.24,
    color = biostat_cols[["amethyst"]],
    linewidth = 2
  ) +
  ggplot2::geom_point(
    color = biostat_cols[["indigo_velvet"]],
    size = 5
  ) +
  ggplot2::labs(
    x = "Sklon (min čekání / min erupce)",
    y = NULL
  ) +
  theme_biostat(base_size = 20)

save_local_figure(
  plot = plot_intervaly,
  filename = "porovnani_intervalu.png",
  height = 700
)
```

```{r}
#| label: zobrazit-porovnani-intervalu
#| echo: false
#| fig-alt: "Čtyři vodorovné intervaly pod sebou se stejným středem; osmdesátiprocentní je nejkratší, devadesátidevítiprocentní nejdelší."
include_local_figure("porovnani_intervalu.png")
```

::: {.fragment .takeaway-strip}
Stejný odhad, ale [vyšší hladina → širší interval]{.text-hgl-amethyst}. Co tedy hladina vlastně popisuje?
:::

## Užší neznamená automaticky přesnější

<br>

::: {.box-rule}
Intervaly porovnáváme jako přesnější a méně přesné jen při [stejné hladině spolehlivosti]{.text-hgl-amethyst}.
:::

<br>

::: {.fragment}
Snížením hladiny z 95 % na 80 % získáme [užší interval]{.text-hgl-amethyst}, ale z dat jsme [nezískali víc informace]{.text-hgl-orange}: data i SE zůstaly stejné.
:::

##

::: {.slide-margin-top-15}
::: {.card-question}
::: {.card-title}
Otázka
:::

Výzkumník spočítal 95% interval spolehlivosti sklonu. Co znamená „95 %“?
:::

<br>

:::: {.columns}

::: {.column width="33%"}
::: {.card-question .card-compact}
**A)** 95 % jednotlivých erupcí leží uvnitř intervalu.
:::
:::

::: {.column width="33%"}
::: {.card-question .card-compact}
**B)** Skutečný sklon leží po výpočtu uvnitř s pravděpodobností 95 %.
:::
:::

::: {.column width="33%"}
::: {.card-question .card-compact}
[**C)** Při mnoha opakováních zachytí skutečný sklon přibližně 95 % takto vytvořených intervalů.]{.rn-circle-orange}
:::
:::

::::

<br>

::: {.takeaway-strip}
Zvolte A, B, nebo C a zdůvodněte svou volbu sousedovi.
:::
:::

::: {.notes}
Po diskuzi zakroužkuji C. Následující tři slidy s intervaly ze sta simulovaných hlášení ukážou, proč je C správně; vysvětlení A a B uzavřeme na slidu s házením kroužků.
:::

## Sto pozorovatelů, sto 95% intervalů

```{r}
#| label: pripravit-pokryti-intervalu
#| include: false
# The simulation was generated from the full-data line, so its slope is the
#   known reference value of this demonstration.
referencni_sklon <- odhad_sklonu

data_pokryti_intervalu <-
  data_odhady_hlaseni |>
  dplyr::select(hlaseni, odhad_sklonu, intervaly) |>
  tidyr::unnest(cols = intervaly) |>
  dplyr::mutate(
    vysledek = dplyr::if_else(
      dolni_mez <= referencni_sklon & horni_mez >= referencni_sklon,
      "Zachytil referenční sklon",
      "Minul referenční sklon"
    )
  )

data_pocty_pokrytych <-
  data_pokryti_intervalu |>
  dplyr::group_by(hladina) |>
  dplyr::summarise(
    pocet = sum(vysledek == "Zachytil referenční sklon"),
    .groups = "drop"
  )

pocet_pokrytych_95 <-
  data_pocty_pokrytych$pocet[data_pocty_pokrytych$hladina == 0.95]

rozsah_osy_intervalu <-
  range(
    data_pokryti_intervalu$dolni_mez[data_pokryti_intervalu$hladina == 0.95],
    data_pokryti_intervalu$horni_mez[data_pokryti_intervalu$hladina == 0.95]
  )

save_local_figure(
  plot = plot_coverage(
    data_coverage = data_pokryti_intervalu,
    level = 0.95,
    slope_reference = referencni_sklon,
    xlim = rozsah_osy_intervalu
  ),
  filename = "sto_intervalu_pokryti.png",
  height = 760
)
```

::: {.text-center}
Stejných `r pocet_hlaseni` hlášení, každé se svým vlastním 95% intervalem z `confint()`.
:::

```{r}
#| label: zobrazit-sto-intervalu
#| echo: false
#| out-width: "88%"
#| fig-alt: "Sto vodorovných intervalů pod sebou se svislou tmavou čarou referenčního sklonu. Téměř všechny jsou fialové a čáru protínají; několik šedých ji míjí."
include_local_figure("sto_intervalu_pokryti.png")
```

::: {.strip-orange}
**`r pocet_pokrytych_95` ze `r pocet_hlaseni`** 95% intervalů zachytilo referenční sklon. Ve skutečném výzkumu skutečný sklon neznáme.
:::

::: {.notes}
Referenční sklon známe jen proto, že jsme z něj čekání v simulaci vytvořili. Výzkumník s jedním intervalem nepozná, zda je jeho interval mezi těmi, které minuly.
:::

## Stejných sto pozorovatelů, 80% intervaly

```{r}
#| label: pripravit-sto-intervalu-80
#| include: false
pocet_pokrytych_80 <-
  data_pocty_pokrytych$pocet[data_pocty_pokrytych$hladina == 0.80]

save_local_figure(
  plot = plot_coverage(
    data_coverage = data_pokryti_intervalu,
    level = 0.80,
    slope_reference = referencni_sklon,
    xlim = rozsah_osy_intervalu
  ),
  filename = "sto_intervalu_pokryti_80.png",
  height = 760
)
```

::: {.text-center}
**Co se stane se šířkou intervalů a s počtem šedých intervalů?**
:::

::: {.fragment}
```{r}
#| label: zobrazit-sto-intervalu-80
#| echo: false
#| out-width: "88%"
#| fig-alt: "Stejných sto hlášení s osmdesátiprocentními intervaly: intervaly jsou kratší a více z nich je šedých."
include_local_figure("sto_intervalu_pokryti_80.png")
```

::: {.takeaway-strip}
**`r pocet_pokrytych_80` ze `r pocet_hlaseni`** 80% intervalů zachytilo referenční sklon. Intervaly jsou užší a častěji míjejí.
:::
:::

## Stejných sto pozorovatelů, 50% intervaly

```{r}
#| label: pripravit-sto-intervalu-50
#| include: false
pocet_pokrytych_50 <-
  data_pocty_pokrytych$pocet[data_pocty_pokrytych$hladina == 0.50]

save_local_figure(
  plot = plot_coverage(
    data_coverage = data_pokryti_intervalu,
    level = 0.50,
    slope_reference = referencni_sklon,
    xlim = rozsah_osy_intervalu
  ),
  filename = "sto_intervalu_pokryti_50.png",
  height = 760
)
```

::: {.text-center}
**Kolik intervalů asi zachytí tmavou referenční čáru?**
:::

::: {.fragment}
```{r}
#| label: zobrazit-sto-intervalu-50
#| echo: false
#| out-width: "88%"
#| fig-alt: "Stejných sto hlášení s padesátiprocentními intervaly: intervaly jsou krátké a zhruba polovina z nich referenční čáru míjí."
include_local_figure("sto_intervalu_pokryti_50.png")
```

::: {.takeaway-strip}
**`r pocet_pokrytych_50` ze `r pocet_hlaseni`** 50% intervalů zachytilo referenční sklon. Hladina popisuje úspěšnost postupu při opakování.
:::
:::

## [95 %]{.text-hgl-orange} patří k [postupu]{.text-hgl-indigo_velvet}

:::: {.columns .align-center}

::: {.column width="40%"}
```{r}
#| label: zobrazit-hazeni-krouzku
#| echo: false
#| fig-alt: "Humorná ilustrace bizona, který hází fialové kroužky na tmavý kolík; většina kroužků kolík obepíná, dva leží vedle. Krkavec jako rozhodčí počítá oblázky. Ilustrace vytvořená pomocí AI."
#| out-width: "100%"
include_local_figure("geyser_ring_toss.png")
```

::: {.text-size-tiny .text-right}
Ilustrace vytvořená pomocí AI.
:::
:::

::: {.column width="60%"}
::: {.panel-result}
[Odpověď C]{.panel-title}

Při mnoha srovnatelných opakováních zachytí skutečný sklon přibližně 95 % takto vytvořených intervalů.
:::

::: {.panel-warning}
[Neříkáme]{.panel-title}

- 95 % pozorování je uvnitř
- tento interval má 95% šanci obsahovat pravdu
- interval dokazuje určitou hodnotu
:::
:::

::::

::: {.notes}
Kolík stojí pevně jako skutečný sklon, kroužek se při každém hodu posune jako interval. Většina hodů kolík obepne, některé ne, a z jednoho hodu nepoznáme, jestli patří k těm úspěšným. A popisuje rozdělení pozorování, ne nejistotu sklonu. B přisuzuje pravděpodobnost jednomu už vypočtenému intervalu; číslo 95 % patří k postupu. Interval také nic nedokazuje, jen ukazuje sklony slučitelné s daty a modelem.
:::

## Statistická redakce: opravte titulek

<br>

::: {.panel-olive}
[Dvojice — 90 sekund]{.panel-title}

Redakce napsala:

> „Náš interval má 95% šanci obsahovat skutečný sklon.“

Přepište titulek do **jedné přesné věty o postupu**. Nejvýše 15 slov.
:::

::: {.notes}
Možná oprava: „Při mnoha opakováních zachytí takto vytvořené intervaly skutečný sklon přibližně v 95 %.“ Nechám dvě nebo tři dvojice přečíst svou verzi a porovnám ji s odpovědí C.
:::

# Závěr

## Co už víme o čekání na další erupci?

::: {.box-question}
**O kolik déle čekáme po delší erupci — a jak jistě to víme?**
:::

<br>

:::: {.columns}

::: {.column width="48%"}
::: {.panel-result}
[Co už můžeme říct]{.panel-title}

Dvě erupce, jejichž délky se liší o minutu, se v průměru liší čekáním o [`r format_cz(odhad_sklonu)` min]{.text-hgl-indigo_velvet}; s daty a modelem jsou slučitelné sklony od [`r format_cz(dolni_interval)` do `r format_cz(horni_interval)`]{.text-hgl-amethyst}.
:::
:::

::: {.column width="48%"}
::: {.panel-question}
[Co zůstává otevřené]{.panel-title}

Jak pomocí dat posoudit [konkrétní tvrzení o sklonu]{.text-hgl-orange} — například že délka erupce s čekáním vůbec nesouvisí?
:::
:::

::::

## Napište jednu vědeckou větu

:::: {.columns}

::: {.column width="47%"}
::: {.panel-olive}
[Dvojice — 3 min]{.panel-title}

Věta musí obsahovat:

- vztah mezi délkou erupce a čekáním
- odhad sklonu
- SE a 95% CI
- jednotky
- opatrný jazyk bez tvrzení o příčině
:::
:::

::: {.column width="49%"}
::: {.panel-data}
[Data a výsledek modelu]{.panel-title}

- **`r format_cz(nrow(data_gejzir))` erupcí** gejzíru Old Faithful, léto 2024
- délka erupce: `r format_cz(min(data_gejzir$delka_erupce_min))`–`r format_cz(max(data_gejzir$delka_erupce_min))` min
- čekání: `r format_cz(min(data_gejzir$cekani_min))`–`r format_cz(max(data_gejzir$cekani_min))` min
- odhad sklonu: **`r format_cz(odhad_sklonu)`**
- SE: **`r format_cz(standardni_chyba_sklonu)`**
- 95% CI: **[`r format_cz(dolni_interval)`; `r format_cz(horni_interval)`]**
- jednotky: min čekání / min erupce
:::
:::

::::

::: {.takeaway-strip .fragment}
Vyměňte si větu se sousední dvojicí: jsou v ní proměnné, jednotky a nejistota?
:::

## Jedna možná věta

::: {.slide-margin-top-15}
::: {.text-size-large .text-center}
Dvě erupce, jejichž délky se lišily o jednu minutu, se podle lineárního modelu v průměru lišily čekáním na další erupci o [**`r format_cz(odhad_sklonu)`**]{.text-hgl-indigo_velvet} [**± `r format_cz(standardni_chyba_sklonu)`**]{.text-hgl-orange} minuty (odhad sklonu ± SE; [95% CI [`r format_cz(dolni_interval)`; `r format_cz(horni_interval)`]]{.text-hgl-amethyst} minuty čekání na minutu erupce).
:::
:::

## Co ještě omezuje náš závěr?

:::: {.columns .align-center}

::: {.column width="46%"}
::: {.text-size-large}
Dobrovolníci nezaznamenali [náhodný výběr všech erupcí]{.text-hgl-orange} a blízké erupce mohou být časově propojené.
:::

<br>

::: {.fragment}
Výsledek je opatrný odhad vztahu v zachyceném období — ne neměnný přírodní zákon.
:::
:::

::: {.column width="54%"}
```{r}
#| label: zobrazit-nocni-erupci
#| echo: false
#| fig-alt: "Humorná ilustrace nočního výbuchu gejzíru Old Faithful: bizon a svišť na lavičce spí, stopky a prázdný zápisník jim padají z tlap a erupci sleduje jen výr. Ilustrace vytvořená pomocí AI."
#| out-width: "100%"
include_local_figure("geyser_night_eruption.png")
```

::: {.text-size-tiny .text-right}
Ilustrace vytvořená pomocí AI.
:::
:::

::::

::: {.notes}
Některé erupce, třeba v noci, nikdo nezaznamená. Zaznamenané erupce proto nejsou náhodným výběrem všech erupcí.
:::

## Shrnutí

::: {.slide-margin-top-15}
::: {.blockquote}
::: {.incremental}
- [Jiný soubor pozorování]{.text-hgl-graphite} dává jiný odhad sklonu: to je výběrová variabilita.
- Ve výstupu `summary()` popisuje [`Estimate`]{.text-hgl-indigo_velvet} velikost vztahu a [`Std. Error`]{.text-hgl-orange} jeho přesnost; SE se s více pozorováními zmenšuje.
- [95% interval z `confint()`]{.text-hgl-amethyst} ukazuje sklony slučitelné s daty a modelem; 95 % popisuje úspěšnost postupu, ne podíl pozorování ani důkaz.
- Vědecká věta spojuje interpretaci s odhadem, SE, intervalem a jednotkami.
:::
:::
:::

::: {.notes}
Shrnutí kopíruje výsledky učení.
:::

## Co potřebujete vidět, než napíšete „po minutě erupce navíc čekáme o `r format_cz(odhad_sklonu)` minuty déle“? {.text-center}

<br>

::: {.text-size-large .text-bold .text-center}
Jaké tři otázky položíte autorovi, který vám ukáže jen tento titulek?
:::

<br>

::: {.panel-olive}
[Řekněte sousedovi jednou větou]{.panel-title}

Kterou z otázek byste položili jako první, a proč?
:::

::: {.fragment .takeaway-strip}
Jak posoudit konkrétní tvrzení o sklonu? Následující lekce přidá testování hypotéz.
:::

::: {.notes}
Otevřená otázka bez jedné správné odpovědi. Očekávané otázky: Jak vypadá graf a residua? Kolik erupcí a jak byly zaznamenány? Jaká je SE a interval? Mění se sklon mezi obdobími? Tvrdí autor příčinu, nebo jen průměrný rozdíl?
:::
