---
format:
  revealjs:
    slide-number: true
    theme: [default, ../theme/presentation_theme.scss, ../theme/presentation_components.scss]
    embed-resources: true
    preview-links: false
    output-file: "presentation"
    output-ext: "html"
    highlight-style: github-light
    include-in-header: "../theme/fonts-include.html"
filters:
  - ../theme/rn-shorthand.lua
  - ../_extensions/EmilHvitfeldt/roughnotation/rough.lua
---

```{r}
#| label: setup
#| include: false
options(htmltools.dir.version = FALSE)
knitr::opts_chunk$set(
  fig.width = 7,
  fig.height = 5,
  fig.align = "center",
  out.width = "100%"
)

here::i_am("Presentation/presentation.qmd")
source(here::here("R", "set_r_theme.R"))

path_materials <- "Presentation/Materials"

include_local_figure <- function(data_source) {
  knitr::include_graphics(
    path = here::here(path_materials, data_source),
    error = TRUE
  )
}
```

```{r}
#| label: dynamic-link-generation
#| include: false
project_name <-
  basename(here::here())

display_name <-
  paste("Biostatistika", "-", project_name)

github_url <-
  paste0(
    "https://github.com/CUNI-NATUR-Biostatistics/",
    project_name
  )

slides_url <-
  paste0(
    "https://CUNI-NATUR-Biostatistics.github.io/",
    project_name,
    "/"
  )
```

## Od odhadu k nejistotě

<br>

::: {.text-color-indigo_velvet .text-font-heading .text-size-heading1 .text-bold}
`r display_name`
:::

<br>

[👤](https://ondrejmottl.github.io/) Ondřej Mottl

[Moodle](https://dl2.cuni.cz/course/view.php?id=106)

## Gejzír Old Faithful v číslech

```{r}
#| label: nacist-data-pro-otazku
#| include: false
data_gejzir <-
  readr::read_csv(
    file = here::here("data", "old_faithful_2024.csv"),
    col_types = readr::cols(
      eruption_id = readr::col_double(),
      geyser = readr::col_character(),
      date = readr::col_date(format = "%Y-%m-%d"),
      time = readr::col_double(),
      cekani_min = readr::col_double(),
      webcam = readr::col_character(),
      duration = readr::col_double()
    )
  ) |>
  tidyr::drop_na(duration, cekani_min) |>
  dplyr::mutate(
    delka_erupce_min = duration / 60
  )
```

:::: {.columns}

::: {.column width="58%"}
```{r}
#| label: zobrazit-fotografii-gejziru
#| echo: false
include_local_figure("old_faithful_nps_1800.jpg")
```
:::

::: {.column width="42%"}
::: {.panel-data}
[Data z léta 2024]{.panel-title}

- `r nrow(data_gejzir)` zaznamenaných erupcí;
- délka erupce: přibližně **1,5–5 minut**;
- čekání na další erupci: obvykle **50–127 minut**;
- pozorování dobrovolníků ze služby GeyserTimes.
:::
:::

::::

::: {.footer}
Foto: [NPS/Jim Peaco](https://www.nps.gov/media/photo/view.htm?id=9C858B86-9CDB-4BB0-8C17-EA567391FAA2), public domain. Údaje: GeyserTimes a National Park Service.
:::

## Pomůže délka erupce předpovědět další čekání?

<br>

::: {.box-question style="text-align: center;"}
Gejzír Old Faithful právě ukončil erupci.

**Pomůže její délka odhadnout, za jak dlouho začne další?**
:::

<br>

:::: {.columns}

::: {.column width="48%"}
::: {.card-amethyst style="text-align: center;"}
[ANO]{.card-title}

Délka erupce nám pomůže.
:::
:::

::: {.column width="48%"}
::: {.card-amethyst style="text-align: center;"}
[NE]{.card-title}

Délka erupce nám nepomůže.
:::
:::

::::

::: {.takeaway-strip style="text-align: center;"}
Když nehlasujeme: vyberte **ANO**, nebo **NE** a připravte jednu větu na obhajobu.
:::

## Výsledky učení

Po absolvování této přednášky budete schopni:

::: {.incremental}
- vysvětlit, proč různé soubory pozorování dávají různé odhady sklonu lineární regrese;
- rozlišit velikost odhadovaného vztahu od přesnosti odhadu;
- interpretovat 95% interval spolehlivosti;
- zapsat výsledek modelu s odhadem, standardní chybou (SE), intervalem spolehlivosti (CI) a jednotkami.
:::

## Co už umíme z předchozí lekce?

```{r}
#| label: pripravit-znamy-graf
#| echo: false
#| message: false
#| warning: false
plot_data <-
  ggplot2::ggplot(
    data = data_gejzir,
    mapping = ggplot2::aes(
      x = delka_erupce_min,
      y = cekani_min
    )
  ) +
  ggplot2::geom_point(
    color = biostat_cols[["grey_olive"]],
    alpha = 0.65,
    size = 2.4
  ) +
  ggplot2::labs(
    x = "Délka erupce (min)",
    y = "Čekání (min)"
  ) +
  theme_biostat(base_size = 17) +
  ggview::canvas(
    width = 1600,
    height = 800,
    units = "px"
  )

ggview::save_ggplot(
  plot = plot_data,
  file = here::here(path_materials, "vsechna_pozorovani.png")
)

plot_model <-
  plot_data +
  ggplot2::geom_smooth(
    method = "lm",
    formula = y ~ x,
    se = FALSE,
    color = biostat_cols[["indigo_velvet"]],
    linewidth = 1.4
  )

ggview::save_ggplot(
  plot = plot_model,
  file = here::here(path_materials, "vsechna_pozorovani_model.png")
)
```

```{r}
#| label: zobrazit-vsechna-pozorovani
#| echo: false
include_local_figure("vsechna_pozorovani.png")
```

::: {.takeaway-strip}
Se sousedem: popište směr vztahu a jednu věc, kterou z bodů zatím nevíme.
:::

## Lineární model

```{r}
#| label: zobrazit-model-vsech-pozorovani
#| echo: false
include_local_figure("vsechna_pozorovani_model.png")
```

Fialová přímka shrnuje vztah v **tomto souboru pozorování**.

::: {.fragment .takeaway-strip}
**Stejná data + stejný modelový vzorec = vždy stejné odhady.** Funkce `lm()` zde nic náhodně nelosuje.
:::

## Dostali bychom příště stejnou přímku?

<br>

::: {.text-size-larger .text-bold .text-center}
Představte si, že gejzír pozoruje někdo jiný v jiných intervalech.

<br>

Budou jeho body — a jeho sklon — úplně stejné?
:::

<br>

::: {.takeaway-strip .text-center}
Když nehlasujeme: napište si „ano“ nebo „ne“ a jednu větu, kterou svou volbu obhájíte.
:::

## Pepa pozoroval pouze červen

```{r}
#| label: pripravit-pepuv-model
#| include: false
data_pepa <-
  data_gejzir |>
  dplyr::filter(
    as.integer(format(x = date, format = "%m")) == 6L
  )

mod_pepa <-
  lm(
    formula = cekani_min ~ delka_erupce_min,
    data = data_pepa
  )

plot_pepa <-
  ggplot2::ggplot(
    data = data_pepa,
    mapping = ggplot2::aes(
      x = delka_erupce_min,
      y = cekani_min
    )
  ) +
  ggplot2::geom_point(
    color = biostat_cols[["grey_olive"]],
    alpha = 0.75,
    size = 2.8
  ) +
  ggplot2::geom_abline(
    intercept = coef(mod_pepa)[["(Intercept)"]],
    slope = coef(mod_pepa)[["delka_erupce_min"]],
    color = biostat_cols[["indigo_velvet"]],
    linewidth = 1.4
  ) +
  ggplot2::labs(
    x = "Délka erupce (min)",
    y = "Čekání (min)",
    title = "Pepa: červen",
    subtitle = paste0(
      "n = ",
      nrow(data_pepa),
      ", sklon = ",
      formatC(
        coef(mod_pepa)[["delka_erupce_min"]],
        digits = 2,
        format = "f"
      )
    )
  ) +
  theme_biostat(base_size = 17) +
  ggview::canvas(
    width = 1600,
    height = 800,
    units = "px"
  )

ggview::save_ggplot(
  plot = plot_pepa,
  file = here::here(path_materials, "pepa_cerven.png")
)
```

```{r}
#| label: zobrazit-pepuv-model
#| echo: false
include_local_figure("pepa_cerven.png")
```

::: {.fragment}
Erupce delší o jednu minutu souvisela v Pepových datech s čekáním delším přibližně o **`r round(coef(mod_pepa)[["delka_erupce_min"]], 2)` minuty**.
:::

## Co čekáte od Mařenky a Karla?

<br>

::: {.panel-olive}
[Diskuze se sousedem — 2 min]{.panel-title}

Mařenka pozoruje v červenci, Karel v srpnu.

**Budou všechny tři sklony stejné? Proč ano/ne?**
:::

```{r}
#| label: pripravit-mesicni-modely
#| echo: false
#| message: false
#| warning: false
vec_poradi_vyzkumniku <-
  c(
    "Pepa – červen",
    "Mařenka – červenec",
    "Karel – srpen"
  )

data_mesicni <-
  data_gejzir |>
  dplyr::mutate(
    mesic = as.integer(format(x = date, format = "%m")),
    vyzkumnik = dplyr::case_when(
      mesic == 6L ~ "Pepa – červen",
      mesic == 7L ~ "Mařenka – červenec",
      mesic == 8L ~ "Karel – srpen"
    ),
    vyzkumnik = factor(
      x = vyzkumnik,
      levels = vec_poradi_vyzkumniku
    )
  ) |>
  tidyr::drop_na(vyzkumnik)

data_modely_mesicni <-
  data_mesicni |>
  dplyr::group_by(vyzkumnik) |>
  tidyr::nest() |>
  dplyr::ungroup() |>
  dplyr::mutate(
    model = purrr::map(
      .x = data,
      .f = ~ lm(
        formula = cekani_min ~ delka_erupce_min,
        data = .x
      )
    ),
    sklon = purrr::map_dbl(
      .x = model,
      .f = ~ coef(.x)[["delka_erupce_min"]]
    ),
    popisek = paste0(
      gsub(
        pattern = " – ",
        replacement = "\n",
        x = as.character(vyzkumnik),
        fixed = TRUE
      ),
      "\nsklon = ",
      formatC(x = sklon, digits = 2, format = "f")
    )
  )

data_mesicni_graf <-
  data_mesicni |>
  dplyr::left_join(
    data_modely_mesicni |>
      dplyr::select(vyzkumnik, popisek),
    by = dplyr::join_by(vyzkumnik)
  ) |>
  dplyr::mutate(
    popisek = factor(
      x = popisek,
      levels = data_modely_mesicni$popisek
    )
  )

plot_mesice <-
  ggplot2::ggplot(
    data = data_mesicni_graf,
    mapping = ggplot2::aes(
      x = delka_erupce_min,
      y = cekani_min
    )
  ) +
  ggplot2::geom_point(
    color = biostat_cols[["grey_olive"]],
    alpha = 0.7,
    size = 1.9
  ) +
  ggplot2::geom_smooth(
    method = "lm",
    formula = y ~ x,
    se = FALSE,
    color = biostat_cols[["indigo_velvet"]],
    linewidth = 1
  ) +
  ggplot2::facet_wrap(
    facets = ggplot2::vars(popisek),
    ncol = 3
  ) +
  ggplot2::labs(
    x = "Délka erupce (min)",
    y = "Čekání (min)"
  ) +
  theme_biostat(base_size = 14) +
  ggplot2::theme(
    strip.text = ggplot2::element_text(size = 12)
  ) +
  ggview::canvas(
    width = 1600,
    height = 800,
    units = "px"
  )

ggview::save_ggplot(
  plot = plot_mesice,
  file = here::here(path_materials, "tri_mesice.png")
)
```

## Stejný postup, tři různé výsledky

<br>

```{r}
#| label: zobrazit-tri-mesice
#| echo: false
include_local_figure("tri_mesice.png")
```

## Odhad není oddělený od dat

<br>

:::: {.columns}

::: {.column width="48%"}
::: {.panel-result}
[Co zůstalo stejné]{.panel-title}

- otázka;
- proměnné;
- lineární model;
- postup fitování.
:::
:::

::: {.column width="48%"}
::: {.panel-question}
[Co se změnilo]{.panel-title}

- pozorované erupce;
- poloha bodů;
- odhadnutá přímka;
- sklon.
:::
:::

::::

<br>

::: {.fragment}
Proměnlivosti odhadu mezi možnými výběry říkáme **výběrová variabilita**.
:::

## Co udělá sto dalších pozorovatelů?

<br>

::: {.text-size-larger .text-bold .text-center}
Každý pošle 40 erupcí, fituje stejný model a získá jeden sklon.

<br>

Jak budou vypadat všechny sklony společně?
:::

<br>

::: {.takeaway-strip .text-center}
Ve dvojici nakreslete velmi hrubý tvar, který očekáváte po 100 hlášeních.
:::

## Sledujte cestu jednoho sklonu


```{r}
#| label: vytvorit-hlaseni-a-animaci
#| echo: false
#| message: false
#| warning: false
set.seed(900723)

data_hlaseni <-
  seq_len(100) |>
  purrr::map(
    .f = ~ {
      data_jedno_hlaseni <-
        data_gejzir |>
        dplyr::slice_sample(
          n = 40,
          replace = FALSE
        )

      mod_jedno_hlaseni <-
        lm(
          formula = cekani_min ~ delka_erupce_min,
          data = data_jedno_hlaseni
        )

      data_jedno_hlaseni |>
        dplyr::mutate(
          hlaseni = .x,
          intercept = coef(mod_jedno_hlaseni)[["(Intercept)"]],
          odhad_sklonu =
            coef(mod_jedno_hlaseni)[["delka_erupce_min"]]
        )
    }
  ) |>
  purrr::list_rbind()

data_odhady_hlaseni <-
  data_hlaseni |>
  dplyr::distinct(
    hlaseni,
    odhad_sklonu
  )

vec_meze_histogramu <-
  seq(
    from = floor(min(data_odhady_hlaseni$odhad_sklonu) * 10) / 10,
    to = ceiling(max(data_odhady_hlaseni$odhad_sklonu) * 10) / 10,
    length.out = 19
  )

max_cetnost_animace <-
  max(
    hist(
      x = data_odhady_hlaseni$odhad_sklonu,
      breaks = vec_meze_histogramu,
      plot = FALSE
    )$counts
  )

path_frames <-
  here::here("Temp", "geyserwatch_frames")

fs::dir_create(path_frames)

vec_frame_paths <-
  seq_len(100) |>
  purrr::map_chr(
    .f = ~ {
      data_frame_hlaseni <-
        data_hlaseni |>
        dplyr::filter(hlaseni == .x)

      data_frame_odhady <-
        data_odhady_hlaseni |>
        dplyr::filter(hlaseni <= .x)

      data_frame_predchozi_primky <-
        data_hlaseni |>
        dplyr::distinct(
          hlaseni,
          intercept,
          odhad_sklonu
        ) |>
        dplyr::filter(hlaseni < .x)

      aktualni_sklon <-
        data_frame_hlaseni |>
        dplyr::distinct(odhad_sklonu) |>
        dplyr::pull(odhad_sklonu)

      plot_frame_data <-
        ggplot2::ggplot(
          data = data_frame_hlaseni,
          mapping = ggplot2::aes(
            x = delka_erupce_min,
            y = cekani_min
          )
        ) +
        ggplot2::geom_point(
          color = biostat_cols[["grey_olive"]],
          alpha = 0.7,
          size = 1.8
        ) +
        ggplot2::geom_abline(
          data = data_frame_predchozi_primky,
          mapping = ggplot2::aes(
            intercept = intercept,
            slope = odhad_sklonu
          ),
          inherit.aes = FALSE,
          color = biostat_cols[["amethyst"]],
          alpha = 0.10,
          linewidth = 0.65
        ) +
        ggplot2::geom_abline(
          intercept = data_frame_hlaseni$intercept[[1]],
          slope = aktualni_sklon,
          color = biostat_cols[["indigo_velvet"]],
          linewidth = 1.2
        ) +
        ggplot2::coord_cartesian(
          xlim = range(data_gejzir$delka_erupce_min),
          ylim = range(data_gejzir$cekani_min),
          clip = "off"
        ) +
        ggplot2::labs(
          title = paste0("Hlášení ", .x, "/100"),
          subtitle = paste0(
            "sklon = ",
            formatC(
              x = aktualni_sklon,
              digits = 2,
              format = "f"
            )
          ),
          x = NULL,
          y = NULL
        ) +
        theme_biostat(base_size = 10) +
        ggplot2::theme(
          plot.title = ggplot2::element_text(size = 16),
          plot.subtitle = ggplot2::element_text(size = 13),
          axis.title = ggplot2::element_text(size = 13),
          axis.text = ggplot2::element_text(size = 11),
          plot.margin = ggplot2::margin(
            t = 10,
            r = 18,
            b = 22,
            l = 36
          )
        )

      plot_frame_histogram <-
        ggplot2::ggplot(
          data = data_frame_odhady,
          mapping = ggplot2::aes(x = odhad_sklonu)
        ) +
        ggplot2::geom_histogram(
          breaks = vec_meze_histogramu,
          fill = biostat_cols[["amethyst"]],
          color = "white",
          alpha = 0.75
        ) +
        ggplot2::geom_vline(
          xintercept = aktualni_sklon,
          color = biostat_cols[["indigo_velvet"]],
          linewidth = 1.1
        ) +
        ggplot2::coord_cartesian(
          xlim = range(vec_meze_histogramu),
          ylim = c(0, max_cetnost_animace + 1),
          clip = "off"
        ) +
        ggplot2::labs(
          title = paste0("Hlášení ", .x, "/100"),
          subtitle = "stejný sklon v obou grafech",
          x = NULL,
          y = NULL
        ) +
        theme_biostat(base_size = 10) +
        ggplot2::theme(
          plot.title = ggplot2::element_text(size = 16),
          plot.subtitle = ggplot2::element_text(size = 13),
          axis.title = ggplot2::element_text(size = 13),
          axis.text = ggplot2::element_text(size = 11),
          plot.margin = ggplot2::margin(
            t = 10,
            r = 36,
            b = 22,
            l = 18
          )
        )

      plot_frame <-
        cowplot::plot_grid(
          plot_frame_data,
          plot_frame_histogram,
          ncol = 2,
          rel_widths = c(1, 1)
        )

      path_frame <-
        here::here(
          path_frames,
          paste0(
            "frame_",
            formatC(x = .x, width = 3, flag = "0"),
            ".png"
          )
        )

      ggplot2::ggsave(
        filename = path_frame,
        plot = plot_frame,
        width = 16,
        height = 8,
        units = "in",
        dpi = 100,
        bg = biostat_cols[["parchment"]]
      )

      path_frame
    }
  )

vec_animacni_soubory <-
  c(
    rep(vec_frame_paths[[1]], times = 8),
    vec_frame_paths,
    rep(vec_frame_paths[[100]], times = 16)
  )

image_animace <-
  vec_animacni_soubory |>
  magick::image_read() |>
  magick::image_animate(
    fps = 10,
    loop = 0
  )

magick::image_write(
  image = image_animace,
  path = here::here(
    path_materials,
    "geyserwatch_sklon_do_histogramu.gif"
  ),
  format = "gif"
)

fs::file_copy(
  path = vec_frame_paths[[100]],
  new_path = here::here(
    path_materials,
    "geyserwatch_100_hlaseni.png"
  ),
  overwrite = TRUE
)
```


```{r}
#| label: zobrazit-animaci-hlaseni
#| echo: false
include_local_figure("geyserwatch_sklon_do_histogramu.gif")
```

::: {.takeaway-strip}
Sledujte: nový soubor bodů → nová přímka → nový sklon → další část histogramu.
:::

## Po 100 hlášeních

```{r}
#| label: zobrazit-sto-hlaseni
#| echo: false
include_local_figure("geyserwatch_100_hlaseni.png")
```

## Co vidíme — a co ještě nevíme?

<br>

:::: {.columns}

::: {.column width="48%"}
::: {.panel-result}
[Co vidíme]{.panel-title}

- sklony nejsou stejné;
- většina leží ve společné oblasti;
- některé výběry dávají strmější či plošší přímku.
:::
:::

::: {.column width="48%"}
::: {.panel-question .fragment}
[Co ještě nevíme]{.panel-title}

- jak proměnlivost popsat jedním číslem;
- jak přesný je odhad z našich dat;
- jaký rozsah efektů je s daty slučitelný.
:::
:::

::::

## Kde R ukrývá velikost a přesnost?

::: {.panel-olive}
[Hledání ve výstupu — dvojice]{.panel-title}

Najděte dvě čísla:

1. které popisuje **velikost vztahu**;
2. které popisuje **přesnost tohoto odhadu**.
:::

## Najděte řádek sklonu

```{r}
#| label: fitovat-model-vsech-erupci
#| include: false
mod_gejzir <-
  lm(
    formula = cekani_min ~ delka_erupce_min,
    data = data_gejzir
  )

table_souhrn_modelu <-
  summary(mod_gejzir)$coefficients

odhad_sklonu <-
  table_souhrn_modelu[
    "delka_erupce_min",
    "Estimate"
  ]

standardni_chyba_sklonu <-
  table_souhrn_modelu[
    "delka_erupce_min",
    "Std. Error"
  ]
```

:::: {.columns}

::: {.column width="58%" .text-size-smaller}
```{r}
#| label: zobrazit-souhrn-modelu
#| echo: true
#| eval: true
mod_gejzir <-
  lm(
    formula = cekani_min ~ delka_erupce_min,
    data = data_gejzir
  )

summary(mod_gejzir)
```
:::

::: {.column width="40%"}

<br>
<br>

::: {.fragment}
::: {.panel-result}
[Řádek]{.panel-title}

`delka_erupce_min` = **sklon**
:::

::: {.panel-amethyst}
[Odhad (Estimate)]{.panel-title}

**`r round(odhad_sklonu, 2)`** min čekání / min erupce
:::

::: {.panel-orange}
[Standardní chyba (Std. Error)]{.panel-title}

**`r round(standardni_chyba_sklonu, 2)`** min čekání / min erupce
:::
:::
:::

::::

## Velikost [vztahu]{.text-hgl-indigo_velvet} nebo [přesnost]{.text-hgl-orange}?

<br>

<style>
.reveal .classification-grid {
  display: grid;
  grid-template-columns: 1fr 1fr;
  gap: 0.7rem;
}

.reveal .classification-card {
  position: relative;
  min-height: 5.8rem;
  padding: 0.75rem 1rem;
  overflow: hidden;
  border: 2px solid #8A8A8A;
  border-radius: 0.5rem;
  background: #F0EDE8;
  font-size: 0.84em;
}

.reveal .classification-prompt {
  position: relative;
  z-index: 2;
  display: block;
}

.reveal .classification-reveal {
  position: absolute;
  z-index: 1;
  inset: 0;
}

.reveal .classification-answer {
  position: absolute;
  z-index: 3;
  bottom: 0.55rem;
  left: 1rem;
  display: inline-block;
  padding: 0.15rem 0.5rem;
  border-radius: 0.28rem;
  font-size: 0.82em;
  font-weight: 700;
}

.reveal .classification-size-bg {
  background: #EDE3F2;
}

.reveal .classification-precision-bg {
  background: #FFF4D6;
}

.reveal .classification-size {
  color: #FFFFFF;
  background: #5D2890;
}

.reveal .classification-precision {
  color: #2E2E2E;
  background: #F3A712;
}
</style>

::::: {.classification-grid}
:::: {.classification-card}
[]{.fragment .classification-reveal .classification-size-bg data-fragment-index="0"}

[„O kolik minut se změní čekání?“]{.classification-prompt}

::: {.fragment .classification-answer .classification-size data-fragment-index="0"}
Velikost vztahu
:::
::::

:::: {.classification-card}
[]{.fragment .classification-reveal .classification-precision-bg data-fragment-index="0"}

[„Jak moc by se odhad měnil mezi výběry?“]{.classification-prompt}

::: {.fragment .classification-answer .classification-precision data-fragment-index="0"}
Přesnost odhadu
:::
::::

:::: {.classification-card}
[]{.fragment .classification-reveal .classification-size-bg data-fragment-index="0"}

[„Je vztah prudký, nebo pozvolný?“]{.classification-prompt}

::: {.fragment .classification-answer .classification-size data-fragment-index="0"}
Velikost vztahu
:::
::::

:::: {.classification-card}
[]{.fragment .classification-reveal .classification-precision-bg data-fragment-index="0"}

[„Jak těsně se možné odhady shlukují?“]{.classification-prompt}

::: {.fragment .classification-answer .classification-precision data-fragment-index="0"}
Přesnost odhadu
:::
::::
:::::

<br>

::: {.takeaway-strip}
Ve dvojici, přiřaďte věty
:::

## Jedna standardní chyba jako měřítko


```{r}
#| label: pripravit-histogram-se
#| echo: false
#| message: false
#| warning: false
plot_histogram_se_base <-
  ggplot2::ggplot(
    data = data_odhady_hlaseni,
    mapping = ggplot2::aes(x = odhad_sklonu)
  ) +
  ggplot2::geom_histogram(
    breaks = vec_meze_histogramu,
    fill = biostat_cols[["grey_olive"]],
    color = "white",
    alpha = 0.60
  )

max_cetnost_se <-
  max(
    ggplot2::ggplot_build(plot_histogram_se_base)$data[[1]]$count
  )

data_rozsah_se <-
  tibble::tibble(
    odhad = odhad_sklonu,
    dolni = odhad_sklonu - standardni_chyba_sklonu,
    horni = odhad_sklonu + standardni_chyba_sklonu,
    y = max_cetnost_se + 1.5
  )

plot_histogram_se <-
  plot_histogram_se_base +
  ggplot2::geom_vline(
    xintercept = odhad_sklonu,
    color = biostat_cols[["indigo_velvet"]],
    linetype = "dashed",
    linewidth = 1
  ) +
  ggplot2::geom_errorbarh(
    data = data_rozsah_se,
    mapping = ggplot2::aes(
      xmin = dolni,
      xmax = horni,
      y = y
    ),
    height = 0.7,
    color = biostat_cols[["orange"]],
    linewidth = 1.6
  ) +
  ggplot2::geom_point(
    data = data_rozsah_se,
    mapping = ggplot2::aes(
      x = odhad,
      y = y
    ),
    color = biostat_cols[["indigo_velvet"]],
    size = 4
  ) +
  ggplot2::annotate(
    geom = "text",
    x = odhad_sklonu,
    y = max_cetnost_se + 3,
    label = "odhad",
    color = biostat_cols[["indigo_velvet"]],
    hjust = 1.05,
    size = 5
  ) +
  ggplot2::annotate(
    geom = "text",
    x = odhad_sklonu,
    y = max_cetnost_se + 3,
    label = " ± 1 SE",
    color = biostat_cols[["orange"]],
    hjust = -0.05,
    size = 5
  ) +
  ggplot2::scale_y_continuous(
    expand = ggplot2::expansion(mult = c(0, 0.18))
  ) +
  ggplot2::labs(
    x = "Sklon (min čekání / min erupce)",
    y = "Počet hlášení"
  ) +
  theme_biostat(base_size = 14) +
  ggview::canvas(
    width = 1600,
    height = 800,
    units = "px"
  )

ggview::save_ggplot(
  plot = plot_histogram_se,
  file = here::here(path_materials, "histogram_a_se.png")
)
```

```{r}
#| label: zobrazit-histogram-se
#| echo: false
include_local_figure("histogram_a_se.png")
```

## Co ještě neplyne?

<br>
<br>

::: {.box-warning}
Rozsah **odhad ± jedna standardní chyba** není interval spolehlivosti.
:::

<br>
<br>

::: {.fragment}
Je to měřítko přesnosti, ze kterého teprve vytvoříme interval určený pro interpretaci nejistoty.
:::

## Jak široký rozsah je slučitelný s daty?

<br>

::: {.text-size-larger .text-bold .text-center}
Máme odhad a jeho standardní chybu.

Jak z nich vytvořit srozumitelný rozsah možných velikostí vztahu?
:::

```{r}
#| label: pripravit-intervaly
#| echo: false
#| message: false
#| warning: false
vec_hladiny_intervalu <-
  c(0.80, 0.90, 0.95, 0.99)

data_intervaly <-
  vec_hladiny_intervalu |>
  purrr::map(
    .f = ~ {
      table_jeden_interval <-
        confint(
          object = mod_gejzir,
          parm = "delka_erupce_min",
          level = .x
        )

      tibble::tibble(
        hladina = .x,
        popisek = paste0(
          formatC(x = .x * 100, digits = 0, format = "f"),
          "% interval"
        ),
        dolni = table_jeden_interval[1, 1],
        horni = table_jeden_interval[1, 2]
      )
    }
  ) |>
  purrr::list_rbind() |>
  dplyr::mutate(
    odhad = odhad_sklonu,
    popisek = factor(
      x = popisek,
      levels = paste0(
        formatC(
          x = vec_hladiny_intervalu * 100,
          digits = 0,
          format = "f"
        ),
        "% interval"
      )
    )
  )

dolni_interval <-
  data_intervaly |>
  dplyr::filter(hladina == 0.95) |>
  dplyr::pull(dolni)

horni_interval <-
  data_intervaly |>
  dplyr::filter(hladina == 0.95) |>
  dplyr::pull(horni)

plot_interval_95 <-
  ggplot2::ggplot(
    data = data_intervaly |>
      dplyr::filter(hladina == 0.95),
    mapping = ggplot2::aes(
      x = odhad,
      y = 1
    )
  ) +
  ggplot2::geom_errorbarh(
    mapping = ggplot2::aes(
      xmin = dolni,
      xmax = horni
    ),
    height = 0.18,
    color = biostat_cols[["indigo_velvet"]],
    linewidth = 2.2
  ) +
  ggplot2::geom_point(
    color = biostat_cols[["orange"]],
    size = 5
  ) +
  ggplot2::annotate(
    geom = "text",
    x = odhad_sklonu,
    y = 1.18,
    label = "odhad",
    color = biostat_cols[["orange"]],
    size = 5
  ) +
  ggplot2::annotate(
    geom = "text",
    x = dolni_interval,
    y = 0.82,
    label = "dolní hranice",
    color = biostat_cols[["indigo_velvet"]],
    hjust = 0,
    size = 4.5
  ) +
  ggplot2::annotate(
    geom = "text",
    x = horni_interval,
    y = 0.82,
    label = "horní hranice",
    color = biostat_cols[["indigo_velvet"]],
    hjust = 1,
    size = 4.5
  ) +
  ggplot2::scale_y_continuous(
    limits = c(0.65, 1.3),
    breaks = NULL
  ) +
  ggplot2::labs(
    x = "Sklon (min čekání / min erupce)",
    y = NULL
  ) +
  theme_biostat(base_size = 18) +
  ggview::canvas(
    width = 1600,
    height = 650,
    units = "px"
  )

ggview::save_ggplot(
  plot = plot_interval_95,
  file = here::here(path_materials, "interval_95.png")
)

plot_intervaly <-
  ggplot2::ggplot(
    data = data_intervaly,
    mapping = ggplot2::aes(
      x = odhad,
      y = popisek
    )
  ) +
  ggplot2::geom_vline(
    xintercept = odhad_sklonu,
    color = biostat_cols[["orange"]],
    linetype = "dashed",
    linewidth = 0.9
  ) +
  ggplot2::geom_errorbarh(
    mapping = ggplot2::aes(
      xmin = dolni,
      xmax = horni
    ),
    height = 0.24,
    color = biostat_cols[["indigo_velvet"]],
    linewidth = 1.6
  ) +
  ggplot2::geom_point(
    color = biostat_cols[["orange"]],
    size = 4
  ) +
  ggplot2::labs(
    x = "Sklon (min čekání / min erupce)",
    y = NULL
  ) +
  theme_biostat(base_size = 14) +
  ggview::canvas(
    width = 1600,
    height = 800,
    units = "px"
  )

ggview::save_ggplot(
  plot = plot_intervaly,
  file = here::here(path_materials, "porovnani_intervalu.png")
)
```

## 95% interval spolehlivosti

```{r}
#| label: zobrazit-interval-95
#| echo: false
include_local_figure("interval_95.png")
```

::: {.fragment}
Pro gejzír Old Faithful: **[`r round(dolni_interval, 2)`; `r round(horni_interval, 2)`] minuty čekání na minutu erupce**.
:::

## Co se stane při vyšší hladině?

<br>
<br>

::: {.panel-olive}
[Seřaďte intervaly od nejužšího]{.panel-title}

80 % · 90 % · 95 % · 99 %

Musí vyšší požadované pokrytí vést k užšímu, nebo širšímu intervalu?
:::


<br>

::: {.takeaway-strip}
Ve dvojici seřaďte čtyři hladiny a připravte jedno vysvětlení.
:::

## Stejný odhad, různě široké intervaly

```{r}
#| label: zobrazit-porovnani-intervalu
#| echo: false
include_local_figure("porovnani_intervalu.png")
```

::: {.fragment}
Čím častěji má postup zachytit skutečný sklon, tím širší musí být interval.
:::

## Užší neznamená automaticky přesnější data

<br>

::: {.box-rule}
Intervaly porovnáváme jako přesnější a méně přesné pouze při **stejné hladině spolehlivosti**.
:::

<br>

::: {.fragment}
Snížením hladiny z 95 % na 80 % získáme užší interval, ale častěji mineme skutečný sklon. Z dat jsme nezískali více informace.
:::

## Co znamená „95 %“?

<br>

:::: {.columns}

::: {.column width="31%"}
::: {.card-indigo}
[A]{.card-title}

95 % jednotlivých erupcí leží uvnitř intervalu.
:::
:::

::: {.column width="31%"}
::: {.card-indigo}
[B]{.card-title}

Skutečný sklon má po výpočtu 95% pravděpodobnost být uvnitř.
:::
:::

::: {.column width="31%"}
::: {.card-indigo .rn-circle-orange}
[C]{.card-title}

Při mnoha opakováních pokryje skutečný sklon přibližně 95 % vytvořených intervalů.
:::
:::

::::

<br>

::: {.takeaway-strip}
Když nehlasujeme: zapište písmeno a podtrhněte slova, která rozhodla.
:::

## 95 % patří k postupu

<br>

:::: {.columns}

::: {.column width="48%"}
::: {.panel-result}
[Správná odpověď]{.panel-title}

Při mnoha srovnatelných opakováních pokryje skutečný sklon přibližně 95 % takto vytvořených intervalů.
:::
:::

::: {.column width="48%"}
::: {.panel-warning}
[Neříkáme]{.panel-title}

- [95 % pozorování je uvnitř]{.rn-cross-red};
- [tento interval má 95% šanci obsahovat pravdu]{.rn-cross-red};
- [interval dokazuje určitou hodnotu]{.rn-cross-red}.
:::
:::

::::

## Statistická redakce: opravte titulek

<br>

::: {.panel-olive}
[Dvojice — 90 sekund]{.panel-title}

Redakce napsala:

> „Náš interval má 95% šanci obsahovat skutečný sklon.“

Přepište titulek do **jedné přesné věty o postupu**. Maximálně 15 slov.
:::

## Sto pozorovatelů, sto 95% intervalů

```{r}
#| label: pripravit-sto-intervalu
#| echo: false
#| message: false
#| warning: false
set.seed(100)

referencni_sklon_simulace <- odhad_sklonu
referencni_se_simulace <- standardni_chyba_sklonu

data_simulovane_odhady <-
  tibble::tibble(
    pozorovatel = seq_len(100),
    odhad_sklonu =
      stats::rnorm(
        n = 100,
        mean = referencni_sklon_simulace,
        sd = referencni_se_simulace
      )
  )

data_sto_intervalu <-
  tidyr::crossing(
    data_simulovane_odhady,
    hladina = c(0.95, 0.80, 0.50)
  ) |>
  dplyr::mutate(
    kriticka_hodnota =
      stats::qnorm(1 - (1 - hladina) / 2),
    dolni_mez =
      odhad_sklonu -
      kriticka_hodnota * referencni_se_simulace,
    horni_mez =
      odhad_sklonu +
      kriticka_hodnota * referencni_se_simulace,
    vysledek = dplyr::if_else(
      dolni_mez <= referencni_sklon_simulace &
        horni_mez >= referencni_sklon_simulace,
      "Pokrývá referenční sklon",
      "Míjí referenční sklon"
    )
  )

pocet_pokrytych_95 <-
  data_sto_intervalu |>
  dplyr::filter(
    hladina == 0.95,
    vysledek == "Pokrývá referenční sklon"
  ) |>
  nrow()

pocet_pokrytych_80 <-
  data_sto_intervalu |>
  dplyr::filter(
    hladina == 0.80,
    vysledek == "Pokrývá referenční sklon"
  ) |>
  nrow()

pocet_pokrytych_50 <-
  data_sto_intervalu |>
  dplyr::filter(
    hladina == 0.50,
    vysledek == "Pokrývá referenční sklon"
  ) |>
  nrow()

rozsah_osy_intervalu <-
  range(
    data_sto_intervalu$dolni_mez[
      data_sto_intervalu$hladina == 0.95
    ],
    data_sto_intervalu$horni_mez[
      data_sto_intervalu$hladina == 0.95
    ]
  )

vytvorit_plot_sto_intervalu <- function(zvolena_hladina) {
  data_pro_plot <-
    data_sto_intervalu |>
    dplyr::filter(hladina == zvolena_hladina)

  ggplot2::ggplot(
    data = data_pro_plot,
    mapping = ggplot2::aes(
      y = pozorovatel,
      x = odhad_sklonu,
      xmin = dolni_mez,
      xmax = horni_mez,
      color = vysledek
    )
  ) +
    ggplot2::geom_errorbarh(
      height = 0,
      linewidth = 0.65,
      alpha = 0.9
    ) +
    ggplot2::geom_point(size = 1.2) +
    ggplot2::geom_vline(
      data = tibble::tibble(
        referencni_sklon = referencni_sklon_simulace,
        legenda = "Referenční sklon"
      ),
      mapping = ggplot2::aes(
        xintercept = referencni_sklon,
        color = legenda
      ),
      inherit.aes = FALSE,
      linewidth = 1.2
    ) +
    ggplot2::scale_color_manual(
      values = c(
        "Referenční sklon" =
          biostat_cols[["orange"]],
        "Pokrývá referenční sklon" =
          biostat_cols[["amethyst"]],
        "Míjí referenční sklon" =
          biostat_cols[["grey_olive"]]
      ),
      breaks = c(
        "Referenční sklon",
        "Pokrývá referenční sklon",
        "Míjí referenční sklon"
      )
    ) +
    ggplot2::scale_x_continuous(
      limits = rozsah_osy_intervalu
    ) +
    ggplot2::scale_y_continuous(
      limits = c(0, 101),
      expand = ggplot2::expansion(mult = c(0, 0))
    ) +
    ggplot2::labs(
      x = "Sklon (min čekání / min erupce)",
      y = NULL,
      color = NULL
    ) +
    theme_biostat(base_size = 10) +
    ggplot2::theme(
      axis.text.y = ggplot2::element_blank(),
      axis.ticks.y = ggplot2::element_blank(),
      panel.grid = ggplot2::element_blank(),
      legend.position = "right"
    ) +
    ggview::canvas(
      width = 1600,
      height = 760,
      units = "px"
    )
}

plot_sto_intervalu_95 <-
  vytvorit_plot_sto_intervalu(0.95)

plot_sto_intervalu_80 <-
  vytvorit_plot_sto_intervalu(0.80)

plot_sto_intervalu_50 <-
  vytvorit_plot_sto_intervalu(0.50)

ggview::save_ggplot(
  plot = plot_sto_intervalu_95,
  file = here::here(
    path_materials,
    "sto_intervalu_pokryti.png"
  )
)

ggview::save_ggplot(
  plot = plot_sto_intervalu_80,
  file = here::here(
    path_materials,
    "sto_intervalu_pokryti_80.png"
  )
)

ggview::save_ggplot(
  plot = plot_sto_intervalu_50,
  file = here::here(
    path_materials,
    "sto_intervalu_pokryti_50.png"
  )
)
```

::: {.text-center}
Jako známý referenční sklon používáme odhad z modelu (**`r round(referencni_sklon_simulace, 2)`**) a jeho SE (**`r round(referencni_se_simulace, 2)`**).
:::

```{r}
#| label: zobrazit-sto-intervalu
#| echo: false
#| out-width: "88%"
include_local_figure("sto_intervalu_pokryti.png")
```

::: {.takeaway-strip}
**`r pocet_pokrytych_95` ze 100** 95% intervalů pokrývá referenční sklon. V reálných datech skutečný populační sklon neznáme.
:::

## Stejných sto pozorovatelů, 80% intervaly

::: {.text-center}
**Co se stane s šířkou intervalů a počtem šedých intervalů?**
:::

::: {.fragment}
```{r}
#| label: zobrazit-sto-intervalu-80
#| echo: false
#| out-width: "88%"
include_local_figure("sto_intervalu_pokryti_80.png")
```

::: {.takeaway-strip}
**`r pocet_pokrytych_80` ze 100** 80% intervalů pokrývá referenční sklon. Intervaly jsou užší a více z nich referenční sklon mine.
:::
:::

## Stejných sto pozorovatelů, 50% intervaly

::: {.text-center}
**Kolik intervalů asi zasáhne oranžovou referenční čáru?**
:::

::: {.fragment}
```{r}
#| label: zobrazit-sto-intervalu-50
#| echo: false
#| out-width: "88%"
include_local_figure("sto_intervalu_pokryti_50.png")
```

::: {.takeaway-strip}
**`r pocet_pokrytych_50` ze 100** 50% intervalů pokrývá referenční sklon. Hladina popisuje úspěšnost postupu při opakování.
:::
:::

## Vraťme se k hlavní otázce

<br>

::: {.box-question}
**Pomůže délka právě skončené erupce odhadnout, za jak dlouho začne další?**
:::

<br>
<br>

:::: {.columns}

::: {.column width="48%"}
::: {.panel-result}
[Co už můžeme říct]{.panel-title}

Odhadli jsme velikost vztahu i rozsah efektů slučitelných s daty a modelem.
:::
:::

::: {.column width="48%"}
::: {.panel-question}
[Co stále zůstává otevřené]{.panel-title}

Jak pomocí dat hodnotit konkrétní tvrzení o parametru modelu?
:::
:::

::::

## Napište jednu vědeckou větu

:::: {.columns}

::: {.column width="47%"}

::: {.panel-olive}
[Dvojice — 3 min]{.panel-title}

Vaše věta musí obsahovat:

- vztah mezi délkou erupce a čekáním;
- odhad sklonu;
- SE a 95% CI;
- jednotky;
- opatrný jazyk bez kauzálního tvrzení.
:::
:::

::: {.column width="49%"}
::: {.panel-data}
[Data a výsledek modelu]{.panel-title}

- **117 erupcí** gejzíru Old Faithful z léta 2024;
- délka erupce: přibližně **1,5–5 min**;
- čekání: přibližně **50–127 min**;
- odhad sklonu: **`r round(odhad_sklonu, 2)`**;
- SE: **`r round(standardni_chyba_sklonu, 2)`**;
- 95% CI: **[`r round(dolni_interval, 2)`; `r round(horni_interval, 2)`]**;
- jednotky: min čekání / min erupce.
:::
:::

::::

::: {.takeaway-strip .fragment}
Vyměňte si větu se sousední dvojicí: jsou v ní proměnné, jednotky a nejistota?
:::

## Jedna možná věta

<br>
<br>

::: {.box-result}
Erupce delší o jednu minutu souvisela s čekáním delším o **`r round(odhad_sklonu, 2)` minuty** (odhad sklonu = `r round(odhad_sklonu, 2)`, SE = `r round(standardni_chyba_sklonu, 2)`, 95% CI [`r round(dolni_interval, 2)`, `r round(horni_interval, 2)`] minuty čekání na minutu erupce).
:::


## Co ještě omezuje náš závěr?

<br>
<br>

::: {.box-warning}
Dobrovolníci nepozorovali dokonale náhodný výběr všech erupcí a blízké erupce mohou být časově propojené.
:::

<br>

::: {.fragment}
Výsledek je opatrný odhad vztahu v zachyceném procesu — ne neměnný přírodní zákon.
:::

## Shrnutí

::: {.incremental}
- Jiná pozorování mohou dát jiný odhad stejného vztahu.
- Odhad (`Estimate`) popisuje velikost vztahu; standardní chyba (`Std. Error`) přesnost odhadu.
- Interval spolehlivosti vyjadřuje rozsah efektů slučitelných s daty a modelem.
- Hodnota 95 % říká, jak často opakovaně vytvářený interval zachytí skutečný sklon.
- Vědecký závěr spojuje interpretaci, čísla, jednotky a omezení dat.
:::

## Je vztah skutečný — a zobecnitelný?

<br>

::: {.text-size-larger .text-bold .text-center}
Umíme popsat velikost efektu a jeho nejistotu.

**Jak silné máme důkazy, že vztah není jen náhodným výsledkem tohoto výběru — a lze jej zobecnit?**
:::
