---
title: "Od odhadu k nejistotě"
subtitle: "Proměnlivost odhadu a interval spolehlivosti"
lang: cs
filters:
  - ../theme/semantic-boxes.lua
format:
  html:
    toc: true
    toc-depth: 3
    toc-title: "Obsah"
    number-sections: true
    code-fold: false
    code-summary: "Zobrazit kód v R"
    embed-resources: true
    theme: [flatly, ../theme/skripta_theme.scss]
    highlight-style: github
    include-in-header:
      - "../theme/fonts-include.html"
      - "../theme/skripta-favicon.html"
  typst:
    toc: true
    toc-depth: 3
    number-sections: true
    output-file: "skripta_raw.pdf"
    include-in-header:
      - "skripta_theme.typ"
      - "skripta-logo.typ"
    date: last-modified
date: 2026/07/21
date-format: long
date-modified: last-modified
---

```{r}
#| label: nastaveni
#| include: false
if (!requireNamespace("here", quietly = TRUE)) install.packages("here")
if (!requireNamespace("readr", quietly = TRUE)) install.packages("readr")
if (!requireNamespace("dplyr", quietly = TRUE)) install.packages("dplyr")
if (!requireNamespace("tidyr", quietly = TRUE)) install.packages("tidyr")
if (!requireNamespace("purrr", quietly = TRUE)) install.packages("purrr")
if (!requireNamespace("ggplot2", quietly = TRUE)) install.packages("ggplot2")
if (!requireNamespace("glossary", quietly = TRUE)) install.packages("glossary")

here::i_am("Learning_materials/skripta.qmd")
source(here::here("R", "set_r_theme.R"))

local_pojmy <- tempfile(fileext = ".yaml")
tryCatch(
  {
    download.file(
      url = paste0(
        "https://raw.githubusercontent.com/",
        "CUNI-NATUR-Biostatistics/slovnik/main/pojmy.yaml"
      ),
      destfile = local_pojmy,
      quiet = TRUE
    )
    glossary::glossary_path(local_pojmy)
  },
  error = function(e) {
    message("Glossary YAML unavailable: ", conditionMessage(e))
  }
)
tryCatch(
  {
    source(
      paste0(
        "https://raw.githubusercontent.com/",
        "CUNI-NATUR-Biostatistics/slovnik/main/",
        "R/Functions/render_glossary_term.R"
      )
    )
  },
  error = function(e) {
    source(here::here("R/Functions/render_glossary_term.R"))
  }
)
```

```{r}
#| label: nastaveni-slovnik
#| echo: false
#| message: false
#| results: asis
if (knitr::is_html_output()) {
  glossary::glossary_style(
    color = biostat_cols[["indigo_velvet"]],
    text_decoration = "underline",
    def_bg = "#FFFFFF",
    def_color = "#2E2E2E"
  )
  cat(
    "<style>",
    "a.glossary:hover .def { display: inline-block; }",
    "a.glossary:hover .def::after {",
    "  content: ' '; position: absolute; top: 100%; left: 50%;",
    "  margin-left: -5px; border-width: 5px; border-style: solid;",
    "  border-color: #FFFFFF transparent transparent transparent;",
    "}",
    "a.glossary:active .def { display: none; }",
    "a.glossary:active .def::after { display: none; }",
    "</style>",
    "<script>",
    "document.addEventListener('DOMContentLoaded', function() {",
    "  document.querySelectorAll('a.glossary').forEach(function(a) {",
    "    a.addEventListener('click', function(e) { e.preventDefault(); });",
    "  });",
    "});",
    "</script>",
    sep = "\n"
  )
}
```

## Co nám mohou pozorované erupce říct o skutečném vztahu?

Gejzír Old Faithful střídá erupce a období čekání. Návštěvníky i správu parku proto zajímá praktická otázka: **pomůže délka právě skončené erupce odhadnout, za jak dlouho začne další?**

Představme si, že vztah mezi délkou erupce a čekáním zkoumá jeden člověk během několika dní. Zaznamená určitý soubor erupcí, proloží jimi přímku a popíše její sklon. Jeho přímka ale vznikla pouze z erupcí, které skutečně viděl.

::: {.box-question title="Hlavní otázka této lekce"}

**Kdyby Old Faithful pozorovali jiní lidé, dostali by stejnou přímku a stejný odhad vztahu?**
:::

V této lekci budeme nejprve mluvit o **souboru pozorování** nebo jednoduše o **datech**. Statistický termín *výběr* zavedeme až ve chvíli, kdy už bude z příběhu jasné, co označuje. K již známému modelu potom přidáme `r render_glossary_term("nejistota", display = "nejistotu")`: nestačí vědět, jak velký `r render_glossary_term("efekt", display = "efekt")` jsme odhadli, potřebujeme také vědět, jak přesný tento odhad je.

## Výsledky učení

Po prostudování těchto materiálů budete schopni:

- vysvětlit, proč různé soubory pozorování dávají různé odhady sklonu;
- v tabulce z `summary()` najít odhad sklonu a jeho `r render_glossary_term("standardni-chyba", display = "standardní chybu")` a vysvětlit rozdíl mezi velikostí vztahu a přesností odhadu;
- interpretovat `r render_glossary_term("interval-spolehlivosti", display = "95% interval spolehlivosti")` sklonu v kontextu čekání na další erupci;
- zapsat výsledek lineárního modelu jednou věcnou větou s odhadem, standardní chybou a intervalem spolehlivosti.

## Data: erupce gejzíru Old Faithful

```{r}
#| label: nacist-data-gejziru-pro-vyuku
#| include: false
data_gejzir <-
  readr::read_csv(
    file = here::here("data", "old_faithful_2024.csv"),
    col_types = readr::cols(
      eruption_id = readr::col_double(),
      geyser = readr::col_character(),
      date = readr::col_date(format = "%Y-%m-%d"),
      time = readr::col_double(),
      cekani_min = readr::col_double(),
      webcam = readr::col_character(),
      duration = readr::col_double()
    )
  ) |>
  tidyr::drop_na(duration, cekani_min) |>
  dplyr::mutate(
    delka_erupce_min = duration / 60
  )
```

Old Faithful leží v oblasti Upper Geyser Basin v Yellowstonském národním parku. Patří k velkým gejzírům, které zde vybuchují nejčastěji, ale jeho jméno neznamená, že by erupce přicházely v dokonale pravidelných rozestupech. Podle [National Park Service](https://www.nps.gov/places/old-faithful-geyser.htm) trvá jedna erupce přibližně 1,5 až 5 minut a čekání mezi erupcemi se obvykle pohybuje od 50 do 127 minut. Právě proměnlivost čekání vytváří naši praktickou otázku: pomůže nám délka jedné erupce předvídat příchod další?

Pro analýzu použijeme `r nrow(data_gejzir)` pozorování od `r format(x = min(data_gejzir$date), format = "%d. %m. %Y")` do `r format(x = max(data_gejzir$date), format = "%d. %m. %Y")`. Dobrovolníci údaje zaznamenali prostřednictvím služby [GeyserTimes](https://geysertimes.org/). Z jejího [oficiálního archivu erupcí Old Faithful](https://geysertimes.org/archive/geysers/Old_Faithful_eruptions.tsv.gz) jsme připravili výukovou tabulku.

R už obsahuje klasický dataset `faithful`, který lze načíst příkazem `data(faithful)`. Pro hlavní statistické kroky by stačil: sloupec `eruptions` obsahuje délku erupce a `waiting` čekání na další erupci. V této lekci přesto používáme archiv GeyserTimes ze tří záměrných důvodů:

1. **Datum a čas:** archiv obsahuje časové údaje, takže můžeme ukázat, že různé měsíce vedou k různým odhadům.
2. **Rozsáhlejší a aktualizovatelný zdroj:** celý archiv nabízí více záznamů než klasický dataset v R; pro přehlednou výuku z něj záměrně vybíráme `r nrow(data_gejzir)` pozorování ze tří konkrétních měsíců roku 2024.
3. **Reprodukovatelné získání dat:** doplňující část ukazuje cestu od prvotního zdroje k analyzované tabulce, tedy dovednost použitelnou i mimo tento příklad.

Všechny základní příklady bodového grafu, lineárního modelu, standardní chyby a intervalu spolehlivosti lze zopakovat také s `data(faithful)` po přejmenování `eruptions` na `delka_erupce_min` a `waiting` na `cekani_min`. Pouze příklady rozdělené podle data nebo měsíce potřebují časové údaje z GeyserTimes.

Každé pozorování popisuje jednu erupci a čekání na erupci následující. Budou nás zajímat dvě `r render_glossary_term("numericka-promenna", display = "numerické proměnné")`:

- `delka_erupce_min`: délka právě pozorované erupce v minutách — náš `r render_glossary_term("prediktor", display = "prediktor")`;
- `cekani_min`: čekání do následující erupce v minutách — naše `r render_glossary_term("odezva", display = "odezva")`.

### Volitelně: odkud se soubor vzal

::: {.box-data title="Doplňující: příprava dat"}

**Tuto část můžete bez obav přeskočit. Pro pochopení lekce není potřeba rozumět jednotlivým řádkům ani kód spouštět.** Pro další práci stačí vědět, že výsledkem je připravený objekt `data_gejzir`.

Pokud si chcete základní analýzu vyzkoušet bez stahování, následující krátký blok vytvoří stejně pojmenované proměnné z datasetu dodávaného s R:

```{r}
#| label: alternativa-faithful-v-r
#| eval: false
#| code-fold: true
#| code-summary: "Ukázat alternativu s data(faithful)"
# Načteme klasický dataset dodávaný s R
data(faithful)

# Přejmenujeme oba sloupce podle výukového příběhu
data_gejzir <-
  data.frame(
    delka_erupce_min = faithful$eruptions,
    cekani_min = faithful$waiting
  )
```

Následující rozbalovací blok obsahuje úplný záznam stažení a přípravy dat. Jsou v něm i některé pokročilejší kroky: načtení komprimovaného souboru, převod časových údajů, výběr primárních záznamů, výpočet čekání do další erupce a kontrola počtu řádků.

Kód ponecháváme přímo v těchto výukových materiálech, aby bylo dohledatelné, odkud data pocházejí a jak jsme z původního souboru získali proměnné použité v lekci.

Čekání počítáme jako rozdíl mezi časy dvou po sobě jdoucích erupcí. Ponecháváme intervaly od 50 do 127 minut, což odpovídá [rozsahu uváděnému National Park Service](https://www.nps.gov/places/old-faithful-geyser.htm). Delší mezera v dobrovolnických záznamech pravděpodobně znamená, že některá erupce nebyla zaznamenána.

Pro přehlednější výukový příklad navíc odstraňujeme tři `r render_glossary_term("odlehla-pozorovani", display = "odlehlá pozorování")`, vždy jedno z každého měsíce. Jejich identifikátory jsou uvedené přímo v kódu, takže je toto rozhodnutí zaznamenáno.

Soubor lze stáhnout kliknutím na odkaz na archiv. Kód níže se jej pokusí stáhnout automaticky; pokud GeyserTimes požádá o ověření v prohlížeči, stačí soubor ručně uložit do složky `data` pod názvem `Old_Faithful_eruptions.tsv.gz` a automatické stažení přeskočit.
:::

```{r}
#| label: stahnout-a-pripravit-data-gejziru
#| eval: false
#| code-fold: true
#| code-summary: "Ukázat kód pro stažení a přípravu dat"
# Sestavíme adresu oficiálního archivu Old Faithful
archive_url <-
  paste0(
    "https://geysertimes.org/archive/geysers/",
    "Old_Faithful_eruptions.tsv.gz"
  )

# Určíme, kam se stažený soubor uloží v projektu
archive_file <-
  here::here(
    "data",
    "Old_Faithful_eruptions.tsv.gz"
  )

# Soubor stáhneme jen tehdy, když jej ještě nemáme
if (!file.exists(archive_file)) {
  download.file(
    url = archive_url,
    destfile = archive_file,
    mode = "wb"
  )
}

# Načteme archiv, pojmenujeme potřebné sloupce a převedeme čas
data_archive <-
  readr::read_tsv(
    file = gzfile(description = archive_file),
    na = c("", "NULL"),
    quote = "",
    show_col_types = FALSE
  ) |>
  dplyr::transmute(
    eruption_id = as.numeric(eruptionID),
    primary_id = as.numeric(associated_primaryID),
    geyser,
    datetime = lubridate::as_datetime(
      x = as.numeric(eruption_time_epoch),
      tz = "America/Denver"
    ),
    exact = exact == 1,
    near_start = ns == 1,
    in_eruption = ie == 1,
    questionable = q == 1,
    webcam = wc == 1,
    duration = as.numeric(duration_seconds)
  ) |>
  # Ponecháme pouze přesně zaznamenané hlavní erupce
  dplyr::filter(
    is.na(primary_id) | eruption_id == primary_id,
    exact,
    !near_start,
    !in_eruption,
    !questionable
  ) |>
  dplyr::arrange(datetime) |>
  dplyr::mutate(
    waiting = as.numeric(
      difftime(
        time1 = dplyr::lead(datetime),
        time2 = datetime,
        units = "mins"
      )
    )
  )

# Vybereme tři měsíce a proměnné potřebné pro výuku
data_gejzir <-
  data_archive |>
  dplyr::filter(
    datetime >= lubridate::ymd(
      "2024-06-01",
      tz = "America/Denver"
    ),
    datetime < lubridate::ymd(
      "2024-09-01",
      tz = "America/Denver"
    ),
    !is.na(duration),
    dplyr::between(waiting, left = 50, right = 127)
  ) |>
  dplyr::transmute(
    eruption_id,
    geyser,
    date = lubridate::as_date(datetime),
    time = lubridate::hour(datetime) * 100 +
      lubridate::minute(datetime),
    cekani_min = waiting,
    webcam = dplyr::if_else(webcam, "Yes", "No"),
    duration,
    delka_erupce_min = duration / 60
  )

# Zaznamenáme tři předem prověřená odlehlá pozorování
outlier_ids <-
  c(
    1461337, # červen
    1468130, # červenec
    1471579  # srpen
  )

data_gejzir <-
  data_gejzir |>
  dplyr::filter(!eruption_id %in% outlier_ids)

# Ověříme, že příprava dat skončila očekávaným počtem řádků
expected_rows <- 117L

if (nrow(data_gejzir) != expected_rows) {
  stop("Zdrojový soubor má neočekávaný počet řádků.")
}

# Uložíme stabilní výukovou tabulku pro další renderování
readr::write_csv(
  x = dplyr::select(data_gejzir, -delka_erupce_min),
  file = here::here("data", "old_faithful_2024.csv"),
  na = ""
)
```

Prvních několik řádků ukazuje, co představuje jedno pozorování:

```{r}
#| label: tabulka-prvnich-erupci
#| echo: false
#| message: false
#| warning: false
#| tbl-cap: "Ukázka pozorování erupcí gejzíru Old Faithful."
data_gejzir |>
  dplyr::transmute(
    datum = date,
    delka_erupce_min = round(delka_erupce_min, digits = 2),
    cekani_min
  ) |>
  head(n = 6) |>
  knitr::kable()
```

Data jsou skutečná, ale nevznikla jako dokonale náhodné pozorování všech erupcí Old Faithful. Dobrovolníci měřili v dostupných termínech a blízké erupce mohou být časově propojené. Při interpretaci proto musíme oddělovat **vztah v zaznamenaných datech** od širšího procesu, který chceme popsat.

### Nejprve se podívejme na všechna pozorování

```{r}
#| label: vztah-delky-a-cekani
#| echo: false
#| message: false
#| warning: false
#| fig-cap: >
#|   Vztah mezi délkou erupce a čekáním na následující erupci.
#|   Každý bod je jedna zaznamenaná erupce.
ggplot2::ggplot(
  data = data_gejzir,
  mapping = ggplot2::aes(
    x = delka_erupce_min,
    y = cekani_min
  )
) +
  ggplot2::geom_point(
    color = biostat_cols[["grey_olive"]],
    alpha = 0.65,
    size = 2.3
  ) +
  ggplot2::labs(
    x = "Délka erupce (minuty)",
    y = "Čekání na další erupci (minuty)"
  ) +
  theme_biostat(base_size = 13)
```

::: {.box-question title="Než budeme fitovat model"}

1. Jaký směr má vztah mezi délkou erupce a čekáním?
2. Které části grafu obsahují nejvíce bodů?
3. Myslíte, že by body z jediného měsíce vypadaly úplně stejně?
:::

Vztah je celkově kladný: po delších erupcích zpravidla čekáme déle. Body však neleží na jediné přesné přímce. To znamená, že přímka odhadnutá z dat bude záviset také na tom, které erupce jsme skutečně zaznamenali.

## Pepa: jeden měsíc, jeden odhad

```{r}
#| label: pripravit-cervnova-data-a-model
#| include: false
data_pepa <-
  data_gejzir |>
  dplyr::filter(
    as.integer(format(x = date, format = "%m")) == 6L
  )

mod_pepa <-
  lm(
    formula = cekani_min ~ delka_erupce_min,
    data = data_pepa
  )
```

Pro výukový příběh si představme výzkumníka **Pepu**. V červnu zaznamenal `r nrow(data_pepa)` erupcí a pomocí známého lineárního modelu zjišťuje, o kolik minut se změní očekávané čekání, když je erupce o jednu minutu delší.

::: {.box-data title="Doplňující: výběr červnových pozorování" collapse="true"}

Tento technický krok pouze oddělí červnová pozorování od ostatních měsíců.

```{r}
#| label: vybrat-pepova-cervnova-pozorovani
#| echo: true
#| eval: true
data_pepa <-
  # Ponecháme jen řádky, jejichž datum patří do června
  data_gejzir[
    as.integer(
      format(x = data_gejzir$date, format = "%m")
    ) == 6L,
  ]
```
:::

Na připravených červnových datech potom fitujeme model:

```{r}
#| label: fitovat-pepuv-model
#| echo: true
#| eval: true
mod_pepa <-
  # Odhadneme čekání podle délky erupce pouze z Pepových dat
  lm(
    formula = cekani_min ~ delka_erupce_min,
    data = data_pepa
  )

# Zobrazíme odhadnutý intercept a sklon
coef(mod_pepa)
```

```{r}
#| label: pepova-data-a-primka
#| echo: false
#| message: false
#| warning: false
#| fig-cap: >
#|   Pepova červnová pozorování a přímka odhadnutá pouze z nich.
#|   Fialová přímka je výsledkem Pepova modelu.
ggplot2::ggplot(
  data = data_pepa,
  mapping = ggplot2::aes(
    x = delka_erupce_min,
    y = cekani_min
  )
) +
  ggplot2::geom_point(
    color = biostat_cols[["grey_olive"]],
    alpha = 0.75,
    size = 2.5
  ) +
  ggplot2::geom_abline(
    intercept = coef(mod_pepa)[["(Intercept)"]],
    slope = coef(mod_pepa)[["delka_erupce_min"]],
    color = biostat_cols[["indigo_velvet"]],
    linewidth = 1.1
  ) +
  ggplot2::labs(
    x = "Délka erupce (minuty)",
    y = "Čekání na další erupci (minuty)"
  ) +
  theme_biostat(base_size = 13)
```

Pepův odhad `r render_glossary_term("sklon", display = "sklonu")` je `r round(coef(mod_pepa)[["delka_erupce_min"]], 2)` minuty čekání na jednu minutu erupce. V jeho červnových datech tedy erupce delší o jednu minutu souvisí v průměru s čekáním delším přibližně o `r round(coef(mod_pepa)[["delka_erupce_min"]], 2)` minuty.

Tento výsledek je správným popisem **Pepových dat**. Neznamená však, že by každý další člověk musel získat stejný sklon.

## Mařenka a Karel: jiné měsíce, jiné přímky

```{r}
#| label: pripravit-mesicni-modely
#| include: false
vec_poradi_vyzkumniku <-
  c(
    "Pepa – červen",
    "Mařenka – červenec",
    "Karel – srpen"
  )

data_mesicni <-
  data_gejzir |>
  dplyr::mutate(
    mesic = as.integer(format(x = date, format = "%m")),
    vyzkumnik = dplyr::case_when(
      mesic == 6L ~ "Pepa – červen",
      mesic == 7L ~ "Mařenka – červenec",
      mesic == 8L ~ "Karel – srpen"
    ),
    vyzkumnik = factor(
      x = vyzkumnik,
      levels = vec_poradi_vyzkumniku
    )
  ) |>
  tidyr::drop_na(vyzkumnik)

data_modely_mesicni <-
  data_mesicni |>
  dplyr::group_by(vyzkumnik) |>
  tidyr::nest() |>
  dplyr::ungroup() |>
  dplyr::mutate(
    model = purrr::map(
      .x = data,
      .f = ~ lm(
        formula = cekani_min ~ delka_erupce_min,
        data = .x
      )
    ),
    pocet_erupci = purrr::map_int(
      .x = data,
      .f = ~ nrow(.x)
    ),
    intercept = purrr::map_dbl(
      .x = model,
      .f = ~ coef(.x)[["(Intercept)"]]
    ),
    sklon = purrr::map_dbl(
      .x = model,
      .f = ~ coef(.x)[["delka_erupce_min"]]
    ),
    popisek = paste0(
      as.character(vyzkumnik),
      "\nn = ",
      pocet_erupci,
      "; sklon = ",
      formatC(x = sklon, digits = 2, format = "f")
    )
  ) |>
  dplyr::arrange(
    match(
      x = as.character(vyzkumnik),
      table = vec_poradi_vyzkumniku
    )
  ) |>
  dplyr::mutate(
    popisek = factor(
      x = popisek,
      levels = popisek
    )
  )

data_mesicni_graf <-
  data_mesicni |>
  dplyr::left_join(
    data_modely_mesicni |>
      dplyr::select(vyzkumnik, popisek),
    by = dplyr::join_by(vyzkumnik)
  )
```

Nyní si představme, že **Mařenka** pozorovala gejzír v červenci a **Karel** v srpnu.

```{r}
#| label: porovnat-mesicni-primky
#| echo: false
#| message: false
#| warning: false
#| fig-width: 10
#| fig-height: 4.5
#| fig-cap: >
#|   Tři lineární modely fitované stejným postupem na třech souborech pozorování.
#|   Číslo v záhlaví každého panelu je odhad sklonu.
ggplot2::ggplot(
  data = data_mesicni_graf,
  mapping = ggplot2::aes(
    x = delka_erupce_min,
    y = cekani_min
  )
) +
  ggplot2::geom_point(
    color = biostat_cols[["grey_olive"]],
    alpha = 0.7,
    size = 1.9
  ) +
  ggplot2::geom_smooth(
    method = "lm",
    formula = y ~ x,
    se = FALSE,
    color = biostat_cols[["indigo_velvet"]],
    linewidth = 1
  ) +
  ggplot2::facet_wrap(
    facets = ggplot2::vars(popisek),
    ncol = 3
  ) +
  ggplot2::labs(
    x = "Délka erupce (minuty)",
    y = "Čekání na další erupci (minuty)"
  ) +
  theme_biostat(base_size = 12)
```

```{r}
#| label: tabulka-mesicnich-koeficientu
#| echo: false
#| message: false
#| warning: false
#| tbl-cap: "Koeficienty tří modelů odhadnutých odděleně po měsících."
data_modely_mesicni |>
  dplyr::transmute(
    vyzkumnik = as.character(vyzkumnik),
    pocet_erupci,
    intercept,
    sklon
  ) |>
  knitr::kable(
    digits = 2,
    col.names = c(
      "Výzkumník a měsíc",
      "Počet erupcí",
      "Intercept",
      "Sklon"
    )
  )
```

Pepa, Mařenka i Karel použili **stejný postup**: každý fitoval lineární model se stejnými proměnnými. Vznikly ale tři různé modely, protože každý vycházel z jiných pozorování. Rozdíly mezi měsíci mohou zahrnovat náhodnou proměnlivost i skutečné časové změny; tři měsíce proto nejsou dokonale kontrolovaný experiment. Pro nás jsou konkrétním prvním důkazem, že **odhad není neměnné číslo oddělené od dat, ze kterých vznikl**.

V odborném jazyce se jednomu takovému souboru pozorování říká **výběr** (anglicky *sample*). Česky se používá také **výběrový soubor** nebo méně formální **vzorek**. Proměnlivosti odhadu mezi možnými výběry říkáme **výběrová `r render_glossary_term("variabilita", display = "variabilita")`** (anglicky *sampling variability*). Srozumitelněji ji můžeme popsat jako **proměnlivost odhadů mezi výběry**: jiné pozorované erupce mohou vytvořit jinou přímku.

## Sto hlášení v aplikaci GeyserWatch

```{r}
#| label: vytvorit-hlaseni-geyserwatch
#| include: false
set.seed(900723)

data_hlaseni <-
  seq_len(100) |>
  purrr::map(
    .f = ~ {
      data_jedno_hlaseni <-
        data_gejzir |>
        dplyr::slice_sample(
          n = 40,
          replace = FALSE
        )

      mod_jedno_hlaseni <-
        lm(
          formula = cekani_min ~ delka_erupce_min,
          data = data_jedno_hlaseni
        )

      odhad_jednoho_sklonu <-
        coef(mod_jedno_hlaseni)[["delka_erupce_min"]]

      data_jedno_hlaseni |>
        dplyr::mutate(
          hlaseni = .x,
          odhad_sklonu = odhad_jednoho_sklonu,
          popisek = paste0(
            "Hlášení ",
            formatC(x = .x, width = 2, flag = "0"),
            "\nsklon = ",
            formatC(
              odhad_jednoho_sklonu,
              digits = 2,
              format = "f"
            )
          )
        )
    }
  ) |>
  purrr::list_rbind()

data_odhady_hlaseni <-
  data_hlaseni |>
  dplyr::distinct(
    hlaseni,
    odhad_sklonu,
    popisek
  )

data_ukazkova_hlaseni <-
  data_hlaseni |>
  dplyr::filter(hlaseni <= 15L)
```

Tři měsíce nám daly pouze tři přímky. Abychom si představili mnoho opakování, zavedeme fiktivní aplikaci **GeyserWatch**. Sto návštěvníků pošle hlášení a každý z nich změří 40 erupcí, které během své návštěvy viděl. Z každého hlášení fitujeme jeden model a uložíme jeho sklon.

::: {.box-data title="Doplňující: jak vzniklo 100 hlášení"}

Ve skutečnosti nemáme sto nových návštěvníků. Pro každé hlášení náhodně vybereme 40 různých řádků z našich `r nrow(data_gejzir)` pozorování. Jeden řádek se může objevit v hlášení jiného návštěvníka. Demonstrace tedy **nepřidává nová data a neznamená, že známe skutečný populační sklon**. Tento technický detail není pro hlavní myšlenku lekce zásadní; důležité je sledovat, že různé soubory pozorování vytvářejí různé sklony.
:::

Nejprve se podívejme na patnáct ze sta vytvořených hlášení:

```{r}
#| label: patnact-hlaseni-a-modelu
#| echo: false
#| message: false
#| warning: false
#| fig-width: 11
#| fig-height: 7.5
#| fig-cap: >
#|   Patnáct náhodně vytvořených hlášení GeyserWatch.
#|   Každý panel obsahuje 40 erupcí, vlastní přímku a vlastní sklon.
ggplot2::ggplot(
  data = data_ukazkova_hlaseni,
  mapping = ggplot2::aes(
    x = delka_erupce_min,
    y = cekani_min
  )
) +
  ggplot2::geom_point(
    color = biostat_cols[["grey_olive"]],
    alpha = 0.55,
    size = 0.9
  ) +
  ggplot2::geom_smooth(
    method = "lm",
    formula = y ~ x,
    se = FALSE,
    color = biostat_cols[["indigo_velvet"]],
    linewidth = 0.7
  ) +
  ggplot2::facet_wrap(
    facets = ggplot2::vars(popisek),
    ncol = 5
  ) +
  ggplot2::labs(
    x = "Délka erupce (minuty)",
    y = "Čekání na další erupci (minuty)"
  ) +
  theme_biostat(base_size = 10) +
  ggplot2::theme(
    strip.text = ggplot2::element_text(size = 8)
  )
```

Každý panel opakuje stejný postup, ale body, přímky i sklony se mění. Některé přímky jsou strmější, jiné plošší. Kdybychom měli pouze jedno hlášení, neviděli bychom, jak široká je množina dalších rozumně možných odhadů.

Sto hlášení nám dává sto sklonů. Jejich `r render_glossary_term("histogram", display = "histogram")` ukazuje všechny odhady společně:

```{r}
#| label: histogram-sta-sklonu
#| echo: false
#| message: false
#| warning: false
#| fig-width: 8
#| fig-height: 4.8
#| fig-cap: >
#|   Sto hlášení GeyserWatch vytvořilo sto odhadů sklonu.
#|   Odhady se liší, přestože všechna hlášení používají stejný postup.
ggplot2::ggplot(
  data = data_odhady_hlaseni,
  mapping = ggplot2::aes(x = odhad_sklonu)
) +
  ggplot2::geom_histogram(
    bins = 18,
    fill = biostat_cols[["amethyst"]],
    color = "white"
  ) +
  ggplot2::labs(
    x = "Odhad sklonu (minuty čekání na minutu erupce)",
    y = "Počet hlášení"
  ) +
  theme_biostat(base_size = 12)
```

Většina sklonů leží ve společné oblasti, ale nejsou totožné. Nyní tuto viditelnou proměnlivost spojíme s číslem, které model vypočítá už z jediného souboru pozorování.

## Velikost vztahu a přesnost jsou dvě informace

```{r}
#| label: fitovat-model-vsech-erupci
#| include: false
mod_gejzir <-
  # Fitujeme stejný vztah nad všemi připravenými pozorováními
  lm(
    formula = cekani_min ~ delka_erupce_min,
    data = data_gejzir
  )

table_souhrn_modelu <-
  summary(mod_gejzir)$coefficients

odhad_sklonu <-
  table_souhrn_modelu[
    "delka_erupce_min",
    "Estimate"
  ]

standardni_chyba_sklonu <-
  table_souhrn_modelu[
    "delka_erupce_min",
    "Std. Error"
  ]
```

Nakonec se vrátíme ke všem `r nrow(data_gejzir)` erupcím a fitujeme jeden model z celého zaznamenaného souboru. Tentokrát si zobrazíme celý výstup `summary()`, abychom se naučili najít důležité údaje v podobě, v jaké je R skutečně vypisuje.

```{r}
#| label: precist-odhad-a-standardni-chybu
#| echo: true
#| eval: true
mod_gejzir <-
  lm(
    formula = cekani_min ~ delka_erupce_min,
    data = data_gejzir
  )

# Souhrn obsahuje odhad sklonu i jeho standardní chybu
summary(mod_gejzir)
```

Výstup čteme shora a nejprve v něm vyhledáme věci, které už známe:

1. `Call` připomíná vzorec modelu `cekani_min ~ delka_erupce_min`: čekání vysvětlujeme délkou předchozí erupce.
2. `Residuals` shrnují svislé odchylky bodů od přímky, se kterými jsme pracovali v předchozí lekci.
3. V tabulce `Coefficients` obsahuje sloupec `Estimate` stejné odhady, které vrací `coef(mod_gejzir)`. V řádku `delka_erupce_min` proto znovu najdeme **odhad sklonu** (anglicky *slope estimate*; česky také **odhad koeficientu sklonu**) `r round(coef(mod_gejzir)[["delka_erupce_min"]], 2)`: při erupci delší o jednu minutu se očekávané čekání prodlouží přibližně o `r round(coef(mod_gejzir)[["delka_erupce_min"]], 2)` minuty.

Teprve vedle známého sloupce `Estimate` přidáme novou informaci. `Std. Error` = `r round(table_souhrn_modelu["delka_erupce_min", "Std. Error"], 2)` je `r render_glossary_term("standardni-chyba", display = "standardní chyba")` odhadu sklonu (anglicky *standard error of the slope estimate*, zkratka **SE**). Česky se používá také překlad **směrodatná chyba**; v této lekci budeme důsledně používat termín **standardní chyba**. Je ve stejných jednotkách jako sklon a popisuje typickou velikost změny odhadu mezi srovnatelnými soubory pozorování.

Sloupce `t value` a `Pr(>|t|)` zatím pouze přeskočíme. Souvisí s formálním hodnocením statistických tvrzení, kterému se budeme věnovat v následující lekci.

Standardní chyba tedy není další efekt, který by „patřil“ ke sklonu bez vysvětlení. Je to **měřítko přesnosti odhadu**. Menší standardní chyba znamená, že by se sklony ze srovnatelných opakování shlukovaly těsněji. Větší standardní chyba znamená širší `r render_glossary_term("rozptyl", display = "rozptyl")` možných sklonů.

V reálném výzkumu obvykle nemáme sto nezávislých opakování. `lm()` proto standardní chybu odhaduje z jediného souboru pomocí počtu pozorování, rozmístění hodnot prediktoru a odchylek bodů od přímky. Tento výpočet spoléhá na předpoklady lineárního modelu.

### Jak se standardní chyba sklonu počítá?

```{r}
#| label: pripravit-maly-vypocet-standardni-chyby
#| include: false
data_maly_se <-
  data_gejzir |>
  dplyr::slice_head(n = 5) |>
  dplyr::select(
    eruption_id,
    delka_erupce_min,
    cekani_min
  )

mod_maly_se <-
  lm(
    formula = cekani_min ~ delka_erupce_min,
    data = data_maly_se
  )

data_maly_se <-
  data_maly_se |>
  dplyr::mutate(
    odhadnute_cekani = fitted(mod_maly_se),
    residuum = residuals(mod_maly_se)
  )

vec_residua_maly_se <-
  data_maly_se$residuum

vec_delky_maly_se <-
  data_maly_se$delka_erupce_min

pocet_maly_se <-
  nrow(data_maly_se)

stupne_volnosti_maly_se <-
  df.residual(mod_maly_se)

prumer_delky_maly_se <-
  mean(vec_delky_maly_se)

soucet_ctvercu_residui_maly_se <-
  sum(vec_residua_maly_se^2)

rezidualni_smerodatna_odchylka_maly_se <-
  summary(mod_maly_se)$sigma

soucet_ctvercu_delky_maly_se <-
  sum(
    (vec_delky_maly_se - prumer_delky_maly_se)^2
  )

standardni_chyba_maly_se <-
  summary(mod_maly_se)$coefficients[
    "delka_erupce_min",
    "Std. Error"
  ]

vec_text_residua_maly_se <-
  paste0(
    "(",
    formatC(
      x = vec_residua_maly_se,
      digits = 3,
      format = "f"
    ),
    ")^2"
  )

vec_text_delky_maly_se <-
  paste0(
    "(",
    formatC(
      x = vec_delky_maly_se,
      digits = 3,
      format = "f"
    ),
    " - ",
    formatC(
      x = prumer_delky_maly_se,
      digits = 3,
      format = "f"
    ),
    ")^2"
  )

text_residua_prvni_maly_se <-
  paste(
    vec_text_residua_maly_se[1:3],
    collapse = " + "
  )

text_residua_druhe_maly_se <-
  paste(
    vec_text_residua_maly_se[4:5],
    collapse = " + "
  )

text_delky_prvni_maly_se <-
  paste(
    vec_text_delky_maly_se[1:3],
    collapse = " + "
  )

text_delky_druhe_maly_se <-
  paste(
    vec_text_delky_maly_se[4:5],
    collapse = " + "
  )
```

Nejprve výpočet zpomalíme na malém souboru konkrétních erupcí. Sloupec `residuum` ukazuje `r render_glossary_term("residuum", display = "residuum")` (anglicky *residual*) — svislou odchylku bodu od přímky, kterou známe z předchozí lekce. Česky se někdy používá také **reziduální odchylka**; samotné slovo „chyba“ by zde bylo méně přesné, protože skutečnou chybu měření neznáme.

```{r}
#| label: tabulka-maleho-vypoctu-standardni-chyby
#| echo: false
#| message: false
#| warning: false
#| tbl-cap: "Malý soubor erupcí použitý k rozebrání výpočtu standardní chyby sklonu."
data_maly_se |>
  dplyr::transmute(
    eruption_id,
    delka_erupce_min,
    cekani_min,
    odhadnute_cekani = round(odhadnute_cekani, digits = 2),
    residuum = round(residuum, digits = 2)
  ) |>
  knitr::kable()
```

Standardní chyba sklonu porovnává dvě informace. V čitateli je reziduální směrodatná odchylka; ve jmenovateli je součet čtverců odchylek délek erupcí od jejich `r render_glossary_term("prumer", display = "průměru")`.

#### 1. Součet čtverců residuí {.unnumbered .unlisted}

Nejprve sečteme druhé mocniny všech residuí. Tento mezivýsledek se nazývá **součet čtverců residuí** (anglicky *residual sum of squares*, **RSS**; česky také **reziduální součet čtverců**).

$$
\text{součet čtverců residuí}
=
(\text{residuum erupce 1})^2 + \cdots +
(\text{residuum poslední erupce})^2
$$

Dosadíme residua z tabulky:

$$
\begin{aligned}
\text{součet čtverců residuí}
&= `r text_residua_prvni_maly_se` \\
&\quad + `r text_residua_druhe_maly_se` \\
&= `r round(soucet_ctvercu_residui_maly_se, 2)`.
\end{aligned}
$$

Tentýž výpočet můžeme zapsat kratším vzorcem:

$$
\operatorname{RSS} = \sum_{i=1}^{n} e_i^2.
$$

Zde $e_i$ označuje residuum $i$-té erupce, $i$ postupně prochází všechna pozorování a $n$ je jejich počet. Značka $\sum$ znamená „sečti následující hodnotu pro všechna pozorování“.

#### 2. Reziduální směrodatná odchylka {.unnumbered .unlisted}

Součet čtverců převedeme zpět na původní jednotky čekání. Výsledku budeme říkat **reziduální směrodatná odchylka** (anglicky *residual standard error*, **RSE**; česky se používá také **reziduální standardní chyba**).

$$
\text{reziduální směrodatná odchylka}
=
\sqrt{
  \frac{\text{součet čtverců residuí}}{\text{počet erupcí} - 2}
}.
$$

$$
\begin{aligned}
\text{reziduální směrodatná odchylka}
&= \sqrt{\frac{`r round(soucet_ctvercu_residui_maly_se, 2)`}{`r pocet_maly_se` - 2}} \\
&= `r round(rezidualni_smerodatna_odchylka_maly_se, 2)`.
\end{aligned}
$$

Obecně zapisujeme:

$$
\hat{\sigma} = \sqrt{\frac{\operatorname{RSS}}{n - 2}}.
$$

Zde $\hat{\sigma}$ označuje reziduální směrodatnou odchylku, $\operatorname{RSS}$ právě vypočtený součet čtverců residuí a $n$ počet erupcí. Výraz $n-2$ je technická úprava označovaná jako **počet stupňů volnosti** (anglicky *degrees of freedom*). Proč se zde odečítá právě číslo 2, vysvětlíme v některé z dalších lekcí.

#### 3. Součet čtverců odchylek délek erupcí {.unnumbered .unlisted}

Nyní změříme, jak daleko jsou délky erupcí od své průměrné hodnoty:

$$
\text{součet čtverců odchylek délek erupcí}
=
(\text{délka erupce 1} - \text{průměrná délka})^2
+ \cdots +
(\text{délka poslední erupce} - \text{průměrná délka})^2.
$$

$$
\begin{aligned}
\text{součet čtverců odchylek délek erupcí}
&= `r text_delky_prvni_maly_se` \\
&\quad + `r text_delky_druhe_maly_se` \\
&= `r round(soucet_ctvercu_delky_maly_se, 2)`.
\end{aligned}
$$

Obecně zapisujeme:

$$
S_{xx} = \sum_{i=1}^{n}(x_i - \bar{x})^2.
$$

Zde $x_i$ označuje délku $i$-té erupce, $\bar{x}$ průměrnou délku a $S_{xx}$ součet čtverců odchylek délek erupcí od průměru (anglicky *sum of squares of x*). Tato hodnota popisuje, jak jsou délky erupcí v datech rozprostřené: čím rozmanitější délky máme, tím větší je $S_{xx}$.

#### 4. Standardní chyba sklonu {.unnumbered .unlisted}

Nakonec vydělíme reziduální směrodatnou odchylku odmocninou ze součtu čtverců odchylek délek erupcí:

$$
\text{standardní chyba sklonu}
=
\frac{\text{reziduální směrodatná odchylka}}
{\sqrt{\text{součet čtverců odchylek délek erupcí}}}.
$$

$$
\begin{aligned}
\text{standardní chyba sklonu}
&= \frac{`r round(rezidualni_smerodatna_odchylka_maly_se, 2)`}
{\sqrt{`r round(soucet_ctvercu_delky_maly_se, 2)`}} \\
&= `r round(standardni_chyba_maly_se, 2)`.
\end{aligned}
$$

Obecně zapisujeme:

$$
\operatorname{SE}(\hat{\beta}_1)
=
\frac{\hat{\sigma}}{\sqrt{S_{xx}}}.
$$

Zde $\hat{\beta}_1$ označuje odhad sklonu, $\operatorname{SE}(\hat{\beta}_1)$ jeho standardní chybu, $\hat{\sigma}$ reziduální směrodatnou odchylku a $S_{xx}$ součet čtverců odchylek délek erupcí od průměru.

Když je reziduální směrodatná odchylka větší, čitatel a standardní chyba rostou. Když máme více dobře rozprostřených hodnot délky erupce, součet čtverců jejich odchylek roste a standardní chyba se zmenšuje. `summary()` použije stejný princip pro všech `r nrow(data_gejzir)` pozorování a vypíše výsledek `r round(standardni_chyba_sklonu, 2)`.

### Histogram sklonů a jedna standardní chyba

```{r}
#| label: spojit-histogram-a-standardni-chybu
#| echo: false
#| message: false
#| warning: false
#| fig-width: 8
#| fig-height: 5.8
#| fig-cap: >
#|   Histogram ukazuje sklony ze 100 hlášení po 40 erupcích.
#|   Nad sloupci je ve stejné ose odhad ze všech dat ± jedna standardní chyba.
graf_histogram_se <-
  ggplot2::ggplot(
    data = data_odhady_hlaseni,
    mapping = ggplot2::aes(x = odhad_sklonu)
  ) +
  ggplot2::geom_histogram(
    bins = 18,
    fill = biostat_cols[["amethyst"]],
    color = "white"
  )

max_cetnost_se <-
  max(
    ggplot2::ggplot_build(graf_histogram_se)$data[[1]]$count
  )

data_rozsah_se <-
  tibble::tibble(
    odhad = odhad_sklonu,
    dolni = odhad_sklonu - standardni_chyba_sklonu,
    horni = odhad_sklonu + standardni_chyba_sklonu,
    y = max_cetnost_se + 1.5
  )

graf_histogram_se +
  ggplot2::geom_vline(
    xintercept = odhad_sklonu,
    color = biostat_cols[["orange"]],
    linetype = "dashed",
    linewidth = 0.9
  ) +
  ggplot2::geom_errorbarh(
    data = data_rozsah_se,
    mapping = ggplot2::aes(
      xmin = dolni,
      xmax = horni,
      y = y
    ),
    height = 0.7,
    color = biostat_cols[["indigo_velvet"]],
    linewidth = 1.5
  ) +
  ggplot2::geom_point(
    data = data_rozsah_se,
    mapping = ggplot2::aes(
      x = odhad,
      y = y
    ),
    color = biostat_cols[["orange"]],
    size = 3.5
  ) +
  ggplot2::annotate(
    geom = "text",
    x = odhad_sklonu,
    y = max_cetnost_se + 2.6,
    label = "odhad ± 1 SE",
    color = biostat_cols[["indigo_velvet"]],
    size = 4
  ) +
  ggplot2::scale_y_continuous(
    expand = ggplot2::expansion(mult = c(0, 0.18))
  ) +
  ggplot2::labs(
    x = "Odhad sklonu (minuty čekání na minutu erupce)",
    y = "Počet hlášení"
  ) +
  theme_biostat(base_size = 12)
```

Histogram ukazuje, že sklony ze sta čtyřicetiřádkových hlášení nejsou stejné. Jejich `r render_glossary_term("smerodatna-odchylka", display = "směrodatná odchylka")` je `r round(sd(data_odhady_hlaseni$odhad_sklonu), 2)` minuty čekání na minutu erupce. Model ze všech `r nrow(data_gejzir)` erupcí odhaduje svůj sklon s menší standardní chybou `r round(standardni_chyba_sklonu, 2)`, protože využívá více pozorování než jedno hlášení.

Rozsah **odhad ± jedna standardní chyba** není interval spolehlivosti. Je to vizuální jednotka, která ukazuje měřítko přesnosti. V dalším kroku z této informace vytvoříme širší interval určený pro interpretaci nejistoty.

::: {.box-result title="Vzor zápisu: odhad a standardní chyba"}

„Lineární model odhadl, že erupce delší o jednu minutu souvisela s čekáním delším o `r round(odhad_sklonu, 2)` minuty (odhad sklonu = `r round(odhad_sklonu, 2)`, SE = `r round(standardni_chyba_sklonu, 2)` minuty čekání na minutu erupce).“

Věta nejprve interpretuje vztah v běžném jazyce a teprve potom uvádí kompaktní statistický zápis. Samotná dvojice čísel bez proměnných a jednotek by nestačila.
:::

## Jak vyjádřit rozsah nejistoty?

### Připomenutí kvantilů

V jedné z předchozích lekcí jsme pomocí
`r render_glossary_term("kvantil", display = "kvantilů")` (anglicky
*quantiles*) rozdělovali seřazené hodnoty na části. Například 2,5% kvantil
odděluje nejnižších 2,5 % hodnot a 97,5% kvantil odděluje nejvyšších 2,5 %.
Mezi těmito dvěma hranicemi proto leží prostředních 95 %
`r render_glossary_term("rozdeleni", display = "rozdělení")`.

```{r}
#| label: pripravit-kvantily-a-intervaly-sklonu
#| include: false
vec_kvantily_sklonu <-
  quantile(
    x = data_odhady_hlaseni$odhad_sklonu,
    probs = c(0.025, 0.975)
  )

vec_hladiny_intervalu <-
  c(0.80, 0.90, 0.95, 0.99)

data_intervaly <-
  vec_hladiny_intervalu |>
  purrr::map(
    .f = ~ {
      table_jeden_interval <-
        confint(
          object = mod_gejzir,
          parm = "delka_erupce_min",
          level = .x
        )

      tibble::tibble(
        hladina = .x,
        popisek = paste0(
          formatC(
            x = .x * 100,
            digits = 0,
            format = "f"
          ),
          "% interval"
        ),
        dolni = table_jeden_interval[1, 1],
        horni = table_jeden_interval[1, 2]
      )
    }
  ) |>
  purrr::list_rbind() |>
  dplyr::mutate(
    odhad = odhad_sklonu,
    popisek = factor(
      x = popisek,
      levels = paste0(
        formatC(
          x = vec_hladiny_intervalu * 100,
          digits = 0,
          format = "f"
        ),
        "% interval"
      )
    )
  )

dolni_interval <-
  data_intervaly |>
  dplyr::filter(hladina == 0.95) |>
  dplyr::pull(dolni)

horni_interval <-
  data_intervaly |>
  dplyr::filter(hladina == 0.95) |>
  dplyr::pull(horni)

kriticka_hodnota_95 <-
  qt(
    p = 1 - (1 - 0.95) / 2,
    df = df.residual(mod_gejzir)
  )

polovina_intervalu_95 <-
  kriticka_hodnota_95 * standardni_chyba_sklonu
```

Na histogramu sta sklonů z GeyserWatch nyní vyznačíme právě tyto dva kvantily.

```{r}
#| label: ukazat-kvantily-sklonu
#| echo: false
#| message: false
#| warning: false
#| fig-width: 8
#| fig-height: 5.2
#| fig-cap: >
#|   Kvantily rozdělují 100 sklonů z výukové demonstrace.
#|   Mezi svislými čarami leží prostředních 95 % jejich rozdělení.
ggplot2::ggplot(
  data = data_odhady_hlaseni,
  mapping = ggplot2::aes(x = odhad_sklonu)
) +
  ggplot2::annotate(
    geom = "rect",
    xmin = vec_kvantily_sklonu[[1]],
    xmax = vec_kvantily_sklonu[[2]],
    ymin = -Inf,
    ymax = Inf,
    fill = biostat_cols[["orange"]],
    alpha = 0.55
  ) +
  ggplot2::geom_histogram(
    bins = 18,
    fill = biostat_cols[["amethyst"]],
    color = "white",
    alpha = 0.85
  ) +
  ggplot2::geom_vline(
    xintercept = vec_kvantily_sklonu,
    color = biostat_cols[["orange"]],
    linetype = "dashed",
    linewidth = 1
  ) +
  ggplot2::labs(
    x = "Odhad sklonu (minuty čekání na minutu erupce)",
    y = "Počet hlášení"
  ) +
  theme_biostat(base_size = 12)
```

Kvantily vždy patří k určitému rozdělení hodnot. Zde popisují rozdělení sta uměle vytvořených sklonů. `r render_glossary_term("interval-spolehlivosti", display = "Interval spolehlivosti")` (anglicky *confidence interval*, **CI**; česky také **konfidenční interval**) naproti tomu používá odhad sklonu, jeho standardní chybu a předpoklady modelu, aby vyjádřil rozsah hodnot `r render_glossary_term("efekt", display = "efektu")` slučitelných s daty.

### Od odhadu a standardní chyby k intervalu

Interval vytvoříme ze tří čísel: odhadu sklonu, jeho standardní chyby a **kritické hodnoty** (anglicky *critical value*). Kritická hodnota určuje, kolik standardních chyb přidáme na každou stranu od odhadu. Její přesný výpočet souvisí se zvolenou hladinou spolehlivosti a stupni volnosti; podrobně jej vysvětlíme v některé z dalších lekcí.

#### 1. Vzdálenost od odhadu k hranici intervalu {.unnumbered .unlisted}

Nejprve vypočteme, jak daleko bude každá hranice intervalu od odhadu. Této vzdálenosti se říká **polovina šířky intervalu** (anglicky *margin of error*; česky také **mez chyby**). Samotným hranicím se v odborných textech říká také **meze intervalu**, anglicky *confidence limits*. V této lekci používáme srozumitelnější slovo **hranice**.

$$
\text{polovina šířky intervalu}
=
\text{kritická hodnota} \times \text{standardní chyba sklonu}.
$$

Pro 95% interval je kritická hodnota `r round(x = kriticka_hodnota_95, digits = 2)`, takže:

$$
\begin{aligned}
\text{polovina šířky intervalu}
&= `r round(x = kriticka_hodnota_95, digits = 2)`
\times `r round(x = standardni_chyba_sklonu, digits = 2)` \\
&= `r round(x = polovina_intervalu_95, digits = 2)`.
\end{aligned}
$$

Obecně zapisujeme:

$$
M = t_{1-\alpha/2,\,n-2}\operatorname{SE}(\hat{\beta}_1).
$$

Zde $M$ označuje polovinu šířky intervalu, $t_{1-\alpha/2,\,n-2}$ kritickou hodnotu pro zvolenou hladinu a daný model a $\operatorname{SE}(\hat{\beta}_1)$ standardní chybu odhadu sklonu. Zápis $n-2$ souvisí se stupni volnosti, jejichž význam podrobněji probereme později.

#### 2. Dolní hranice {.unnumbered .unlisted}

$$
\text{dolní hranice}
=
\text{odhad sklonu} - \text{polovina šířky intervalu}.
$$

$$
\begin{aligned}
\text{dolní hranice}
&= `r round(x = odhad_sklonu, digits = 2)`
- `r round(x = polovina_intervalu_95, digits = 2)` \\
&= `r round(x = dolni_interval, digits = 2)`.
\end{aligned}
$$

Obecně zapisujeme $L = \hat{\beta}_1 - M$. Zde $L$ označuje dolní hranici, $\hat{\beta}_1$ odhad sklonu a $M$ právě vypočtenou polovinu šířky.

#### 3. Horní hranice {.unnumbered .unlisted}

$$
\text{horní hranice}
=
\text{odhad sklonu} + \text{polovina šířky intervalu}.
$$

$$
\begin{aligned}
\text{horní hranice}
&= `r round(x = odhad_sklonu, digits = 2)`
+ `r round(x = polovina_intervalu_95, digits = 2)` \\
&= `r round(x = horni_interval, digits = 2)`.
\end{aligned}
$$

Obecně zapisujeme $U = \hat{\beta}_1 + M$. Zde $U$ označuje horní hranici.

#### 4. Celý interval {.unnumbered .unlisted}

$$
\text{95% interval}
=
\left[\text{dolní hranice};\,\text{horní hranice}\right].
$$

Teprve potom dosadíme obě vypočtené hranice:

$$
\text{95% interval}
=
\left[`r round(x = dolni_interval, digits = 2)`\,;
`r round(x = horni_interval, digits = 2)`\right].
$$

Celý interval můžeme zapsat kratším vzorcem:

$$
I_{1-\alpha}
=
\left[L;U\right]
=
\hat{\beta}_1
\pm
t_{1-\alpha/2,\,n-2}
\operatorname{SE}(\hat{\beta}_1).
$$

Značka $I_{1-\alpha}$ označuje interval se zvolenou **hladinou spolehlivosti** (anglicky *confidence level*; česky také **konfidenční hladina**). Pro 95% interval platí $1-\alpha=0{,}95$.

### Jak se interval mění s požadovanou hladinou?

Hodnota 95 % není jediná možnost. Stejným postupem můžeme vytvořit například 80%, 90%, 95% a 99% interval. Všechny mají stejný střed - odhad sklonu - ale liší se šířkou.

```{r}
#| label: tabulka-ruznych-intervalu
#| echo: false
#| message: false
#| warning: false
#| tbl-cap: "Intervaly spolehlivosti sklonu pro čtyři zvolené hladiny."
data_intervaly |>
  dplyr::transmute(
    `Hladina` = paste0(
      formatC(
        x = hladina * 100,
        digits = 0,
        format = "f"
      ),
      " %"
    ),
    `Dolní hranice` = round(dolni, digits = 2),
    `Odhad` = round(odhad_sklonu, digits = 2),
    `Horní hranice` = round(horni, digits = 2)
  ) |>
  knitr::kable()
```

```{r}
#| label: porovnat-ruzne-intervaly
#| echo: false
#| message: false
#| warning: false
#| fig-width: 8
#| fig-height: 4.8
#| fig-cap: >
#|   Vyšší požadovaná hladina vede k širšímu intervalu kolem stejného odhadu.
ggplot2::ggplot(
  data = data_intervaly,
  mapping = ggplot2::aes(
    x = odhad,
    y = popisek
  )
) +
  ggplot2::geom_vline(
    xintercept = odhad_sklonu,
    color = biostat_cols[["orange"]],
    linetype = "dashed",
    linewidth = 0.8
  ) +
  ggplot2::geom_errorbarh(
    mapping = ggplot2::aes(
      xmin = dolni,
      xmax = horni
    ),
    height = 0.25,
    color = biostat_cols[["indigo_velvet"]],
    linewidth = 1.4
  ) +
  ggplot2::geom_point(
    color = biostat_cols[["orange"]],
    size = 3.3
  ) +
  ggplot2::labs(
    x = "Odhad sklonu (minuty čekání na minutu erupce)",
    y = NULL
  ) +
  theme_biostat(base_size = 12)
```

Čím větší dlouhodobé pokrytí od intervalu požadujeme, tím dále musí jeho hranice sahat. Proto je 80% interval nejužší a 99% interval nejširší.

### Jak číst hladinu intervalu?

Vraťme se ke stu návštěvníkům GeyserWatch. Každý z nich by ze svého souboru pozorování získal **jeden sklon a jeden interval**. Kdyby tento postup opakovalo mnoho srovnatelných návštěvníků, přibližně 95 ze 100 jejich **95% intervalů** by pokrylo stejnou skutečnou hodnotu sklonu a přibližně 5 by ji minulo.

Následující trojice panelů používá stejných 100 simulovaných pozorovatelů a mění pouze hladinu intervalu. Jako známou srovnávací hodnotu používáme odhad sklonu z našeho modelu. Je to **modelová referenční hodnota pro demonstraci**, nikoli známý skutečný populační sklon.

```{r}
#| label: porovnat-pokryti-sta-intervalu
#| echo: false
#| message: false
#| warning: false
#| fig-width: 10
#| fig-height: 5.8
#| fig-cap: >
#|   Stejných 100 simulovaných odhadů s 95%, 80% a 50% intervaly.
#|   Fialové intervaly pokrývají oranžovou modelovou referenční hodnotu;
#|   šedé ji míjejí. Nižší hladina vytváří užší intervaly a nižší pokrytí.
set.seed(100)

referencni_sklon_simulace <- odhad_sklonu
referencni_se_simulace <- standardni_chyba_sklonu

data_simulovane_odhady <-
  data.frame(
    pozorovatel = seq_len(100),
    odhad_sklonu = rnorm(
      n = 100,
      mean = referencni_sklon_simulace,
      sd = referencni_se_simulace
    )
  )

data_pokryti_intervalu <-
  tidyr::crossing(
    data_simulovane_odhady,
    hladina = c(0.95, 0.80, 0.50)
  ) |>
  # Z času dvou sousedních erupcí vypočítáme dobu čekání
  dplyr::mutate(
    kriticka_hodnota = qnorm(1 - (1 - hladina) / 2),
    dolni_mez =
      odhad_sklonu -
        kriticka_hodnota * referencni_se_simulace,
    horni_mez =
      odhad_sklonu +
        kriticka_hodnota * referencni_se_simulace,
    pokryva =
      dolni_mez <= referencni_sklon_simulace &
        horni_mez >= referencni_sklon_simulace
  )

data_popisky_pokryti <-
  data_pokryti_intervalu |>
  dplyr::group_by(hladina) |>
  dplyr::summarise(
    pocet_pokrytych = sum(pokryva),
    .groups = "drop"
  ) |>
  dplyr::mutate(
    panel = paste0(
      formatC(hladina * 100, format = "f", digits = 0),
      "% interval: ",
      pocet_pokrytych,
      " ze 100"
    )
  )

data_pokryti_intervalu <-
  data_pokryti_intervalu |>
  dplyr::left_join(
    data_popisky_pokryti,
    by = "hladina"
  ) |>
  dplyr::mutate(
    panel = factor(
      panel,
      levels = data_popisky_pokryti$panel[
        match(
          c(0.95, 0.80, 0.50),
          data_popisky_pokryti$hladina
        )
      ]
    )
  )

ggplot2::ggplot(
  data = data_pokryti_intervalu,
  mapping = ggplot2::aes(
    x = odhad_sklonu,
    y = pozorovatel,
    xmin = dolni_mez,
    xmax = horni_mez,
    colour = pokryva
  )
) +
  ggplot2::geom_errorbarh(
    height = 0,
    linewidth = 0.35,
    alpha = 0.8
  ) +
  ggplot2::geom_point(size = 0.7) +
  ggplot2::geom_vline(
    xintercept = referencni_sklon_simulace,
    colour = biostat_cols[["orange"]],
    linewidth = 0.9
  ) +
  ggplot2::facet_wrap(
    facets = ggplot2::vars(panel),
    nrow = 1
  ) +
  ggplot2::scale_colour_manual(
    values = c(
      "TRUE" = biostat_cols[["indigo_velvet"]],
      "FALSE" = biostat_cols[["grey_olive"]]
    ),
    guide = "none"
  ) +
  ggplot2::labs(
    x = "Odhad sklonu a interval",
    y = "Pozorovatel"
  ) +
  theme_biostat(base_size = 10) +
  ggplot2::theme(
    axis.text.y = ggplot2::element_blank(),
    axis.ticks.y = ggplot2::element_blank(),
    panel.grid = ggplot2::element_blank(),
    strip.text = ggplot2::element_text(size = 9)
  )
```

Je důležité rozlišit dvě věty:

- U kvantilů histogramu jsme vyznačili oblast, ve které leží prostředních 95 % vytvořených **odhadů sklonu**.
- U 95% intervalu spolehlivosti číslo 95 % říká, jaký podíl opakovaně vytvořených **intervalů** dlouhodobě pokryje skutečný sklon.

Jeden vypočtený interval tedy neříká, že uvnitř musí ležet 95 ze 100 sklonů. Neříká ani, že skutečný sklon má po výpočtu 95% pravděpodobnost být uvnitř. Číslo 95 % popisuje úspěšnost postupu při mnoha opakováních.

Nižší hladina, například 80 %, vytvoří z týchž dat užší interval. To ale neznamená, že jsme z dat získali přesnější informaci: pouze jsme přijali nižší pokrytí. Při mnoha opakováních by skutečný sklon pokrylo přibližně 80 ze 100 takových intervalů a přibližně 20 by jej minulo. **Užší interval znamená vyšší přesnost pouze tehdy, porovnáváme-li intervaly se stejnou hladinou**, například dva 95% intervaly získané z různě informativních dat.

::: {.box-rule title="Proč právě 95 %?"}

Hodnota 95 % není dána přírodním zákonem ani našimi daty. Je to historicky ustálená vědecká konvence, která představuje kompromis: vyšší hladina dává širší interval, nižší hladina užší interval. V následující lekci uvidíme, proč se 95 % často objevuje společně s formálním hodnocením statistických tvrzení. Pro tuto lekci je důležité vědět, že **95 % je standardní volba, nikoli jediná správná volba**.
:::

::: {.box-warning title="Co interval spolehlivosti neříká"}

- **Neobsahuje prostředních 95 % erupcí ani čekacích dob.** Popisuje nejistotu odhadu sklonu, nikoli rozdělení jednotlivých pozorování.
- **Nedokazuje, že některá hodnota je pravdivá nebo nepravdivá.** Ukazuje, které velikosti efektu jsou s daty a modelem slučitelné.
- **Neříká, že skutečný parametr má po výpočtu tohoto intervalu 95% pravděpodobnost ležet uvnitř.** Číslo 95 % patří k dlouhodobému postupu vytváření intervalů.
:::

::: {.box-result title="Vzor zápisu: odhad, standardní chyba a interval"}

„Erupce delší o jednu minutu souvisela s čekáním delším o `r round(odhad_sklonu, 2)` minuty (odhad sklonu = `r round(odhad_sklonu, 2)`, SE = `r round(standardni_chyba_sklonu, 2)`, 95% CI [`r round(dolni_interval, 2)`, `r round(horni_interval, 2)`] minuty čekání na minutu erupce).“

Tento zápis obsahuje velikost vztahu i jeho přesnost. Stále musí být doprovázen popisem dat, modelu a jednotek.
:::

## Co můžeme říct o Old Faithful?

V zaznamenaných datech od června do srpna 2024 jsme odhadli, že erupce delší o jednu minutu souvisí v průměru s čekáním delším o `r round(odhad_sklonu, 2)` minuty. 95% interval spolehlivosti sahá od `r round(dolni_interval, 2)` do `r round(horni_interval, 2)` minuty čekání na minutu erupce.

Tento interval se vztahuje ke **sklonu**, tedy k odhadované průměrné změně čekání při změně délky erupce. Neříká, v jakém rozmezí bude čekání po jedné konkrétní budoucí erupci: jednotlivá čekání se navíc rozptylují kolem modelové přímky. Pro takovou předpověď bychom potřebovali jiný interval, který zde nepočítáme.

Toto tvrzení sděluje dvě věci současně:

1. **Velikost vztahu:** delší erupce jsou spojeny s delším čekáním.
2. **Přesnost odhadu:** data jsou slučitelná s určitým rozsahem kladných velikostí vztahu, ne pouze s jediným číslem.

Interpretace stále závisí na použitém modelu a na způsobu získání dat. Dobrovolnická pozorování nejsou dokonale náhodná a rozdělení podle měsíců ukázalo, že odhadovaný sklon se může měnit. Výsledek proto čteme jako opatrný odhad vztahu v zachyceném procesu, nikoli jako neměnný přírodní zákon.

## Shrnutí

- Soubor pozorování určuje, které body vstoupí do modelu, a proto ovlivňuje odhadnutý sklon.
- Pepa, Mařenka a Karel dostali ze tří měsíců různé sklony, přestože použili stejný postup fitování.
- Výběrová variabilita označuje proměnlivost odhadu mezi možnými soubory pozorování.
- Standardní chyba popisuje typickou velikost této proměnlivosti a je měřítkem přesnosti odhadu.
- Interval spolehlivosti vyjadřuje rozsah efektů slučitelných s daty a modelem.
- Vědecký zápis má spojit interpretaci, odhad, standardní chybu, interval a jednotky.

::: {.box-question title="Most k následující lekci"}

Nyní umíme popsat velikost odhadovaného efektu i jeho nejistotu. Další otázka zní: **Jak pomocí dat hodnotit konkrétní tvrzení o parametru modelu?** Formální postup a možné chyby rozhodnutí zavedeme až v následující lekci.
:::

## Slovníček pojmů {.unnumbered}

Pojmy použité v těchto materiálech a jejich definice. Úplný průběžně aktualizovaný slovníček je dostupný také [online](https://cuni-natur-biostatistics.github.io/slovnik/).

```{r}
#| label: slovnicek
#| echo: false
#| results: asis
if (knitr::is_html_output()) {
  glossary::glossary_table()
} else {
  cat(
    paste0(
      "Interaktivní slovníček je dostupný online: ",
      "https://cuni-natur-biostatistics.github.io/slovnik/"
    )
  )
}
```
