---
title: "Od odhadu k nejistotě"
subtitle: "Výběrová variabilita a interval spolehlivosti"
lang: cs
format:
  html:
    toc: true
    toc-depth: 3
    toc-title: "Obsah"
    number-sections: true
    code-fold: false
    code-summary: "Zobrazit kód v R"
    embed-resources: true
    theme: [flatly, ../theme/skripta_theme.scss]
    highlight-style: github
    include-in-header: "../theme/fonts-include.html"
  typst:
    toc: true
    toc-depth: 3
    number-sections: true
    output-file: "skripta_raw.pdf"
    include-in-header: "skripta_theme.typ"
date: 2026/07/21
date-format: long
date-modified: last-modified
---

```{r}
#| label: nastaveni
#| include: false
if (!requireNamespace("here", quietly = TRUE)) install.packages("here")
if (!requireNamespace("readr", quietly = TRUE)) install.packages("readr")
if (!requireNamespace("dplyr", quietly = TRUE)) install.packages("dplyr")
if (!requireNamespace("tidyr", quietly = TRUE)) install.packages("tidyr")
if (!requireNamespace("purrr", quietly = TRUE)) install.packages("purrr")
if (!requireNamespace("ggplot2", quietly = TRUE)) install.packages("ggplot2")
if (!requireNamespace("glossary", quietly = TRUE)) install.packages("glossary")

here::i_am("Learning_materials/skripta.qmd")

data_gejzir <-
  readr::read_csv(
    file = here::here("data", "old_faithful_2024.csv"),
    col_types = readr::cols(
      eruption_id = readr::col_double(),
      geyser = readr::col_character(),
      date = readr::col_date(format = "%m/%d/%y"),
      time = readr::col_double(),
      waiting = readr::col_double(),
      webcam = readr::col_character(),
      duration = readr::col_double()
    )
  ) |>
  tidyr::drop_na(duration, waiting) |>
  dplyr::mutate(
    delka_erupce_10_s = duration / 10
  )

mod_gejzir <-
  lm(
    formula = waiting ~ delka_erupce_10_s,
    data = data_gejzir
  )

table_koeficienty <-
  summary(mod_gejzir)$coefficients

table_intervaly <-
  confint(
    object = mod_gejzir,
    level = 0.95
  )

set.seed(900723)

data_opakovane_odhady <-
  seq_len(500) |>
  purrr::map(
    .f = ~ {
      data_vzorek <-
        data_gejzir |>
        dplyr::slice_sample(
          n = 40,
          replace = TRUE
        )

      mod_vzorek <-
        lm(
          formula = waiting ~ delka_erupce_10_s,
          data = data_vzorek
        )

      tibble::tibble(
        odhad_sklonu = coef(mod_vzorek)[["delka_erupce_10_s"]]
      )
    }
  ) |>
  purrr::list_rbind()

local_pojmy <- tempfile(fileext = ".yaml")
tryCatch(
  {
    download.file(
      url = paste0(
        "https://raw.githubusercontent.com/",
        "CUNI-NATUR-Biostatistics/slovnik/main/pojmy.yaml"
      ),
      destfile = local_pojmy,
      quiet = TRUE
    )
    glossary::glossary_path(local_pojmy)
  },
  error = function(e) {
    message("Glossary YAML unavailable: ", conditionMessage(e))
  }
)
tryCatch(
  {
    source(
      paste0(
        "https://raw.githubusercontent.com/",
        "CUNI-NATUR-Biostatistics/slovnik/main/",
        "R/Functions/render_glossary_term.R"
      )
    )
  },
  error = function(e) {
    source(here::here("R/Functions/render_glossary_term.R"))
  }
)
```

```{r}
#| label: nastaveni-slovnik
#| echo: false
#| message: false
#| results: asis
if (knitr::is_html_output()) {
  glossary::glossary_style(
    color = "#5D2890",
    text_decoration = "underline",
    def_bg = "#FFFFFF",
    def_color = "#2E2E2E"
  )
  cat(
    "<style>",
    "a.glossary:hover .def { display: inline-block; }",
    "a.glossary:hover .def::after {",
    "  content: ' '; position: absolute; top: 100%; left: 50%;",
    "  margin-left: -5px; border-width: 5px; border-style: solid;",
    "  border-color: #FFFFFF transparent transparent transparent;",
    "}",
    "a.glossary:active .def { display: none; }",
    "a.glossary:active .def::after { display: none; }",
    "</style>",
    "<script>",
    "document.addEventListener('DOMContentLoaded', function() {",
    "  document.querySelectorAll('a.glossary').forEach(function(a) {",
    "    a.addEventListener('click', function(e) { e.preventDefault(); });",
    "  });",
    "});",
    "</script>",
    sep = "\n"
  )
}
```

## Jak může jeden výběr vypovídat o skutečném vztahu?

Představte si, že jste právě viděli erupci gejzíru Old Faithful. Změřili jste, jak dlouho trvala, a chcete odhadnout, za kolik minut začne další erupce. Delší erupce obvykle souvisejí s delším čekáním. Z jediného souboru pozorování však neznáme tento vztah dokonale.

::: {.callout-important}
## Hlavní otázka

**Jak nám může jeden pozorovaný výběr něco říct o skutečném vztahu, když by jiný výběr mohl dát trochu jiný výsledek?**
:::

V této lekci proto k již známému modelu přidáme `r render_glossary_term("nejistota", display = "nejistotu")`. Nebudeme zatím formálně rozhodovat o konkrétních tvrzeních. Budeme se ptát, jak velký `r render_glossary_term("efekt", display = "efekt")` jsme odhadli a jak přesný tento odhad je.

## Výsledky učení

Po prostudování těchto materiálů budete schopni:

- vysvětlit, proč by jiný náhodný výběr vedl k jinému odhadu stejného vztahu;
- rozlišit velikost odhadovaného `r render_glossary_term("efekt", display = "efektu")` od přesnosti tohoto odhadu;
- interpretovat `r render_glossary_term("interval-spolehlivosti", display = "interval spolehlivosti")` bez tvrzení, že obsahuje 95 % pozorování nebo dokazuje pravdivost hypotézy;
- spojit odhad efektu a jeho nejistotu do jednoho věcného závěru.

## Data: erupce gejzíru Old Faithful

Použijeme `r nrow(data_gejzir)` pozorování erupcí gejzíru Old Faithful z roku 2024. Dobrovolníci zaznamenali údaje prostřednictvím služby [GeyserTimes](https://geysertimes.org/); výukový soubor zveřejnil projekt [ModernDive](https://moderndive.com/v2/inference-for-regression.html).

Každé pozorování popisuje jednu erupci a čekání na erupci následující. Budou nás zajímat dvě `r render_glossary_term("numericka-promenna", display = "numerické proměnné")`:

- `duration`: délka právě pozorované erupce v sekundách — náš `r render_glossary_term("prediktor", display = "prediktor")`;
- `waiting`: čekání do následující erupce v minutách — naše `r render_glossary_term("odezva", display = "odezva")`.

Prvních několik řádků ukazuje, co představuje jedno pozorování:

```{r}
#| label: tabulka-prvnich-erupci
#| echo: false
#| message: false
#| warning: false
#| tbl-cap: "Ukázka pozorování erupcí gejzíru Old Faithful."
data_gejzir |>
  dplyr::select(date, duration, waiting) |>
  dplyr::rename(
    datum = date,
    delka_erupce_s = duration,
    cekani_min = waiting
  ) |>
  head(n = 6) |>
  knitr::kable()
```

Data jsou skutečná, ale nevznikla jako dokonale náhodný výběr všech erupcí Old Faithful. Pozorování pořizovali dobrovolníci v dostupných termínech. Při interpretaci proto musíme oddělovat **to, co vidíme v zaznamenaném souboru**, od širšího procesu, o kterém chceme uvažovat.

### Nejprve se podívejme na data

```{r}
#| label: vztah-delky-a-cekani
#| echo: false
#| message: false
#| warning: false
#| fig-cap: >
#|   Vztah mezi délkou erupce a čekáním na následující erupci.
#|   Přímka je odhadnuta ze všech zaznamenaných erupcí.
ggplot2::ggplot(
  data = data_gejzir,
  mapping = ggplot2::aes(
    x = delka_erupce_10_s,
    y = waiting
  )
) +
  ggplot2::geom_point(
    color = "#5D2890",
    alpha = 0.65,
    size = 2.3
  ) +
  ggplot2::geom_abline(
    intercept = coef(mod_gejzir)[["(Intercept)"]],
    slope = coef(mod_gejzir)[["delka_erupce_10_s"]],
    color = "#D95F02",
    linewidth = 1.1
  ) +
  ggplot2::labs(
    x = "Délka erupce (desítky sekund)",
    y = "Čekání na další erupci (minuty)"
  ) +
  ggplot2::theme_bw(base_size = 13)
```

::: {.callout-note}
## Než budeme počítat

Podívejte se na body bez čtení dalšího odstavce:

1. Jaký směr má vztah mezi délkou erupce a čekáním?
2. Leží všechny body přesně na přímce?
3. Co byste čekali od přímky, kdybychom zaznamenali jinou skupinu erupcí?
:::

Vztah je kladný: po delších erupcích zpravidla čekáme déle. Body ale neleží přesně na přímce. Část rozdílů mezi pozorováními proto model nevysvětluje a odhadnutá přímka závisí na tom, která pozorování máme k dispozici.

## Známý model, nová otázka

Z předchozí lekce již známe lineární model s jedním `r render_glossary_term("prediktor", display = "prediktorem")`. Pro snadnější interpretaci vyjádříme délku erupce v desítkách sekund a odhadneme model `waiting ~ delka_erupce_10_s`.

Nejprve načteme data a vytvoříme proměnnou v potřebných jednotkách:

```{r}
#| label: nacist-data-gejziru
#| echo: true
#| eval: true
data_gejzir <-
  read.csv(
    file = here::here("data", "old_faithful_2024.csv"),
    stringsAsFactors = FALSE
  )

data_gejzir$delka_erupce_10_s <-
  data_gejzir$duration / 10
```

Potom fitujeme stejný typ modelu jako v předchozí lekci:

```{r}
#| label: fitovat-model-gejziru
#| echo: true
#| eval: true
mod_gejzir <-
  lm(
    formula = waiting ~ delka_erupce_10_s,
    data = data_gejzir
  )

coef(mod_gejzir)
```

Odhadnutý `r render_glossary_term("sklon", display = "sklon")` je `r round(coef(mod_gejzir)[["delka_erupce_10_s"]], 2)` minuty na 10 sekund erupce. V tomto souboru tedy erupce delší o 10 sekund souvisí v průměru s čekáním delším přibližně o `r round(coef(mod_gejzir)[["delka_erupce_10_s"]], 2)` minuty.

Tento odhad popisuje velikost vztahu v našich datech. Zatím však nevíme, jak stabilní by byl, kdybychom měli jiný výběr erupcí.

## Co kdybychom pozorovali jiné erupce?

Skutečný proces nemůžeme vrátit zpět a znovu získat mnoho nezávislých souborů z téhož období. Pro výukovou demonstraci proto budeme opakovaně vybírat menší skupiny z pozorovaného souboru. V každé skupině znovu fitujeme stejný model a uložíme jeho `r render_glossary_term("sklon", display = "sklon")`.

Tato demonstrace **nevytváří nová pozorování Old Faithful** a neříká nám, že známe skutečný populační sklon. Ukazuje pouze princip: kdyby se změnila pozorování ve výběru, změnil by se také odhad.

```{r}
#| label: rozdeleni-opakovanych-odhadu
#| echo: false
#| message: false
#| warning: false
#| fig-cap: >
#|   Odhady sklonu z mnoha výukových výběrů po 40 erupcích.
#|   Svislá čára označuje odhad ze všech pozorovaných erupcí.
ggplot2::ggplot(
  data = data_opakovane_odhady,
  mapping = ggplot2::aes(x = odhad_sklonu)
) +
  ggplot2::geom_histogram(
    bins = 25,
    fill = "#8C6BB1",
    color = "white"
  ) +
  ggplot2::geom_vline(
    xintercept = coef(mod_gejzir)[["delka_erupce_10_s"]],
    color = "#D95F02",
    linewidth = 1.1,
    linetype = "dashed"
  ) +
  ggplot2::labs(
    x = "Odhad sklonu (minuty na 10 sekund erupce)",
    y = "Počet výukových výběrů"
  ) +
  ggplot2::theme_bw(base_size = 13)
```

Jednotlivé odhady nejsou stejné. Jejich `r render_glossary_term("rozdeleni", display = "rozdělení")` má střed poblíž odhadu z celého pozorovaného souboru, ale také určitou šířku. Této změně odhadu mezi výběry říkáme **výběrová `r render_glossary_term("variabilita", display = "variabilita")`**.

`r render_glossary_term("standardni-chyba", display = "Standardní chyba")` shrnuje, jak moc by se odhad parametru při opakovaném výběru typicky měnil. Pro sklon našeho modelu je standardní chyba `r round(table_koeficienty["delka_erupce_10_s", "Std. Error"], 2)` minuty na 10 sekund erupce.

::: {.callout-warning}
## Očekávaná variabilita není porucha modelu

Různé výběry dávají různé odhady i tehdy, když postupujeme správně. Samotná změna odhadu mezi výběry proto není důkazem chyby. Je důsledkem toho, že pozorujeme pouze omezenou část proměnlivého procesu.
:::

## Velikost vztahu a přesnost jsou dvě informace

Odhad `r render_glossary_term("sklon", display = "sklonu")` odpovídá na otázku **„Jak velkou změnu čekání jsme odhadli?“** `r render_glossary_term("standardni-chyba", display = "Standardní chyba")` odpovídá na jinou otázku: **„Jak přesně jsme tuto změnu odhadli?“**

Dva výzkumy mohou odhadnout podobný `r render_glossary_term("efekt", display = "efekt")`, ale jeden může být mnohem přesnější. Přesnost obvykle roste, když máme více informativních pozorování a když body méně kolísají kolem modelového vztahu. Velký efekt proto automaticky neznamená přesný odhad a malý efekt automaticky neznamená nepřesný odhad.

V našem modelu patří k odhadu `r round(coef(mod_gejzir)[["delka_erupce_10_s"]], 2)` standardní chyba `r round(table_koeficienty["delka_erupce_10_s", "Std. Error"], 2)`. Obě čísla potřebujeme, ale jejich společné čtení bude snazší pomocí intervalu.

## Jak vyjádřit rozsah nejistoty?

`r render_glossary_term("interval-spolehlivosti", display = "Interval spolehlivosti")` spojuje bodový odhad a jeho `r render_glossary_term("nejistota", display = "nejistotu")`. Pro sklon modelu jej v R získáme takto:

```{r}
#| label: interval-sklonu
#| echo: true
#| eval: true
confint(
  object = mod_gejzir,
  parm = "delka_erupce_10_s",
  level = 0.95
)
```

```{r}
#| label: graf-intervalu-sklonu
#| echo: false
#| message: false
#| warning: false
#| fig-width: 7
#| fig-height: 2.5
#| fig-cap: "Bodový odhad sklonu a jeho 95% interval spolehlivosti."
data_interval <-
  tibble::tibble(
    odhad = coef(mod_gejzir)[["delka_erupce_10_s"]],
    dolni = table_intervaly["delka_erupce_10_s", "2.5 %"],
    horni = table_intervaly["delka_erupce_10_s", "97.5 %"],
    parametr = "Odhad"
  )

ggplot2::ggplot(
  data = data_interval,
  mapping = ggplot2::aes(
    x = odhad,
    y = parametr
  )
) +
  ggplot2::geom_errorbarh(
    mapping = ggplot2::aes(
      xmin = dolni,
      xmax = horni
    ),
    height = 0.15,
    color = "#5D2890",
    linewidth = 1.1
  ) +
  ggplot2::geom_point(
    color = "#D95F02",
    size = 3.5
  ) +
  ggplot2::labs(
    x = "Změna čekání (minuty)",
    y = NULL
  ) +
  ggplot2::theme_bw(base_size = 13) +
  ggplot2::theme(
    axis.text.y = ggplot2::element_blank(),
    axis.ticks.y = ggplot2::element_blank()
  )
```

Bod uprostřed je náš nejlepší odhad ze zaznamenaných dat: `r round(coef(mod_gejzir)[["delka_erupce_10_s"]], 2)` minuty delšího čekání při erupci delší o 10 sekund. Interval od `r round(table_intervaly["delka_erupce_10_s", "2.5 %"], 2)` do `r round(table_intervaly["delka_erupce_10_s", "97.5 %"], 2)` minuty ukazuje rozsah hodnot `r render_glossary_term("efekt", display = "efektu")`, které jsou slučitelné s těmito daty a použitým modelem.

Označení **95% interval** popisuje dlouhodobou vlastnost postupu: kdybychom opakovaně získávali srovnatelné náhodné výběry a pokaždé vytvořili interval stejným způsobem, přibližně 95 % těchto intervalů by pokrylo skutečnou hodnotu parametru. Jednou vypočtený interval už ale není náhodná nádoba s 95% pravděpodobností; náhodný byl výběr, ze kterého vznikl.

::: {.callout-warning}
## Co interval spolehlivosti neříká

- **Neobsahuje prostředních 95 % erupcí ani čekacích dob.** Popisuje nejistotu odhadu sklonu, nikoli `r render_glossary_term("rozdeleni", display = "rozdělení")` jednotlivých pozorování.
- **Nedokazuje, že některá hodnota je pravdivá nebo nepravdivá.** Ukazuje, které velikosti efektu jsou s daty a modelem slučitelné.
- **Neříká, že skutečný parametr má po výpočtu tohoto intervalu 95% pravděpodobnost ležet uvnitř.** Číslo 95 % patří k dlouhodobému postupu vytváření intervalů.
:::

## Co můžeme říct o Old Faithful?

V zaznamenaném souboru erupcí jsme odhadli, že erupce delší o 10 sekund souvisí v průměru s čekáním delším o `r round(coef(mod_gejzir)[["delka_erupce_10_s"]], 2)` minuty. `r render_glossary_term("interval-spolehlivosti", display = "Interval spolehlivosti")` sahá od `r round(table_intervaly["delka_erupce_10_s", "2.5 %"], 2)` do `r round(table_intervaly["delka_erupce_10_s", "97.5 %"], 2)` minuty na 10 sekund erupce.

Toto tvrzení sděluje dvě věci současně:

1. **Velikost vztahu:** delší erupce jsou spojeny s delším čekáním.
2. **Přesnost odhadu:** data jsou slučitelná s určitým rozsahem kladných velikostí vztahu, ne pouze s jediným číslem.

Interpretace stále závisí na použitém modelu a na způsobu získání dat. Dobrovolnická pozorování nejsou dokonalým náhodným výběrem všech erupcí a blízké erupce mohou být časově propojené. Výsledek proto čteme jako opatrný odhad vztahu v zachyceném procesu, nikoli jako neměnný přírodní zákon.

## Shrnutí

- Jiný náhodný výběr by obvykle poskytl trochu jiný odhad stejného `r render_glossary_term("efekt", display = "efektu")`.
- Výběrová `r render_glossary_term("variabilita", display = "variabilita")` je očekávaný důsledek práce s omezeným výběrem.
- `r render_glossary_term("standardni-chyba", display = "Standardní chyba")` popisuje přesnost odhadu, nikoli velikost efektu.
- `r render_glossary_term("interval-spolehlivosti", display = "Interval spolehlivosti")` vyjadřuje rozsah efektů slučitelných s daty a modelem.
- Velikost efektu a přesnost jeho odhadu musíme interpretovat společně.

::: {.callout-tip}
## Most k následující lekci

Nyní umíme popsat velikost odhadovaného efektu i jeho `r render_glossary_term("nejistota", display = "nejistotu")`. Další otázka zní: **Jak pomocí dat hodnotit konkrétní tvrzení o `r render_glossary_term("parametry-modelu", display = "parametru modelu")`?** Formální postup a možné chyby rozhodnutí zavedeme až v následující lekci.
:::

::: {.content-visible when-format="html"}

## Slovníček pojmů {.unnumbered}

Pojmy použité v těchto materiálech a jejich definice:

```{r}
#| label: slovnicek
#| echo: false
glossary::glossary_table()
```

:::
