---
title: "O kolik déle čekáme po delší erupci — a jak jistě to víme?"
subtitle: "Od odhadu k nejistotě: výběrová variabilita a interval spolehlivosti"
lang: cs
filters:
  - ../theme/semantic-boxes.lua
  - glossary-headings.lua
format:
  html:
    toc: true
    toc-depth: 3
    toc-title: "Obsah"
    number-sections: true
    code-fold: false
    code-summary: "Zobrazit kód v R"
    embed-resources: true
    theme: [flatly, ../theme/skripta_theme.scss]
    highlight-style: github
    include-in-header:
      - "../theme/fonts-include.html"
      - "../theme/skripta-favicon.html"
  typst:
    toc: true
    toc-depth: 3
    number-sections: true
    output-file: "skripta_raw.pdf"
    include-in-header:
      - "skripta_theme.typ"
      - "skripta-logo.typ"
    date: last-modified
date: 2026/07/21
date-format: long
date-modified: last-modified
---

```{r}
#| label: nastaveni
#| include: false
if (!require("here")) install.packages("here")

here::i_am("Learning_materials/skripta.qmd")

# Visible code reads data/old_faithful_2024.csv relative to the project root,
#   exactly as students do in their own R project.
knitr::opts_knit$set(root.dir = here::here())

# Hidden figures use Czech decimal commas on their axes. Visible chunks keep
#   R's default output so that it matches what students see in R.
knitr::knit_hooks$set(
  desetinna_carka = function(before) {
    if (before) {
      options(OutDec = ",")
    } else {
      options(OutDec = ".")
    }
  }
)
knitr::opts_hooks$set(
  echo = function(options) {
    if (isFALSE(options$echo)) {
      options$desetinna_carka <- TRUE
    }
    options
  }
)

if (!require("tidyverse")) install.packages("tidyverse")
if (!require("glossary")) install.packages("glossary")

library(tidyverse)
library(glossary)
glossary::glossary_popup("hover")

source(here::here("R", "set_r_theme.R"))
source(here::here("R", "Functions", "format_cz.R"))
source(here::here("R", "Functions", "format_cz_math.R"))
source(here::here("R", "Functions", "simulate_reports.R"))
source(here::here("R", "Functions", "summarise_reports.R"))

# Glossary: use local slovnik/pojmy.yaml when available, otherwise remote fallback.
# Terms are looked up by slug ID (e.g. "histogram", "median", "boxplot").
# Usage in text: `r render_glossary_term("slug", display = "Czech term")`
local_pojmy <- here::here("..", "slovnik", "pojmy.yaml")

if (file.exists(local_pojmy)) {
  glossary::glossary_path(local_pojmy)
} else {
  remote_pojmy <- tempfile(fileext = ".yaml")
  tryCatch(
    {
      download.file(
        url = "https://raw.githubusercontent.com/CUNI-NATUR-Biostatistics/slovnik/main/pojmy.yaml",
        destfile = remote_pojmy,
        quiet = TRUE
      )
      glossary::glossary_path(remote_pojmy)
    },
    error = function(e) {
      message("Glossary YAML unavailable: ", conditionMessage(e))
    }
  )
}
tryCatch(
  {
    source(
      paste0(
        "https://raw.githubusercontent.com/",
        "CUNI-NATUR-Biostatistics/slovnik/main/",
        "R/Functions/render_glossary_term.R"
      )
    )
  },
  error = function(e) {
    source(here::here("R/Functions/render_glossary_term.R"))
  }
)
```

```{r}
#| label: nastaveni-slovnik
#| echo: false
#| message: false
#| results: asis
if (knitr::is_html_output()) {
  glossary::glossary_style(
    color = biostat_cols[["indigo_velvet"]],
    text_decoration = "underline",
    def_bg = biostat_cols[["white"]],
    def_color = biostat_cols[["graphite"]]
  )
}
```

## Úvod

Gejzír Old Faithful v Yellowstonském národním parku střídá erupce a období klidu. Podle [National Park Service](https://www.nps.gov/places/old-faithful-geyser.htm) trvá erupce přibližně 1,5 až 5 minut a čekání na další erupci se obvykle pohybuje od 50 do 127 minut. Návštěvníci i správa parku se proto ptají, zda délka právě skončené erupce napoví, jak dlouho budeme čekat na další.

V předchozí lekci jsme se naučili odhadnout `r render_glossary_term("linearni-model", display = "lineárním modelem")`, o kolik se v průměru liší `r render_glossary_term("odezva", display = "odezva")` dvou `r render_glossary_term("pozorovani", display = "pozorování")`, jejichž `r render_glossary_term("prediktor", display = "prediktor")` se liší o jednu jednotku. `r render_glossary_term("odhad", display = "Odhad")` z jednoho souboru dat ale není celá odpověď. Kdyby gejzír pozoroval někdo jiný v jiných dnech, zaznamenal by jiné erupce a jeho odhad by mohl vyjít jinak. Potřebujeme proto znát nejen velikost `r render_glossary_term("efekt", display = "efektu")`, ale také to, jak přesně jsme ji odhadli.

::: {.box-question title="Hlavní otázka této lekce"}

**O kolik déle čekáme po delší erupci — a jak jistě to víme?**
:::

::: {.box-question title="Co čekáte ještě před prvním grafem?"}

Představte si, že gejzír pozorují další lidé v jiných dnech a každý z nich spočítá vlastní `r render_glossary_term("sklon", display = "sklon")` přímky. Jaké sklony dostanou?

- **A:** Přesně stejný sklon jako my.
- **B:** Podobné, ale ne stejné sklony.
- **C:** Zcela odlišné sklony, které spolu nesouvisejí.

Než budete číst dál, vyberte možnost, která vám připadá nejpravděpodobnější, a zdůvodněte ji.
:::

::: {.box-result collapse="true" title="Odpověď: podobné, ale ne stejné sklony"}

Nejpravděpodobnější je **možnost B**. Každý pozorovatel zaznamená jiné erupce. Pokud vztah mezi délkou erupce a čekáním skutečně existuje, budou si odhady podobné; protože však body nikdy neleží přesně na přímce, budou se navzájem trochu lišit. Tato lekce ukazuje, jak velký takový rozdíl bývá a jak jej popsat čísly.
:::

## Výsledky učení

Po prostudování této lekce budete schopni:

- vysvětlit, proč jiný soubor `r render_glossary_term("pozorovani", display = "pozorování")` dává jiný `r render_glossary_term("odhad", display = "odhad")` `r render_glossary_term("sklon", display = "sklonu")`;
- najít ve výstupu `summary()` odhad sklonu a jeho `r render_glossary_term("standardni-chyba", display = "standardní chybu")` a rozlišit velikost vztahu od přesnosti odhadu;
- získat `r render_glossary_term("interval-spolehlivosti", display = "95% interval spolehlivosti")` funkcí `confint()` a interpretovat ho bez tvrzení, že obsahuje 95 % pozorování nebo dokazuje hypotézu;
- zapsat výsledek jednou větou s odhadem, standardní chybou, intervalem a jednotkami.

## Každý řádek je jedna erupce

Používáme skutečná `r render_glossary_term("pozorovani", display = "pozorování")` erupcí Old Faithful z léta 2024, která zaznamenali dobrovolníci prostřednictvím služby [GeyserTimes](https://geysertimes.org/). Jeden řádek tabulky odpovídá jedné erupci a čekání na erupci následující.

Soubor [old_faithful_2024.csv](../data/old_faithful_2024.csv) je součástí materiálů. Pro následující kód jej uložte do složky `data` ve svém projektu v R. Délka erupce je v souboru v sekundách; pro výklad ji převedeme na minuty, aby obě měření měla stejnou jednotku:

```{=typst}
#block(breakable: false)[
```

```{r}
#| label: data-gejzir-prehled
#| echo: true
# Načteme tabulku erupcí ze souboru CSV
data_gejzir <-
  read.csv(file = "data/old_faithful_2024.csv")

# Datum převedeme z textu na kalendářní datum
data_gejzir$date <-
  as.Date(x = data_gejzir$date)

# Délku erupce převedeme ze sekund na minuty
data_gejzir$delka_erupce_min <-
  data_gejzir$duration / 60

# Zkontrolujeme názvy a typy sloupců
str(object = data_gejzir)
```

```{=typst}
]
```

V lekci budeme pracovat se dvěma `r render_glossary_term("numericka-promenna", display = "numerickými proměnnými")`:

- `delka_erupce_min`: délka právě pozorované erupce v minutách — náš `r render_glossary_term("prediktor", display = "prediktor")`;
- `cekani_min`: čekání do následující erupce v minutách — naše `r render_glossary_term("odezva", display = "odezva")`.

Sloupec `date` použijeme k rozdělení pozorování podle měsíců. Ostatní sloupce popisují identifikátor erupce, čas a to, zda erupci zachytila webkamera.

Kontrola dat pokračuje rozsahy obou měření, chybějícími hodnotami a počtem erupcí v jednotlivých měsících:

```{=typst}
#block(breakable: false)[
```

```{r}
#| label: data-gejzir-kontrola
#| echo: true
# Minimum, kvartily, průměr a maximum obou měření
summary(
  object = data_gejzir[, c("delka_erupce_min", "cekani_min")]
)

# Počet chybějících hodnot v každém sloupci
colSums(x = is.na(x = data_gejzir))

# Počet erupcí v jednotlivých měsících (06 = červen)
table(format(x = data_gejzir$date, format = "%m"))
```

```{=typst}
]
```

```{r}
#| label: spocitat-erupce-po-mesicich
#| include: false
vec_pocty_mesicu <-
  as.vector(table(format(x = data_gejzir$date, format = "%m")))
```

Tabulka obsahuje `r format_cz(nrow(data_gejzir))` erupcí od `r format(x = min(data_gejzir$date), format = "%d. %m. %Y")` do `r format(x = max(data_gejzir$date), format = "%d. %m. %Y")`: v červnu, červenci a srpnu postupně `r paste(format_cz(vec_pocty_mesicu), collapse = ", ")`. Erupce trvaly od `r format_cz(min(data_gejzir$delka_erupce_min))` do `r format_cz(max(data_gejzir$delka_erupce_min))` minuty a čekání se pohybovalo od `r format_cz(min(data_gejzir$cekani_min))` do `r format_cz(max(data_gejzir$cekani_min))` minut; žádný sloupec nemá chybějící hodnoty. Oba rozsahy leží uvnitř hodnot uváděných National Park Service, takže nic nenaznačuje chybu jednotek.

```{=typst}
#block(breakable: false)[
```

```{r}
#| label: tabulka-prvnich-erupci
#| echo: false
#| message: false
#| warning: false
#| tbl-cap: "Prvních šest erupcí: datum, délka erupce a čekání na další erupci."
data_gejzir |>
  dplyr::transmute(
    Datum = format(x = date, format = "%d. %m. %Y"),
    `Délka erupce (min)` = format_cz(delka_erupce_min),
    `Čekání (min)` = format_cz(cekani_min)
  ) |>
  head(n = 6) |>
  knitr::kable(align = "lrr")
```

```{=typst}
]
```

::: {.box-data collapse="true" title="Doplňující: jak vznikl soubor old_faithful_2024.csv"}

Erupce Old Faithful zaznamenávají dobrovolníci v databázi [GeyserTimes](https://geysertimes.org/). Tabulku z roku 2024 připravili autoři učebnice ModernDive jako tabulku `old_faithful_2024` v balíčku [moderndive](https://moderndive.github.io/moderndive/reference/old_faithful_2024.html). Pro tuto lekci jsme stejný postup zopakovali přímo z [oficiálního archivu erupcí Old Faithful](https://geysertimes.org/archive/geysers/Old_Faithful_eruptions.tsv.gz):

- ponechali jsme pouze přesně zaznamenané hlavní erupce z června, července a srpna 2024;
- čekání jsme spočítali jako rozdíl časů dvou po sobě jdoucích erupcí a ponechali intervaly od 50 do 127 minut, což odpovídá [rozsahu uváděnému National Park Service](https://www.nps.gov/places/old-faithful-geyser.htm); delší mezera v dobrovolnických záznamech pravděpodobně znamená, že některá erupce nebyla zaznamenána;
- pro přehlednější výukový příklad jsme odstranili tři `r render_glossary_term("odlehla-pozorovani", display = "odlehlá pozorování")`, jedno z každého měsíce; jejich identifikátory jsou uvedeny přímo v kódu.

Základní postup lekce si můžete vyzkoušet i s klasickou tabulkou `faithful`, která je součástí R. Neobsahuje však data erupcí, takže s ní nelze zopakovat rozdělení podle měsíců:

```{r}
#| label: alternativa-faithful-v-r
#| echo: true
#| eval: false
# Přejmenujeme sloupce klasické tabulky podle této lekce
data_faithful <-
  data.frame(
    delka_erupce_min = faithful$eruptions,
    cekani_min = faithful$waiting
  )
```

Úplný záznam stažení a přípravy dat používá i pokročilejší kroky, které pro lekci není nutné rozumět ani spouštět. Pokud GeyserTimes požádá o ověření v prohlížeči, uložte archiv ručně do složky `data` pod názvem `Old_Faithful_eruptions.tsv.gz`.

```{r}
#| label: stahnout-a-pripravit-data-gejziru
#| echo: true
#| eval: false
#| code-fold: true
#| code-summary: "Ukázat kód pro stažení a přípravu dat"
# Sestavíme adresu oficiálního archivu Old Faithful
archive_url <-
  paste0(
    "https://geysertimes.org/archive/geysers/",
    "Old_Faithful_eruptions.tsv.gz"
  )

# Určíme, kam se stažený soubor uloží v projektu
archive_file <-
  here::here(
    "data",
    "Old_Faithful_eruptions.tsv.gz"
  )

# Soubor stáhneme jen tehdy, když jej ještě nemáme
if (
  !file.exists(archive_file)
) {
  download.file(
    url = archive_url,
    destfile = archive_file,
    mode = "wb"
  )
}

# Načteme archiv, pojmenujeme potřebné sloupce a převedeme čas
data_archive <-
  readr::read_tsv(
    file = gzfile(description = archive_file),
    na = c("", "NULL"),
    quote = "",
    show_col_types = FALSE
  ) |>
  dplyr::transmute(
    eruption_id = as.numeric(eruptionID),
    primary_id = as.numeric(associated_primaryID),
    geyser,
    datetime = lubridate::as_datetime(
      x = as.numeric(eruption_time_epoch),
      tz = "America/Denver"
    ),
    exact = exact == 1,
    near_start = ns == 1,
    in_eruption = ie == 1,
    questionable = q == 1,
    webcam = wc == 1,
    duration = as.numeric(duration_seconds)
  ) |>
  # Ponecháme pouze přesně zaznamenané hlavní erupce
  dplyr::filter(
    is.na(primary_id) | eruption_id == primary_id,
    exact,
    !near_start,
    !in_eruption,
    !questionable
  ) |>
  dplyr::arrange(datetime) |>
  # Z časů dvou sousedních erupcí vypočítáme dobu čekání
  dplyr::mutate(
    waiting = as.numeric(
      difftime(
        time1 = dplyr::lead(datetime),
        time2 = datetime,
        units = "mins"
      )
    )
  )

# Vybereme tři měsíce a proměnné potřebné pro výuku
data_export <-
  data_archive |>
  dplyr::filter(
    datetime >= lubridate::ymd(
      "2024-06-01",
      tz = "America/Denver"
    ),
    datetime < lubridate::ymd(
      "2024-09-01",
      tz = "America/Denver"
    ),
    !is.na(duration),
    dplyr::between(waiting, left = 50, right = 127)
  ) |>
  dplyr::transmute(
    eruption_id,
    geyser,
    date = lubridate::as_date(datetime),
    time = lubridate::hour(datetime) * 100 +
      lubridate::minute(datetime),
    cekani_min = waiting,
    webcam = dplyr::if_else(webcam, "Yes", "No"),
    duration
  )

# Odstraníme tři předem prověřená odlehlá pozorování
outlier_ids <-
  c(
    1461337, # červen
    1468130, # červenec
    1471579  # srpen
  )

data_export <-
  data_export |>
  dplyr::filter(!eruption_id %in% outlier_ids)

# Ověříme, že příprava dat skončila očekávaným počtem řádků
expected_rows <- 117L

if (
  nrow(data_export) != expected_rows
) {
  stop("Zdrojový soubor má neočekávaný počet řádků.")
}

# Uložíme stabilní výukovou tabulku
readr::write_csv(
  x = data_export,
  file = here::here("data", "old_faithful_2024.csv"),
  na = ""
)
```

Pro výuku používáme samostatný soubor CSV, protože v praktiku stačí načíst jediný soubor pomocí `read.csv()`. Původ dat a podmínky jejich použití shrnuje také soubor `data/README.md`.
:::

## Delší erupce, delší čekání?

```{r}
#| label: vztah-delky-a-cekani
#| echo: false
#| message: false
#| warning: false
#| fig-cap: "Každý bod je jedna zaznamenaná erupce: její délka a čekání na další erupci."
#| fig-alt: "Bodový graf všech erupcí. Délka erupce je na vodorovné ose, čekání na další erupci na svislé. Body tvoří dvě skupiny, krátké erupce kolem dvou minut a dlouhé kolem čtyř minut, a celkově stoupají."
ggplot2::ggplot(
  data = data_gejzir,
  mapping = ggplot2::aes(
    x = delka_erupce_min,
    y = cekani_min
  )
) +
  ggplot2::geom_point(
    color = biostat_cols[["grey_olive"]],
    alpha = 0.65,
    size = 2.3
  ) +
  ggplot2::labs(
    x = "Délka erupce (min)",
    y = "Čekání na další erupci (min)"
  ) +
  theme_biostat(base_size = 13)
```

::: {.box-question title="Co v grafu vidíte?"}

1. Jaký směr má vztah mezi délkou erupce a čekáním?
2. Které části grafu obsahují nejvíce bodů?
3. Leží body na jediné přímce?
:::

::: {.box-result collapse="true" title="Odpověď: rostoucí vztah s rozptýlenými body"}

Vztah je rostoucí: po delších erupcích zpravidla čekáme déle. Body tvoří dvě skupiny — krátké erupce kolem dvou minut a dlouhé erupce kolem čtyř minut — a ani v jedné neleží na jediné přímce. Při stejné délce erupce se čekání liší o několik minut.
:::

Stejný vztah shrneme `r render_glossary_term("linearni-model", display = "lineárním modelem")`, jak jsme to dělali v předchozí lekci:

```{=typst}
#block(breakable: false)[
```

```{r}
#| label: fitovat-model-vsech-erupci
#| echo: true
# Odhadneme čekání podle délky erupce ze všech erupcí
mod_gejzir <-
  lm(
    formula = cekani_min ~ delka_erupce_min,
    data = data_gejzir
  )

# Zobrazíme odhadnutý intercept a sklon
coef(object = mod_gejzir)
```

```{=typst}
]
```

```{r}
#| label: pripravit-odhad-vsech-erupci
#| echo: false
odhad_sklonu <-
  coef(object = mod_gejzir)[["delka_erupce_min"]]
```

```{r}
#| label: graf-primky-vsech-erupci
#| echo: false
#| message: false
#| warning: false
#| fig-cap: "Stejné erupce s přímkou odhadnutou ze všech zaznamenaných erupcí."
#| fig-alt: "Stejný bodový graf jako výše s fialovou rostoucí přímkou lineárního modelu."
ggplot2::ggplot(
  data = data_gejzir,
  mapping = ggplot2::aes(
    x = delka_erupce_min,
    y = cekani_min
  )
) +
  ggplot2::geom_point(
    color = biostat_cols[["grey_olive"]],
    alpha = 0.65,
    size = 2.3
  ) +
  ggplot2::geom_abline(
    intercept = coef(object = mod_gejzir)[["(Intercept)"]],
    slope = odhad_sklonu,
    color = biostat_cols[["indigo_velvet"]],
    linewidth = 1.1
  ) +
  ggplot2::labs(
    x = "Délka erupce (min)",
    y = "Čekání na další erupci (min)"
  ) +
  theme_biostat(base_size = 13)
```

Odhadnutý `r render_glossary_term("sklon", display = "sklon")` je `r format_cz(odhad_sklonu)` minuty čekání na minutu erupce: dvě erupce, jejichž délky se liší o jednu minutu, se podle modelu v průměru liší čekáním na další erupci přibližně o `r format_cz(odhad_sklonu)` minuty. Stejná data a stejný vzorec modelu dávají vždy stejné `r render_glossary_term("odhad", display = "odhady")`; funkce `lm()` nic náhodně nelosuje. Odhad se může změnit jen tehdy, když se změní pozorované erupce.

### Sedí přímka k datům?

Než budeme odhadu věřit, zkontrolujeme jako v předchozí lekci graf `r render_glossary_term("residuum", display = "residuí")` proti `r render_glossary_term("odhadnuta-hodnota", display = "odhadnutým hodnotám")`:

```{=typst}
#block(breakable: false)[
```

```{r}
#| label: graf-rezidui-gejzir
#| echo: true
#| fig-width: 8
#| fig-height: 5
#| fig-alt: "Odhadnuté čekání proti residuu každé erupce. Body tvoří dvě skupiny kolem nuly; několik erupcí střední délky leží výrazně nad nulovou čarou."
plot(
  # Každý bod spojuje odhad modelu s residuem stejné erupce
  x = fitted(object = mod_gejzir),
  y = resid(object = mod_gejzir),
  xlab = "Odhadnuté čekání (min)",
  ylab = "Residuum (min)",
  pch = 16,
  col = "#8A8A8A",
  cex = 1.3,
  cex.axis = 1.4,
  cex.lab = 1.4
)

abline(
  # Body hledáme rozptýlené kolem nulového residua
  h = 0,
  lty = 2,
  col = "#5D2890"
)
```

```{=typst}
]
```

Residua tvoří dvě skupiny podle krátkých a dlouhých erupcí a v obou leží kolem nuly bez zřetelného trychtýře. Několik erupcí střední délky ale leží výrazně nad nulou: po nich se čekalo déle, než přímka odhaduje. Přímka tedy vztah dobře shrnuje, ale ne dokonale. Tuto výhradu si ponecháme, protože i `r render_glossary_term("standardni-chyba", display = "standardní chyba")` a `r render_glossary_term("interval-spolehlivosti", display = "interval spolehlivosti")`, ke kterým lekce směřuje, platí jen za předpokladu, že model data přiměřeně popisuje.

Data jsou navíc skutečná, ale dobrovolníci nezaznamenali náhodně všechny erupce: pozorovali v dostupných termínech a blízké erupce mohou být časově propojené. Při interpretaci proto oddělujeme **vztah v zaznamenaných datech** od širšího procesu, který chceme popsat.

## Pepa: jeden měsíc, jeden `r render_glossary_term("odhad", display = "odhad")`

Představme si výzkumníka **Pepu**, který gejzír pozoroval pouze v červnu. Ze všech erupcí ponechá jen ty červnové a fituje stejný model:

```{=typst}
#block(breakable: false)[
```

```{r}
#| label: fitovat-pepuv-model
#| echo: true
# Ponecháme jen řádky, jejichž datum patří do června
data_pepa <-
  data_gejzir[
    format(x = data_gejzir$date, format = "%m") == "06",
  ]

# Odhadneme stejný vztah pouze z Pepových dat
mod_pepa <-
  lm(
    formula = cekani_min ~ delka_erupce_min,
    data = data_pepa
  )

# Zobrazíme odhadnutý intercept a sklon
coef(object = mod_pepa)
```

```{=typst}
]
```

```{r}
#| label: pepova-data-a-primka
#| echo: false
#| message: false
#| warning: false
#| fig-cap: "Pepova červnová pozorování a přímka odhadnutá pouze z nich."
#| fig-alt: "Bodový graf červnových erupcí s fialovou rostoucí přímkou odhadnutou pouze z nich."
ggplot2::ggplot(
  data = data_pepa,
  mapping = ggplot2::aes(
    x = delka_erupce_min,
    y = cekani_min
  )
) +
  ggplot2::geom_point(
    color = biostat_cols[["grey_olive"]],
    alpha = 0.75,
    size = 2.5
  ) +
  ggplot2::geom_abline(
    intercept = coef(object = mod_pepa)[["(Intercept)"]],
    slope = coef(object = mod_pepa)[["delka_erupce_min"]],
    color = biostat_cols[["indigo_velvet"]],
    linewidth = 1.1
  ) +
  ggplot2::labs(
    x = "Délka erupce (min)",
    y = "Čekání na další erupci (min)"
  ) +
  theme_biostat(base_size = 13)
```

Pepa zaznamenal `r format_cz(nrow(data_pepa))` erupcí. Jeho odhad `r render_glossary_term("sklon", display = "sklonu")` je `r format_cz(coef(object = mod_pepa)[["delka_erupce_min"]])` minuty čekání na minutu erupce: v jeho datech se dvě erupce, jejichž délky se liší o jednu minutu, v průměru liší čekáním přibližně o `r format_cz(coef(object = mod_pepa)[["delka_erupce_min"]])` minuty.

Tento výsledek správně popisuje **Pepova data**. Neznamená však, že by každý další pozorovatel musel získat stejný sklon.

## Mařenka a Karel: jiné měsíce, jiné přímky

```{r}
#| label: pripravit-mesicni-modely
#| include: false
vec_poradi_vyzkumniku <-
  c(
    "Pepa – červen",
    "Mařenka – červenec",
    "Karel – srpen"
  )

data_mesicni <-
  data_gejzir |>
  dplyr::mutate(
    mesic = format(x = date, format = "%m"),
    vyzkumnik = dplyr::case_when(
      mesic == "06" ~ "Pepa – červen",
      mesic == "07" ~ "Mařenka – červenec",
      mesic == "08" ~ "Karel – srpen"
    ),
    vyzkumnik = factor(
      x = vyzkumnik,
      levels = vec_poradi_vyzkumniku
    )
  ) |>
  tidyr::drop_na(vyzkumnik)

data_modely_mesicni <-
  data_mesicni |>
  dplyr::group_by(vyzkumnik) |>
  tidyr::nest() |>
  dplyr::ungroup() |>
  dplyr::mutate(
    model = purrr::map(
      .x = data,
      .f = ~ lm(
        formula = cekani_min ~ delka_erupce_min,
        data = .x
      )
    ),
    pocet_erupci = purrr::map_int(
      .x = data,
      .f = ~ nrow(.x)
    ),
    intercept = purrr::map_dbl(
      .x = model,
      .f = ~ coef(.x)[["(Intercept)"]]
    ),
    sklon = purrr::map_dbl(
      .x = model,
      .f = ~ coef(.x)[["delka_erupce_min"]]
    ),
    popisek = paste0(
      as.character(vyzkumnik),
      "\nn = ",
      pocet_erupci,
      "; sklon = ",
      format_cz(sklon)
    )
  ) |>
  dplyr::arrange(vyzkumnik) |>
  dplyr::mutate(
    popisek = factor(
      x = popisek,
      levels = popisek
    )
  )

data_mesicni_graf <-
  data_mesicni |>
  dplyr::left_join(
    data_modely_mesicni |>
      dplyr::select(vyzkumnik, popisek),
    by = dplyr::join_by(vyzkumnik)
  )
```

Dalšími pozorovateli jsou **Mařenka**, která sledovala gejzír v červenci, a **Karel**, který jej sledoval v srpnu. Oba použijí stejné `r render_glossary_term("promenna", display = "proměnné")` a stejný model jako Pepa.

::: {.box-question title="Co čekáte?"}

Budou mít Pepa, Mařenka a Karel stejný `r render_glossary_term("sklon", display = "sklon")`? Pokud ne, čím se jejich výpočty liší?
:::

```{r}
#| label: porovnat-mesicni-primky
#| echo: false
#| message: false
#| warning: false
#| fig-width: 10
#| fig-height: 4.5
#| fig-cap: "Tři lineární modely fitované stejným postupem na erupcích ze tří měsíců. V záhlaví každého panelu je počet erupcí a odhad sklonu."
#| fig-alt: "Tři bodové grafy vedle sebe pro červen, červenec a srpen. Každý má vlastní fialovou přímku s mírně odlišným sklonem."
ggplot2::ggplot(
  data = data_mesicni_graf,
  mapping = ggplot2::aes(
    x = delka_erupce_min,
    y = cekani_min
  )
) +
  ggplot2::geom_point(
    color = biostat_cols[["grey_olive"]],
    alpha = 0.7,
    size = 1.9
  ) +
  ggplot2::geom_smooth(
    method = "lm",
    formula = y ~ x,
    se = FALSE,
    color = biostat_cols[["indigo_velvet"]],
    linewidth = 1
  ) +
  ggplot2::facet_wrap(
    facets = ggplot2::vars(popisek),
    ncol = 3
  ) +
  ggplot2::labs(
    x = "Délka erupce (min)",
    y = "Čekání na další erupci (min)"
  ) +
  theme_biostat(base_size = 15)
```

```{r}
#| label: tabulka-mesicnich-koeficientu
#| echo: false
#| message: false
#| warning: false
#| tbl-cap: "Koeficienty tří modelů odhadnutých odděleně po měsících."
data_modely_mesicni |>
  dplyr::transmute(
    `Výzkumník a měsíc` = as.character(vyzkumnik),
    `Počet erupcí` = format_cz(pocet_erupci),
    `Intercept (min)` = format_cz(intercept),
    `Sklon (min/min)` = format_cz(sklon)
  ) |>
  knitr::kable(align = "lrrr")
```

Pepa, Mařenka i Karel použili **stejný postup**: stejné proměnné, stejný model a stejnou funkci `lm()`. Změnila se pouze pozorovaná data — a s nimi přímka i sklon. Rozdíly mezi měsíci mohou zahrnovat náhodnou proměnlivost i skutečné změny chování gejzíru; tři měsíce proto nejsou dokonale kontrolovaný experiment. Jsou ale prvním konkrétním důkazem, že **`r render_glossary_term("odhad", display = "odhad")` není neměnné číslo oddělené od dat, ze kterých vznikl**.

Jednomu souboru `r render_glossary_term("pozorovani", display = "pozorování")`, ze kterého počítáme odhad, se odborně říká `r render_glossary_term("vyber", display = "výběr")` (anglicky *sample*). Česky se používá také **výběrový soubor** nebo méně formálně **vzorek**. Proměnlivost odhadu mezi možnými výběry nazýváme `r render_glossary_term("vyberova-variabilita", display = "výběrová variabilita")` (anglicky *sampling variability*): jiné pozorované erupce mohou vytvořit jinou přímku.

## Sto hlášení v aplikaci GeyserWatch

```{r}
#| label: nastavit-hlaseni-geyserwatch
#| include: false
pocet_hlaseni <- 100L
pocet_erupci_v_hlaseni <- 40L
pocet_ukazkovych_hlaseni <- 15L
vec_hladiny_pokryti <- c(0.95, 0.80, 0.50)
```

Tři měsíce nám daly pouze tři přímky. Abychom viděli, jak se `r render_glossary_term("odhad", display = "odhady")` chovají při mnoha opakováních, zavedeme fiktivní aplikaci **GeyserWatch**. Do ní pošle hlášení `r format_cz(pocet_hlaseni)` návštěvníků; každé hlášení obsahuje `r format_cz(pocet_erupci_v_hlaseni)` erupcí. Z každého hlášení fitujeme stejný model a uložíme jeho `r render_glossary_term("sklon", display = "sklon")`.

Hlášení jsou **simulovaná**. Délky erupcí v každém hlášení vybereme z našich skutečných erupcí. Čekání k nim vytvoříme podle přímky odhadnuté ze všech erupcí a k přímce přidáme náhodné odchylky, které jsou typicky stejně velké jako `r render_glossary_term("residuum", display = "residua")` kolem ní. Každé hlášení tak přináší nová čekání, jako by šlo o nové erupce. Stejný zůstává model, přímka, ze které čekání vytváříme, i typická velikost odchylek. Sklon této přímky (`r format_cz(odhad_sklonu)` minuty na minutu) je proto v simulaci známý **referenční sklon**; skutečný sklon všech erupcí Old Faithful neznáme.

::: {.box-data collapse="true" title="Doplňující: proč hlášení simulujeme a co z toho plyne"}

Sto skutečných nezávislých pozorovatelů nemáme. Simulace vychází z přímky odhadnuté ze všech `r format_cz(nrow(data_gejzir))` erupcí. **V této ukázce proto známe „správný“ sklon** — je to sklon `r format_cz(odhad_sklonu)` minuty na minutu, ze kterého jsme čekání vytvořili. Tato **referenční hodnota** platí jen pro simulaci; skutečný sklon všech erupcí Old Faithful neznáme.

Mezi hlášeními se mění vybrané délky erupcí a náhodné odchylky čekání. Stejný zůstává model, referenční přímka i typická velikost odchylek. Proč nepoužíváme přímo `r render_glossary_term("vyber", display = "výběry")` ze `r format_cz(nrow(data_gejzir))` skutečných erupcí? Všechna hlášení by pak sdílela tytéž erupce, byla by si podobnější než skutečně nové výběry a jejich sklony by se lišily méně, než odpovídá novým `r render_glossary_term("pozorovani", display = "pozorováním")`.
:::

```{r}
#| label: vytvorit-hlaseni-geyserwatch
#| include: false
set.seed(900723)

data_hlaseni <-
  simulate_reports(
    data_source = data_gejzir,
    mod_reference = mod_gejzir,
    n_reports = pocet_hlaseni,
    n_eruptions = pocet_erupci_v_hlaseni
  )

data_odhady_hlaseni <-
  summarise_reports(
    data_reports = data_hlaseni,
    vec_levels = vec_hladiny_pokryti
  )

data_ukazkova_hlaseni <-
  data_hlaseni |>
  dplyr::filter(hlaseni <= pocet_ukazkovych_hlaseni) |>
  dplyr::left_join(
    data_odhady_hlaseni |>
      dplyr::select(hlaseni, odhad_sklonu),
    by = dplyr::join_by(hlaseni)
  ) |>
  dplyr::mutate(
    popisek = paste0(
      "Hlášení ",
      formatC(x = hlaseni, width = 2, flag = "0"),
      "\nsklon = ",
      format_cz(odhad_sklonu)
    )
  )
```

Takto vypadá `r format_cz(pocet_ukazkovych_hlaseni)` ze `r format_cz(pocet_hlaseni)` hlášení:

```{r}
#| label: patnact-hlaseni-a-modelu
#| echo: false
#| message: false
#| warning: false
#| fig-width: 11
#| fig-height: 7.5
#| fig-cap: !expr paste0("Prvních ", pocet_ukazkovych_hlaseni, " simulovaných hlášení GeyserWatch. Každý panel obsahuje ", pocet_erupci_v_hlaseni, " erupcí, vlastní přímku a vlastní sklon.")
#| fig-alt: "Mřížka malých bodových grafů simulovaných hlášení. Každý obsahuje body jednoho hlášení a fialovou přímku; některé přímky jsou strmější, jiné plošší."
ggplot2::ggplot(
  data = data_ukazkova_hlaseni,
  mapping = ggplot2::aes(
    x = delka_erupce_min,
    y = cekani_min
  )
) +
  ggplot2::geom_point(
    color = biostat_cols[["grey_olive"]],
    alpha = 0.55,
    size = 0.9
  ) +
  ggplot2::geom_smooth(
    method = "lm",
    formula = y ~ x,
    se = FALSE,
    color = biostat_cols[["indigo_velvet"]],
    linewidth = 0.7
  ) +
  ggplot2::facet_wrap(
    facets = ggplot2::vars(popisek),
    ncol = 5
  ) +
  ggplot2::labs(
    x = "Délka erupce (min)",
    y = "Čekání na další erupci (min)"
  ) +
  theme_biostat(base_size = 12) +
  ggplot2::theme(
    strip.text = ggplot2::element_text(size = 10)
  )
```

*Které přímky jsou strmější a které plošší? Dokázali byste z jediného panelu poznat, jak moc by se mohl lišit panel další?*

Každý panel opakuje stejný postup, ale body, přímky i sklony se mění. Kdybychom měli pouze jedno hlášení, neviděli bychom, jak široká je množina dalších rozumně možných odhadů. Všech `r format_cz(pocet_hlaseni)` hlášení nám dává `r format_cz(pocet_hlaseni)` sklonů a jejich `r render_glossary_term("histogram", display = "histogram")` je ukazuje společně:

```{r}
#| label: histogram-sta-sklonu
#| echo: false
#| message: false
#| warning: false
#| fig-width: 8
#| fig-height: 4.8
#| fig-cap: !expr paste0("Všech ", pocet_hlaseni, " simulovaných hlášení GeyserWatch vytvořilo ", pocet_hlaseni, " odhadů sklonu.")
#| fig-alt: "Histogram sta odhadů sklonu. Většina leží uprostřed, méně odhadů je na obou okrajích."
graf_histogram_sklonu <-
  ggplot2::ggplot(
    data = data_odhady_hlaseni,
    mapping = ggplot2::aes(x = odhad_sklonu)
  ) +
  ggplot2::geom_histogram(
    bins = 18,
    fill = biostat_cols[["amethyst"]],
    color = biostat_cols[["white"]]
  ) +
  ggplot2::labs(
    x = "Odhad sklonu (min čekání / min erupce)",
    y = "Počet hlášení"
  ) +
  theme_biostat(base_size = 12)

graf_histogram_sklonu
```

Většina sklonů leží ve společné oblasti, ale nejsou totožné. Odhady z různých výběrů tvoří vlastní `r render_glossary_term("rozdeleni", display = "rozdělení")`: některé hodnoty jsou časté, jiné vzácné.

## Co měří `r render_glossary_term("standardni-chyba", display = "standardní chyba")`?

```{r}
#| label: spocitat-rozptyleni-sklonu
#| include: false
sd_sklonu_hlaseni <-
  sd(data_odhady_hlaseni$odhad_sklonu)

typicka_se_hlaseni <-
  median(data_odhady_hlaseni$se_sklonu)

vec_kvantily_se_hlaseni <-
  c(0.10, 0.90)

vec_rozsah_se_hlaseni <-
  quantile(
    x = data_odhady_hlaseni$se_sklonu,
    probs = vec_kvantily_se_hlaseni,
    names = FALSE
  )

pocet_v_jedne_se <-
  sum(
    abs(data_odhady_hlaseni$odhad_sklonu - odhad_sklonu) <=
      typicka_se_hlaseni
  )
```

V první lekci jsme odlišili dvě otázky. `r render_glossary_term("smerodatna-odchylka", display = "Směrodatná odchylka")` (SD) odpovídá na otázku **jak rozdílná jsou `r render_glossary_term("pozorovani", display = "pozorování")`?** Druhá otázka zní **jak přesný je náš `r render_glossary_term("odhad", display = "odhad")`?** `r render_glossary_term("histogram", display = "Histogram")` `r render_glossary_term("sklon", display = "sklonů")` nám na ni dává první odpověď: kdyby se odhady z různých `r render_glossary_term("vyber", display = "výběrů")` téměř nelišily, byl by histogram úzký; čím víc se liší, tím je širší.

Šířku histogramu můžeme shrnout stejně jako jakékoli jiné hodnoty, směrodatnou odchylkou. Všech `r format_cz(pocet_hlaseni)` sklonů z GeyserWatch má směrodatnou odchylku **`r format_cz(sd_sklonu_hlaseni)` minuty čekání na minutu erupce**.

Skutečný výzkumník ale tolik hlášení nemá — má jediné. Přesto mu R tuto velikost odhadne. Z jediného hlášení vypočítá u sklonu číslo, které ve výstupu `summary()` nazývá `Std. Error` (celý výstup uvidíme v následující kapitole). Porovnejme je se směrodatnou odchylkou všech sklonů:

```{r}
#| label: tabulka-se-hlaseni
#| echo: false
#| message: false
#| warning: false
#| tbl-cap: "Rozptýlení sta sklonů a standardní chyba, kterou R vypočítá z jediného hlášení."
tibble::tibble(
  `Co počítáme` = c(
    paste0(
      "Směrodatná odchylka ", pocet_hlaseni, " sklonů (potřebuje všech ",
      pocet_hlaseni, " hlášení)"
    ),
    "Std. Error z jednoho hlášení, typická hodnota (medián)",
    paste0(
      "Std. Error z jednoho hlášení, rozmezí u prostředních ",
      format_cz(100 * diff(vec_kvantily_se_hlaseni), digits = 0),
      " % hlášení"
    )
  ),
  `Hodnota (min/min)` = c(
    format_cz(sd_sklonu_hlaseni),
    format_cz(typicka_se_hlaseni),
    paste0(
      format_cz(vec_rozsah_se_hlaseni[[1]]),
      " až ",
      format_cz(vec_rozsah_se_hlaseni[[2]])
    )
  )
) |>
  knitr::kable(align = "lr")
```

Obě čísla jsou téměř stejná. `Std. Error` je standardní chyba odhadu sklonu (anglicky *standard error*, zkratka **SE**; česky se používá také **směrodatná chyba**). **Standardní chyba odhaduje, jak moc by se odhady sklonu typicky lišily mezi výběry stejné velikosti — a odhaduje to z jediného výběru.** Má stejné jednotky jako sklon. Hodnota z jednoho hlášení se od hlášení k hlášení trochu liší, protože i ona je odhadem.

```{r}
#| label: histogram-a-jedna-se
#| echo: false
#| message: false
#| warning: false
#| fig-width: 8
#| fig-height: 5.2
#| fig-cap: "Histogram simulovaných sklonů s referenčním sklonem simulace (tmavá čára) a rozsahem plus minus jedna typická standardní chyba (oranžová úsečka)."
#| fig-alt: "Histogram sta sklonů. Svislá tmavá čára označuje referenční sklon. Nad histogramem je oranžová úsečka sahající jednu standardní chybu na každou stranu; pokrývá střední část histogramu."
max_cetnost_sklonu <-
  max(
    ggplot2::ggplot_build(graf_histogram_sklonu)$data[[1]]$count
  )

data_rozsah_se <-
  tibble::tibble(
    dolni = odhad_sklonu - typicka_se_hlaseni,
    horni = odhad_sklonu + typicka_se_hlaseni,
    y = max_cetnost_sklonu + 1.5
  )

graf_histogram_sklonu +
  ggplot2::geom_vline(
    xintercept = odhad_sklonu,
    color = biostat_cols[["graphite"]],
    linetype = "dashed",
    linewidth = 0.9
  ) +
  ggplot2::geom_errorbarh(
    data = data_rozsah_se,
    mapping = ggplot2::aes(
      xmin = dolni,
      xmax = horni,
      y = y
    ),
    inherit.aes = FALSE,
    height = 0.7,
    color = biostat_cols[["orange"]],
    linewidth = 1.6
  ) +
  ggplot2::annotate(
    geom = "text",
    x = odhad_sklonu + typicka_se_hlaseni,
    y = max_cetnost_sklonu + 1.5,
    label = "  ± 1 SE",
    hjust = 0,
    color = biostat_cols[["graphite"]],
    size = 4
  ) +
  ggplot2::scale_y_continuous(
    expand = ggplot2::expansion(mult = c(0, 0.18))
  )
```

Do vzdálenosti jedné typické standardní chyby od referenčního sklonu padlo `r format_cz(pocet_v_jedne_se)` ze `r format_cz(pocet_hlaseni)` sklonů — zhruba dvě třetiny. Rozsah **± jedna standardní chyba** ale ještě není `r render_glossary_term("interval-spolehlivosti", display = "interval spolehlivosti")`. Je to měřítko přesnosti, ze kterého se interval vytváří.

## Kde ve výstupu najdeme velikost a přesnost?

```{r}
#| label: pripravit-souhrn-modelu
#| include: false
table_souhrn_modelu <-
  summary(object = mod_gejzir)$coefficients

standardni_chyba_sklonu <-
  table_souhrn_modelu[
    "delka_erupce_min",
    "Std. Error"
  ]
```

Vraťme se k našemu jedinému skutečnému souboru všech `r format_cz(nrow(data_gejzir))` erupcí. Tentokrát si zobrazíme celý výstup `summary()` tak, jak jej R skutečně vypisuje:

```{r}
#| label: precist-odhad-a-standardni-chybu
#| echo: true
# Souhrn obsahuje odhad sklonu i jeho standardní chybu
summary(object = mod_gejzir)
```

::: {.box-question title="Najděte ve výstupu dvě čísla"}

1. Které číslo popisuje **velikost vztahu** mezi délkou erupce a čekáním?
2. Které číslo popisuje **přesnost tohoto `r render_glossary_term("odhad", display = "odhadu")`**?
:::

::: {.box-result collapse="true" title="Odpověď: řádek delka_erupce_min, sloupce Estimate a Std. Error"}

V tabulce `Coefficients` najdeme řádek `delka_erupce_min`. Sloupec `Estimate` obsahuje odhad `r render_glossary_term("sklon", display = "sklonu")` `r format_cz(odhad_sklonu)` — velikost vztahu. Sloupec `Std. Error` obsahuje jeho `r render_glossary_term("standardni-chyba", display = "standardní chybu")` `r format_cz(standardni_chyba_sklonu)` — přesnost odhadu. Obě čísla mají jednotku minuty čekání na minutu erupce.
:::

Výstup můžeme číst shora:

1. `Call` připomíná vzorec modelu `cekani_min ~ delka_erupce_min`: čekání odhadujeme z délky předchozí erupce.
2. `Residuals` shrnují `r render_glossary_term("residuum", display = "residua")`, tedy svislé odchylky bodů od přímky z předchozí lekce.
3. V tabulce `Coefficients` obsahuje sloupec `Estimate` stejné odhady, které vrací `coef(mod_gejzir)`. Sloupec `Std. Error` vedle nich ukazuje jejich standardní chyby.
4. Řádek `Residual standard error` udává typickou velikost residuí; vrátíme se k němu při výpočtu standardní chyby.

Sloupce `t value` a `Pr(>|t|)` a poslední řádky výstupu zatím přeskočíme. Souvisí s posuzováním konkrétních tvrzení o `r render_glossary_term("parametry-modelu", display = "parametrech modelu")`, kterému se budeme věnovat v následující lekci.

Standardní chyba ze všech erupcí, `r format_cz(standardni_chyba_sklonu)`, je menší než typická standardní chyba jednoho hlášení (`r format_cz(typicka_se_hlaseni)`). Model ze všech erupcí vychází z `r format_cz(nrow(data_gejzir))` `r render_glossary_term("pozorovani", display = "pozorování")`, hlášení jen ze `r format_cz(pocet_erupci_v_hlaseni)`: více pozorování nese více informace a odhad je přesnější. **Velikost vztahu a přesnost odhadu jsou dvě různé informace** — velký sklon může být odhadnutý nepřesně a malý sklon velmi přesně.

::: {.box-result title="Vzor zápisu: odhad a standardní chyba"}

„Dvě erupce, jejichž délky se lišily o jednu minutu, se podle `r render_glossary_term("linearni-model", display = "lineárního modelu")` v průměru lišily čekáním na další erupci o `r format_cz(odhad_sklonu)` minuty (odhad sklonu = `r format_cz(odhad_sklonu)`, SE = `r format_cz(standardni_chyba_sklonu)` minuty čekání na minutu erupce).“

Věta nejprve interpretuje vztah v běžném jazyce a až za ní uvádí kompaktní statistický zápis. Samotná dvojice čísel bez proměnných a jednotek by nestačila.
:::

::: {.box-data collapse="true" title="Doplňující: co standardní chyba nezahrnuje"}

Standardní chyba popisuje `r render_glossary_term("vyberova-variabilita", display = "výběrovou variabilitu")` **za předpokladu, že použitý model a způsob zacházení s pozorováními jsou přiměřené**. Sama automaticky neopraví systematickou chybu měření, nereprezentativní `r render_glossary_term("vyber", display = "výběr")`, `r render_glossary_term("opakovana-mereni", display = "opakovaná měření")` vydávaná za nezávislá ani zřetelné zakřivení či změnu rozptýlení residuí.

Malá SE tedy neznamená, že studie nemůže být systematicky zavádějící. Můžeme velmi přesně odhadnout vztah v nereprezentativním souboru nebo získat příliš optimistickou SE, pokud jsme přehlédli závislost pozorování. Proto se `r render_glossary_term("nejistota", display = "nejistota")` z tabulky modelu čte společně s `r render_glossary_term("diagnostika-modelu", display = "diagnostikou")` z předchozí lekce a s popisem získání dat.
:::

### Jak se standardní chyba sklonu počítá?

```{r}
#| label: pripravit-maly-vypocet-standardni-chyby
#| include: false
data_maly_se <-
  data_gejzir |>
  dplyr::slice_head(n = 5) |>
  dplyr::select(
    delka_erupce_min,
    cekani_min
  )

mod_maly_se <-
  lm(
    formula = cekani_min ~ delka_erupce_min,
    data = data_maly_se
  )

pocet_maly_se <-
  nrow(data_maly_se)

standardni_chyba_maly_se <-
  summary(mod_maly_se)$coefficients[
    "delka_erupce_min",
    "Std. Error"
  ]

# The worked example uses the values displayed in the table (two decimals)
#   at every step, so readers can repeat the arithmetic exactly. R's own
#   unrounded result is reported separately below.
prumer_delky_maly_se <-
  round(mean(data_maly_se$delka_erupce_min), 2)

data_maly_se <-
  data_maly_se |>
  dplyr::mutate(
    erupce = dplyr::row_number(),
    delka = round(delka_erupce_min, 2),
    odhadnute_cekani = round(fitted(mod_maly_se), 2),
    residuum = round(residuals(mod_maly_se), 2),
    residuum_ctverec = round(residuum^2, 2),
    odchylka_delky = delka - prumer_delky_maly_se,
    odchylka_delky_ctverec = round(odchylka_delky^2, 2)
  )

soucet_ctvercu_residui_maly_se <-
  sum(data_maly_se$residuum_ctverec)

podil_rss_maly_se <-
  round(soucet_ctvercu_residui_maly_se / (pocet_maly_se - 2), 2)

rezidualni_smerodatna_odchylka_maly_se <-
  round(sqrt(podil_rss_maly_se), 2)

soucet_ctvercu_delky_maly_se <-
  sum(data_maly_se$odchylka_delky_ctverec)

odmocnina_sxx_maly_se <-
  round(sqrt(soucet_ctvercu_delky_maly_se), 2)

standardni_chyba_rucne_maly_se <-
  round(
    rezidualni_smerodatna_odchylka_maly_se / odmocnina_sxx_maly_se,
    2
  )

# Hand rounding may differ from R only in the last displayed digit.
stopifnot(
  abs(standardni_chyba_rucne_maly_se - standardni_chyba_maly_se) < 0.05
)

text_residua_mocniny <-
  paste0(
    "(",
    format_cz_math(data_maly_se$residuum, nsmall = 2),
    ")^2"
  )

text_residua_ctverce <-
  format_cz_math(data_maly_se$residuum_ctverec, nsmall = 2)

text_odchylky_mocniny <-
  paste0(
    "(",
    format_cz_math(data_maly_se$odchylka_delky, nsmall = 2),
    ")^2"
  )

text_odchylky_ctverce <-
  format_cz_math(data_maly_se$odchylka_delky_ctverec, nsmall = 2)

```

R standardní chybu nepočítá z mnoha hlášení, ale z jediného souboru dat. Zpomalíme proto výpočet na malém souboru prvních `r format_cz(pocet_maly_se)` erupcí. Všechny hodnoty v tabulkách níže jsou zaokrouhlené na dvě desetinná místa a v každém kroku počítáme s nimi. První tabulka ukazuje, jak daleko leží jednotlivé erupce od přímky odhadnuté z těchto pěti erupcí:

```{=typst}
#block(breakable: false)[
```

```{r}
#| label: tabulka-maleho-vypoctu-residua
#| echo: false
#| message: false
#| warning: false
#| tbl-cap: "Pět erupcí: naměřené a odhadnuté čekání, residuum a jeho čtverec (čekání, odhady a residua v minutách)."
data_maly_se |>
  dplyr::transmute(
    `Erupce` = erupce,
    `Čekání` = format_cz(cekani_min),
    `Odhadnuté čekání` = format_cz(odhadnute_cekani),
    `Residuum` = sub("^-", "−", format_cz(residuum)),
    `Čtverec residua` = format_cz(residuum_ctverec)
  ) |>
  knitr::kable(align = "rrrrr")
```

```{=typst}
]
```

Sloupec `Residuum` ukazuje residuum (anglicky *residual*), tedy svislou odchylku bodu od přímky odhadnuté z těchto pěti erupcí. Slovo „chyba“ by zde bylo méně přesné, protože skutečnou chybu měření neznáme.

Standardní chyba sklonu porovnává dvě informace: jak daleko leží body od přímky a jak široce jsou rozprostřené délky erupcí kolem svého `r render_glossary_term("prumer", display = "průměru")`.

#### 1. `r render_glossary_term("soucet-ctvercu-residui", display = "Součet čtverců residuí")` {.unnumbered .unlisted}

Druhé mocniny všech residuí sečteme. Výsledek se nazývá součet čtverců residuí (anglicky *residual sum of squares*, **RSS**).

$$
\text{součet čtverců residuí}
=
(\text{residuum erupce 1})^2 + \cdots +
(\text{residuum poslední erupce})^2
$$

Dosadíme residua ze sloupce `Residuum`, umocníme je (sloupec `Čtverec residua`) a sečteme:

$$
\begin{aligned}
\text{součet čtverců residuí}
&= `r paste(text_residua_mocniny[1:3], collapse = " + ")` \\
&\quad + `r paste(text_residua_mocniny[4:5], collapse = " + ")` \\
&= `r paste(text_residua_ctverce, collapse = " + ")` \\
&= `r format_cz_math(soucet_ctvercu_residui_maly_se, nsmall = 2)`.
\end{aligned}
$$

Tentýž výpočet můžeme zapsat kratším vzorcem:

$$
\operatorname{RSS} = \sum_{i=1}^{n} e_i^2.
$$

Zde $e_i$ označuje residuum $i$-té erupce, $i$ postupně prochází všechna pozorování a $n$ je jejich počet. Značka $\sum$ znamená „sečti následující hodnotu pro všechna pozorování“.

#### 2. `r render_glossary_term("rezidualni-smerodatna-odchylka", display = "Reziduální směrodatná odchylka")` {.unnumbered .unlisted}

Součet čtverců převedeme zpět na původní jednotky čekání. Výsledku říkáme reziduální směrodatná odchylka (anglicky *residual standard error*, **RSE**). Ve výstupu `summary()` je to řádek `Residual standard error`. Přestože se v angličtině jmenuje *standard error*, není to standardní chyba odhadu sklonu, ale typická velikost residuí.

$$
\text{reziduální směrodatná odchylka}
=
\sqrt{
  \frac{\text{součet čtverců residuí}}{\text{počet erupcí} - 2}
}.
$$

$$
\begin{aligned}
\text{reziduální směrodatná odchylka}
&= \sqrt{\frac{`r format_cz_math(soucet_ctvercu_residui_maly_se, nsmall = 2)`}{`r pocet_maly_se` - 2}} \\
&= \sqrt{`r format_cz_math(podil_rss_maly_se, nsmall = 2)`} \\
&= `r format_cz_math(rezidualni_smerodatna_odchylka_maly_se, nsmall = 2)`.
\end{aligned}
$$

Obecně zapisujeme:

$$
\hat{\sigma} = \sqrt{\frac{\operatorname{RSS}}{n - 2}}.
$$

Zde $\hat{\sigma}$ označuje reziduální směrodatnou odchylku, $\operatorname{RSS}$ právě vypočtený součet čtverců residuí a $n$ počet erupcí. Výraz $n-2$ se nazývá `r render_glossary_term("stupne-volnosti", display = "stupně volnosti")` (anglicky *degrees of freedom*). Proč se odečítá právě číslo 2, vysvětlíme v následující lekci.

#### 3. Součet čtverců odchylek délek erupcí {.unnumbered .unlisted}

Druhou informací je, jak daleko jsou délky erupcí od své průměrné hodnoty `r format_cz(prumer_delky_maly_se)` minuty. V tabulce jsou délky i jejich odchylky v minutách erupce, jejich čtverce v $\mathrm{min}^2$.

```{=typst}
#block(breakable: false)[
```

```{r}
#| label: tabulka-maleho-vypoctu-odchylky-delky
#| echo: false
#| message: false
#| warning: false
#| tbl-cap: "Stejných pět erupcí: délka erupce, její odchylka od průměrné délky a čtverec této odchylky (délky a odchylky v minutách erupce, čtverce odchylek v min²)."
data_maly_se |>
  dplyr::transmute(
    `Erupce` = erupce,
    `Délka erupce` = format_cz(delka, digits = 2),
    `Odchylka od průměru` = sub("^-", "−", format_cz(odchylka_delky)),
    `Čtverec odchylky` = format_cz(odchylka_delky_ctverec)
  ) |>
  knitr::kable(align = "rrrr")
```

```{=typst}
]
```


$$
\begin{aligned}
\text{součet čtverců odchylek délek erupcí}
&= (\text{délka erupce 1} - \text{průměrná délka})^2 \\
&\quad + \cdots +
(\text{délka poslední erupce} - \text{průměrná délka})^2.
\end{aligned}
$$

Dosadíme odchylky ze sloupce `Odchylka od průměru` a jejich čtverce ze sloupce `Čtverec odchylky`:

$$
\begin{aligned}
\text{součet čtverců odchylek délek erupcí}
&= `r paste(text_odchylky_mocniny[1:3], collapse = " + ")` \\
&\quad + `r paste(text_odchylky_mocniny[4:5], collapse = " + ")` \\
&= `r paste(text_odchylky_ctverce, collapse = " + ")` \\
&= `r format_cz_math(soucet_ctvercu_delky_maly_se, nsmall = 2)`.
\end{aligned}
$$

Obecně zapisujeme:

$$
S_{xx} = \sum_{i=1}^{n}(x_i - \bar{x})^2.
$$

Zde $x_i$ označuje délku $i$-té erupce, $\bar{x}$ průměrnou délku a $S_{xx}$ součet čtverců odchylek délek erupcí od průměru (anglicky *sum of squares of x*). Čím rozmanitější délky erupcí máme, tím větší je $S_{xx}$.

#### 4. Standardní chyba sklonu {.unnumbered .unlisted}

Standardní chyba sklonu spojí obě informace: je to podíl reziduální směrodatné odchylky a odmocniny ze součtu čtverců odchylek délek erupcí.

$$
\text{standardní chyba sklonu}
=
\frac{\text{reziduální směrodatná odchylka}}
{\sqrt{\text{součet čtverců odchylek délek erupcí}}}.
$$

$$
\begin{aligned}
\text{standardní chyba sklonu}
&= \frac{`r format_cz_math(rezidualni_smerodatna_odchylka_maly_se, nsmall = 2)`}
{\sqrt{`r format_cz_math(soucet_ctvercu_delky_maly_se, nsmall = 2)`}} \\
&= \frac{`r format_cz_math(rezidualni_smerodatna_odchylka_maly_se, nsmall = 2)`}
{`r format_cz_math(odmocnina_sxx_maly_se, nsmall = 2)`} \\
&= `r format_cz_math(standardni_chyba_rucne_maly_se, nsmall = 2)`.
\end{aligned}
$$

R počítá s nezaokrouhlenými hodnotami a pro těchto pět erupcí vypíše `r format_cz(standardni_chyba_maly_se)`; případný rozdíl v poslední číslici způsobuje jen zaokrouhlování.

Obecně zapisujeme:

$$
\operatorname{SE}(\hat{\beta}_1)
=
\frac{\hat{\sigma}}{\sqrt{S_{xx}}}.
$$

Zde $\hat{\beta}_1$ označuje odhad sklonu, $\operatorname{SE}(\hat{\beta}_1)$ jeho standardní chybu, $\hat{\sigma}$ reziduální směrodatnou odchylku a $S_{xx}$ součet čtverců odchylek délek erupcí od průměru.

Ze vzorce je vidět, proč model ze všech erupcí dává menší standardní chybu než jedno hlášení. Každá další erupce přidá do součtu $S_{xx}$ další kladný člen, takže jmenovatel roste; reziduální směrodatná odchylka v čitateli se přitom příliš nemění, protože popisuje typickou velikost residuí. Standardní chyba se proto s větším počtem dobře rozprostřených pozorování zmenšuje. Naopak když body leží daleko od přímky, čitatel roste a standardní chyba také. `summary()` použije stejný postup pro všech `r format_cz(nrow(data_gejzir))` erupcí a vypíše `r format_cz(standardni_chyba_sklonu)`.

### Co říká standardní chyba o našem sklonu?

```{r}
#| label: pripravit-navrat-k-modelu
#| include: false
table_koeficienty <-
  summary(object = mod_gejzir)$coefficients

standardni_chyba_interceptu <-
  table_koeficienty["(Intercept)", "Std. Error"]

procento_se_ze_sklonu <-
  100 * standardni_chyba_sklonu / odhad_sklonu
```

Vraťme se od pěti erupcí k našemu modelu ze všech `r format_cz(nrow(data_gejzir))` erupcí. Pro otázku, o kolik déle čekáme po delší erupci, potřebujeme z tabulky `Coefficients` jen řádek `delka_erupce_min` a jeho první dva sloupce:

```{=typst}
#block(breakable: false)[
```

```{r}
#| label: odhad-a-standardni-chyba-sklonu
#| echo: true
# Odhad sklonu a jeho standardní chyba z tabulky Coefficients
summary(object = mod_gejzir)$coefficients[
  "delka_erupce_min",
  c("Estimate", "Std. Error")
]
```

```{=typst}
]
```

Obě čísla čteme společně a obě mají jednotku minuty čekání na minutu erupce:

- **`Estimate` = `r format_cz(odhad_sklonu)`** je velikost vztahu: dvě erupce, jejichž délky se liší o jednu minutu, se podle modelu v průměru liší čekáním na další erupci o `r format_cz(odhad_sklonu)` minuty.
- **`Std. Error` = `r format_cz(standardni_chyba_sklonu)`** je přesnost tohoto odhadu. Kdyby někdo za stejných podmínek zaznamenal jiný soubor `r format_cz(nrow(data_gejzir))` erupcí a fitoval stejný model, dostal by jiný odhad sklonu. Takové odhady by typicky kolísaly zhruba o `r format_cz(standardni_chyba_sklonu)` minuty kolem skutečného sklonu — stejně jako kolísaly sklony hlášení GeyserWatch, jen méně, protože jedno hlášení mělo jen `r format_cz(pocet_erupci_v_hlaseni)` erupcí (typická standardní chyba `r format_cz(typicka_se_hlaseni)`).

Ve srovnání s velikostí sklonu je standardní chyba malá: odpovídá asi `r format_cz(procento_se_ze_sklonu, digits = 0)` % odhadu. Náš sklon je tedy odhadnutý poměrně přesně, i když `r format_cz(odhad_sklonu)` není jediná hodnota, kterou data připouštějí. Vlastní standardní chybu má i `r render_glossary_term("intercept", display = "intercept")` (`r format_cz(standardni_chyba_interceptu)` minuty) a čte se stejně; pro naši otázku je ale podstatný sklon.

*Jaký rozsah sklonů je tedy s našimi daty slučitelný?*

## Jak vyjádřit rozsah `r render_glossary_term("nejistota", display = "nejistoty")`?

### Připomenutí `r render_glossary_term("kvantil", display = "kvantilů")`

```{r}
#| label: pripravit-kvantily-sklonu
#| include: false
vec_kvantily_sklonu <-
  quantile(
    x = data_odhady_hlaseni$odhad_sklonu,
    probs = c(0.025, 0.975),
    names = FALSE
  )
```

V první lekci jsme pomocí kvantilů (anglicky *quantiles*) rozdělovali seřazené hodnoty na části. Například 2,5% kvantil odděluje nejnižších 2,5 % hodnot a 97,5% kvantil nejvyšších 2,5 %. Mezi těmito dvěma hranicemi proto leží prostředních 95 % `r render_glossary_term("rozdeleni", display = "rozdělení")`. Na `r render_glossary_term("histogram", display = "histogramu")` sta `r render_glossary_term("sklon", display = "sklonů")` z GeyserWatch vyznačíme právě tyto dva kvantily:

```{r}
#| label: ukazat-kvantily-sklonu
#| echo: false
#| message: false
#| warning: false
#| fig-width: 8
#| fig-height: 5.2
#| fig-cap: "Mezi svislými čarami leží prostředních 95 % simulovaných sklonů."
#| fig-alt: "Histogram sta sklonů s oranžově podbarvenou střední oblastí mezi 2,5% a 97,5% kvantilem."
ggplot2::ggplot(
  data = data_odhady_hlaseni,
  mapping = ggplot2::aes(x = odhad_sklonu)
) +
  ggplot2::annotate(
    geom = "rect",
    xmin = vec_kvantily_sklonu[[1]],
    xmax = vec_kvantily_sklonu[[2]],
    ymin = -Inf,
    ymax = Inf,
    fill = biostat_cols[["orange"]],
    alpha = 0.35
  ) +
  ggplot2::geom_histogram(
    bins = 18,
    fill = biostat_cols[["amethyst"]],
    color = biostat_cols[["white"]]
  ) +
  ggplot2::geom_vline(
    xintercept = vec_kvantily_sklonu,
    color = biostat_cols[["orange"]],
    linetype = "dashed",
    linewidth = 1
  ) +
  ggplot2::labs(
    x = "Odhad sklonu (min čekání / min erupce)",
    y = "Počet hlášení"
  ) +
  theme_biostat(base_size = 12)
```

Kvantily vždy patří k určitému rozdělení hodnot; zde popisují `r format_cz(pocet_hlaseni)` simulovaných sklonů. Skutečný výzkumník ale tolik hlášení nemá. `r render_glossary_term("interval-spolehlivosti", display = "Interval spolehlivosti")` (anglicky *confidence interval*, **CI**; česky také **konfidenční interval**) proto vychází z jediného souboru: použije `r render_glossary_term("odhad", display = "odhad")` sklonu, jeho `r render_glossary_term("standardni-chyba", display = "standardní chybu")` a předpoklady modelu, aby vyjádřil rozsah hodnot `r render_glossary_term("efekt", display = "efektu")` slučitelných s daty.

### Od odhadu a standardní chyby k intervalu

```{r}
#| label: pripravit-interval-95
#| include: false
hladina_hlavni <- 0.95

kriticka_hodnota_95 <-
  qt(
    p = 1 - (1 - hladina_hlavni) / 2,
    df = df.residual(mod_gejzir)
  )

polovina_intervalu_95 <-
  kriticka_hodnota_95 * standardni_chyba_sklonu

table_interval_95 <-
  confint(
    object = mod_gejzir,
    parm = "delka_erupce_min",
    level = hladina_hlavni
  )

dolni_interval <- table_interval_95[1, 1]
horni_interval <- table_interval_95[1, 2]

stopifnot(
  isTRUE(all.equal(dolni_interval, odhad_sklonu - polovina_intervalu_95)),
  isTRUE(all.equal(horni_interval, odhad_sklonu + polovina_intervalu_95))
)

# The worked steps show three decimals; the displayed arithmetic must
#   reproduce the displayed results.
stopifnot(
  round(round(kriticka_hodnota_95, 3) * round(standardni_chyba_sklonu, 3), 3) ==
    round(polovina_intervalu_95, 3),
  round(round(odhad_sklonu, 3) - round(polovina_intervalu_95, 3), 3) ==
    round(dolni_interval, 3),
  round(round(odhad_sklonu, 3) + round(polovina_intervalu_95, 3), 3) ==
    round(horni_interval, 3)
)
```

Interval vytvoříme ze tří čísel: odhadu sklonu, jeho standardní chyby a `r render_glossary_term("kriticka-hodnota", display = "kritické hodnoty")` (anglicky *critical value*). Kritická hodnota určuje, kolik standardních chyb přidáme na každou stranu od odhadu. Závisí na zvolené `r render_glossary_term("hladina-spolehlivosti", display = "hladině spolehlivosti")` (anglicky *confidence level*), nejčastěji 95 %. Co toto číslo přesně znamená, ukážeme na simulaci v oddílu „Jak číst hladinu intervalu?“. Pro 95% interval je kritická hodnota blízko čísla 2; její přesná hodnota závisí také na počtu `r render_glossary_term("pozorovani", display = "pozorování")` a podrobně ji vysvětlíme v následující lekci.

#### 1. Vzdálenost od odhadu k hranici intervalu {.unnumbered .unlisted}

Vzdálenost každé hranice intervalu od odhadu se nazývá **polovina šířky intervalu** nebo `r render_glossary_term("mez-chyby", display = "mez chyby")` (anglicky *margin of error*). Samotným hranicím se v odborných textech říká také **meze intervalu**, anglicky *confidence limits*. V této lekci používáme slovo **hranice**.

$$
\text{polovina šířky intervalu}
=
\text{kritická hodnota} \times \text{standardní chyba sklonu}.
$$

Pro 95% interval je kritická hodnota `r format_cz(kriticka_hodnota_95, digits = 3)`. Mezivýsledky zde uvádíme na tři desetinná místa, aby výpočet přesně navazoval:

$$
\begin{aligned}
\text{polovina šířky intervalu}
&= `r format_cz_math(kriticka_hodnota_95, digits = 3, nsmall = 3)`
\times `r format_cz_math(standardni_chyba_sklonu, digits = 3, nsmall = 3)` \\
&= `r format_cz_math(polovina_intervalu_95, digits = 3, nsmall = 3)`.
\end{aligned}
$$

Obecně zapisujeme:

$$
M = t_{1-\alpha/2,\,n-2}\operatorname{SE}(\hat{\beta}_1).
$$

Zde $M$ označuje polovinu šířky intervalu, $t_{1-\alpha/2,\,n-2}$ kritickou hodnotu a $\operatorname{SE}(\hat{\beta}_1)$ standardní chybu odhadu sklonu. Písmeno $\alpha$ je doplněk hladiny do jedné: $\alpha = 1 - \text{hladina}$, takže pro 95% interval je $\alpha = \text{0,05}$. Písmeno $t$ označuje rozdělení, ze kterého kritická hodnota pochází, a $n-2$ jsou opět `r render_glossary_term("stupne-volnosti", display = "stupně volnosti")`; obojí vysvětlíme v následující lekci.

#### 2. Dolní hranice {.unnumbered .unlisted}

$$
\text{dolní hranice}
=
\text{odhad sklonu} - \text{polovina šířky intervalu}.
$$

$$
\begin{aligned}
\text{dolní hranice}
&= `r format_cz_math(odhad_sklonu, digits = 3, nsmall = 3)`
- `r format_cz_math(polovina_intervalu_95, digits = 3, nsmall = 3)` \\
&= `r format_cz_math(dolni_interval, digits = 3, nsmall = 3)`.
\end{aligned}
$$

Obecně zapisujeme $L = \hat{\beta}_1 - M$. Zde $L$ označuje dolní hranici, $\hat{\beta}_1$ odhad sklonu a $M$ právě vypočtenou polovinu šířky.

#### 3. Horní hranice {.unnumbered .unlisted}

$$
\text{horní hranice}
=
\text{odhad sklonu} + \text{polovina šířky intervalu}.
$$

$$
\begin{aligned}
\text{horní hranice}
&= `r format_cz_math(odhad_sklonu, digits = 3, nsmall = 3)`
+ `r format_cz_math(polovina_intervalu_95, digits = 3, nsmall = 3)` \\
&= `r format_cz_math(horni_interval, digits = 3, nsmall = 3)`.
\end{aligned}
$$

Obecně zapisujeme $U = \hat{\beta}_1 + M$. Zde $U$ označuje horní hranici.

#### 4. Celý interval {.unnumbered .unlisted}

$$
\text{95\%}\ \text{interval}
=
\left[\text{dolní hranice};\,\text{horní hranice}\right].
$$

Po dosazení obou vypočtených hranic:

$$
\text{95\%}\ \text{interval}
=
\left[`r format_cz_math(dolni_interval)`\,;\,
`r format_cz_math(horni_interval)`\right].
$$

Celý interval můžeme zapsat kratším vzorcem:

$$
I_{1-\alpha}
=
\left[L;U\right]
=
\hat{\beta}_1
\pm
t_{1-\alpha/2,\,n-2}
\operatorname{SE}(\hat{\beta}_1).
$$

Značka $I_{1-\alpha}$ označuje interval se zvolenou hladinou spolehlivosti $1-\alpha$; pro 95% interval platí $1-\alpha=\text{0,95}$.

#### Stejný interval v R {.unnumbered .unlisted}

V praxi interval nepočítáme ručně. Funkce `confint()` vypíše intervaly pro všechny koeficienty modelu:

```{=typst}
#block(breakable: false)[
```

```{r}
#| label: interval-confint
#| echo: true
# 95% intervaly spolehlivosti interceptu a sklonu
confint(object = mod_gejzir)
```

```{=typst}
]
```

V řádku `delka_erupce_min` najdeme stejné hranice, jaké jsme vypočítali ručně: `r format_cz(dolni_interval)` a `r format_cz(horni_interval)` minuty čekání na minutu erupce. Názvy sloupců `2.5 %` a `97.5 %` připomínají, že 95% interval nechává na každé straně 2,5 %.

### Jak se interval mění s požadovanou hladinou?

```{r}
#| label: pripravit-intervaly-ruznych-hladin
#| include: false
vec_hladiny_intervalu <-
  c(0.80, 0.90, 0.95, 0.99)

data_intervaly <-
  vec_hladiny_intervalu |>
  purrr::map(
    .f = ~ {
      table_jeden_interval <-
        confint(
          object = mod_gejzir,
          parm = "delka_erupce_min",
          level = .x
        )

      tibble::tibble(
        hladina = .x,
        kriticka_hodnota = qt(
          p = 1 - (1 - .x) / 2,
          df = df.residual(mod_gejzir)
        ),
        dolni = table_jeden_interval[1, 1],
        horni = table_jeden_interval[1, 2]
      )
    }
  ) |>
  purrr::list_rbind() |>
  dplyr::mutate(
    popisek = factor(
      x = paste0(format_cz(100 * hladina, digits = 0), "% interval"),
      levels = paste0(format_cz(100 * vec_hladiny_intervalu, digits = 0), "% interval")
    )
  )
```

Hodnota 95 % není jediná možnost. Stejným postupem můžeme vytvořit například 80%, 90% nebo 99% interval; v `confint()` stačí nastavit argument `level`, například `level = 0.80`.

::: {.box-question title="Co čekáte?"}

Seřaďte 80%, 90%, 95% a 99% interval od nejužšího po nejširší. Musí interval s vyšší hladinou být širší, nebo užší?
:::

```{=typst}
#block(breakable: false)[
```

```{r}
#| label: tabulka-ruznych-intervalu
#| echo: false
#| message: false
#| warning: false
#| tbl-cap: "Intervaly spolehlivosti sklonu pro čtyři zvolené hladiny (min čekání / min erupce)."
data_intervaly |>
  dplyr::transmute(
    `Hladina` = paste0(format_cz(100 * hladina, digits = 0), " %"),
    `Kritická hodnota` = format_cz(kriticka_hodnota),
    `Dolní hranice` = format_cz(dolni),
    `Odhad` = format_cz(odhad_sklonu),
    `Horní hranice` = format_cz(horni)
  ) |>
  knitr::kable(align = "rrrrr")
```

```{=typst}
]
```

```{r}
#| label: porovnat-ruzne-intervaly
#| echo: false
#| message: false
#| warning: false
#| fig-width: 8
#| fig-height: 4.8
#| fig-cap: "Vyšší požadovaná hladina vede k širšímu intervalu kolem stejného odhadu."
#| fig-alt: "Čtyři vodorovné intervaly pod sebou se stejným středem. Osmdesátiprocentní je nejkratší, devadesátidevítiprocentní nejdelší."
ggplot2::ggplot(
  data = data_intervaly,
  mapping = ggplot2::aes(
    x = odhad_sklonu,
    y = popisek
  )
) +
  ggplot2::geom_errorbarh(
    mapping = ggplot2::aes(
      xmin = dolni,
      xmax = horni
    ),
    height = 0.25,
    color = biostat_cols[["amethyst"]],
    linewidth = 1.4
  ) +
  ggplot2::geom_point(
    color = biostat_cols[["indigo_velvet"]],
    size = 3.3
  ) +
  ggplot2::labs(
    x = "Odhad sklonu (min čekání / min erupce)",
    y = NULL
  ) +
  theme_biostat(base_size = 12)
```

Vyšší hladina používá větší kritickou hodnotu, a proto přidá na každou stranu od odhadu více standardních chyb. Proto je 80% interval nejužší a 99% interval nejširší. Co přesně vyšší hladina získá, ukáže následující oddíl.

### Jak číst hladinu intervalu?

```{r}
#| label: pripravit-pokryti-intervalu
#| include: false
# The simulation was generated from the full-data line, so its slope is the
#   known reference value of this demonstration.
referencni_sklon <- odhad_sklonu

data_pokryti_intervalu <-
  data_odhady_hlaseni |>
  dplyr::select(hlaseni, odhad_sklonu, intervaly) |>
  tidyr::unnest(cols = intervaly) |>
  dplyr::mutate(
    pokryva = dolni_mez <= referencni_sklon &
      horni_mez >= referencni_sklon
  )

data_popisky_pokryti <-
  data_pokryti_intervalu |>
  dplyr::group_by(hladina) |>
  dplyr::summarise(
    pocet_pokrytych = sum(pokryva),
    .groups = "drop"
  ) |>
  dplyr::mutate(
    panel = paste0(
      format_cz(100 * hladina, digits = 0),
      "% interval: ",
      pocet_pokrytych,
      " ze ",
      pocet_hlaseni
    )
  ) |>
  dplyr::arrange(match(x = hladina, table = vec_hladiny_pokryti))

pocet_pokrytych_95 <-
  data_popisky_pokryti$pocet_pokrytych[data_popisky_pokryti$hladina == 0.95]

pocet_pokrytych_80 <-
  data_popisky_pokryti$pocet_pokrytych[data_popisky_pokryti$hladina == 0.80]

pocet_pokrytych_50 <-
  data_popisky_pokryti$pocet_pokrytych[data_popisky_pokryti$hladina == 0.50]
```

Vraťme se ke všem `r format_cz(pocet_hlaseni)` hlášením GeyserWatch. Každý návštěvník by ze svého hlášení získal **jeden sklon, jednu standardní chybu a jeden interval** — přesně tak, jak to děláme s našimi daty. Protože hlášení jsou simulovaná, známe referenční sklon `r format_cz(odhad_sklonu)`, ze kterého vznikla. Můžeme proto u každého intervalu ověřit, zda referenční sklon zachytil.

Následující trojice panelů používá **stejná hlášení** a mění pouze hladinu intervalu.

```{r}
#| label: porovnat-pokryti-sta-intervalu
#| echo: false
#| message: false
#| warning: false
#| fig-width: 10
#| fig-height: 6.5
#| fig-cap: !expr paste0("Stejných ", pocet_hlaseni, " simulovaných hlášení s 95%, 80% a 50% intervaly. Plné fialové intervaly zachytily referenční sklon (tmavá čára), šedé přerušované jej minuly.")
#| fig-alt: "Tři panely, v každém vodorovné intervaly všech hlášení pod sebou a svislá tmavá čára referenčního sklonu. S nižší hladinou jsou intervaly kratší a více z nich je šedých a přerušovaných, tedy čáru míjí."
data_pokryti_graf <-
  data_pokryti_intervalu |>
  dplyr::left_join(
    data_popisky_pokryti,
    by = dplyr::join_by(hladina)
  ) |>
  dplyr::mutate(
    panel = factor(
      x = panel,
      levels = data_popisky_pokryti$panel
    )
  )

ggplot2::ggplot(
  data = data_pokryti_graf,
  mapping = ggplot2::aes(
    x = odhad_sklonu,
    y = hlaseni,
    xmin = dolni_mez,
    xmax = horni_mez,
    colour = pokryva,
    linetype = pokryva
  )
) +
  ggplot2::geom_errorbarh(
    height = 0,
    linewidth = 0.8,
    alpha = 0.9
  ) +
  ggplot2::geom_point(size = 0.7) +
  ggplot2::geom_vline(
    xintercept = referencni_sklon,
    colour = biostat_cols[["graphite"]],
    linewidth = 0.9
  ) +
  ggplot2::facet_wrap(
    facets = ggplot2::vars(panel),
    nrow = 1
  ) +
  ggplot2::scale_colour_manual(
    values = c(
      "TRUE" = biostat_cols[["indigo_velvet"]],
      "FALSE" = biostat_cols[["grey_olive"]]
    ),
    guide = "none"
  ) +
  ggplot2::scale_linetype_manual(
    values = c(
      "TRUE" = "solid",
      "FALSE" = "22"
    ),
    guide = "none"
  ) +
  ggplot2::labs(
    x = "Odhad sklonu a interval (min čekání / min erupce)",
    y = "Hlášení"
  ) +
  theme_biostat(base_size = 14) +
  ggplot2::theme(
    axis.text.y = ggplot2::element_blank(),
    axis.ticks.y = ggplot2::element_blank(),
    panel.grid = ggplot2::element_blank(),
    strip.text = ggplot2::element_text(size = 12)
  )
```

Z `r format_cz(pocet_hlaseni)` intervalů zachytilo referenční sklon `r pocet_pokrytych_95` při hladině 95 %, `r pocet_pokrytych_80` při hladině 80 % a `r pocet_pokrytych_50` při hladině 50 %. Při dalším opakování simulace by počty vyšly trochu jinak, ale kolísaly by kolem hodnot odpovídajících hladině. Podíl intervalů, které hledanou hodnotu zachytí, se nazývá `r render_glossary_term("pokryti-intervalu", display = "pokrytí")` (anglicky *coverage*). **Hladina intervalu popisuje, jak často postup při mnoha opakováních zachytí skutečný sklon** — v simulaci referenční sklon, ve skutečném výzkumu neznámý sklon celého procesu. U 95% intervalů jej asi každý dvacátý mine, a výzkumník, který má jediný interval, nepozná, zda je jeho interval mezi nimi.

Je důležité rozlišit dvě věty:

- U kvantilů histogramu jsme vyznačili oblast, ve které leží prostředních 95 % simulovaných **odhadů sklonu**.
- U 95% intervalu spolehlivosti číslo 95 % říká, jaký podíl opakovaně vytvořených **intervalů** dlouhodobě zachytí skutečný sklon.

Jeden vypočtený interval tedy neříká, že uvnitř musí ležet 95 ze 100 sklonů. Neříká ani, že skutečný sklon má po výpočtu 95% pravděpodobnost být uvnitř. Číslo 95 % popisuje úspěšnost postupu při mnoha opakováních.

Nižší hladina, například 80 %, vytvoří z týchž dat užší interval. To ale neznamená, že jsme z dat získali přesnější informaci: pouze jsme přijali, že postup bude častěji minout. **Užší interval znamená vyšší přesnost pouze tehdy, porovnáváme-li intervaly se stejnou hladinou**, například dva 95% intervaly získané z různě informativních dat.

::: {.box-rule title="Proč právě 95 %?"}

Hodnota 95 % není dána přírodním zákonem ani našimi daty. Je to ustálená vědecká konvence a kompromis: vyšší hladina dává širší interval, nižší hladina užší interval, který ale častěji mine. V následující lekci uvidíme, proč se 95 % často objevuje společně s posuzováním statistických tvrzení. Pro tuto lekci je důležité vědět, že **95 % je standardní volba, nikoli jediná správná volba**.
:::

::: {.box-warning title="Co interval spolehlivosti neříká"}

- **Neobsahuje prostředních 95 % erupcí ani čekacích dob.** Popisuje nejistotu odhadu sklonu, nikoli rozdělení jednotlivých pozorování.
- **Nedokazuje, že některá hodnota je pravdivá nebo nepravdivá.** Ukazuje, které velikosti efektu jsou s daty a modelem slučitelné.
- **Neříká, že skutečný sklon má po výpočtu tohoto intervalu 95% pravděpodobnost ležet uvnitř.** Číslo 95 % patří k dlouhodobému postupu vytváření intervalů.
:::

::: {.box-result title="Vzor zápisu: odhad, standardní chyba a interval"}

„Dvě erupce, jejichž délky se lišily o jednu minutu, se podle `r render_glossary_term("linearni-model", display = "lineárního modelu")` v průměru lišily čekáním na další erupci o `r format_cz(odhad_sklonu)` minuty (odhad sklonu = `r format_cz(odhad_sklonu)`, SE = `r format_cz(standardni_chyba_sklonu)`, 95% CI [`r format_cz(dolni_interval)`; `r format_cz(horni_interval)`] minuty čekání na minutu erupce).“

Tento zápis obsahuje velikost vztahu i jeho přesnost. Stále musí být doprovázen popisem dat, modelu a jednotek.
:::

## Co můžeme říct o Old Faithful?

Vraťme se k hlavní otázce: **o kolik déle čekáme po delší erupci — a jak jistě to víme?**

V zaznamenaných datech od června do srpna 2024 se dvě erupce, jejichž délky se liší o jednu minutu, podle modelu v průměru liší čekáním na další erupci o `r format_cz(odhad_sklonu)` minuty. To je **velikost vztahu**. `r render_glossary_term("interval-spolehlivosti", display = "95% interval spolehlivosti")` sahá od `r format_cz(dolni_interval)` do `r format_cz(horni_interval)` minuty čekání na minutu erupce. To je **přesnost `r render_glossary_term("odhad", display = "odhadu")`**: data a model jsou slučitelné s tímto rozsahem kladných `r render_glossary_term("sklon", display = "sklonů")`, ne pouze s jediným číslem.

Interval se vztahuje ke **sklonu**, tedy k průměrnému rozdílu čekání mezi erupcemi různé délky. Neříká, jak dlouho budeme čekat po jedné konkrétní budoucí erupci: jednotlivá čekání se navíc rozptylují kolem modelové přímky.

```{=typst}
#block(breakable: false)[
```

::: {.box-data collapse="true" title="Doplňující: interval pro průměrný vztah není interval pro další erupci"}

Interval spolehlivosti pro průměrný vztah se ptá, kde může ležet **průměrné čekání** odpovídající určité délce erupce nebo jaký může být sklon tohoto průměrného trendu. Jedna budoucí erupce se však může od trendu odchýlit, stejně jako se od přímky odchylují už pozorované body.

Interval pro jednotlivé nové čekání proto musí zahrnout dvě `r render_glossary_term("nejistota", display = "nejistoty")` současně: nejistotu polohy průměrného trendu a přirozené rozptýlení jednotlivých čekání kolem něj. Bývá tedy širší než interval pro průměr. Úplný výpočet takového intervalu (anglicky *prediction interval*) zde nepotřebujeme; důležité je nejprve pojmenovat, zda chceme odhadnout průměrný vztah, nebo předpovědět jeden nový případ.
:::

```{=typst}
]
```

Interpretace stále závisí na použitém modelu a na způsobu získání dat. Dobrovolnická `r render_glossary_term("pozorovani", display = "pozorování")` nejsou náhodný `r render_glossary_term("vyber", display = "výběr")` všech erupcí. Rozdělení podle měsíců ukázalo, že se odhad sklonu mezi obdobími liší; ze tří měsíců ale nepoznáme, zda jde jen o `r render_glossary_term("vyberova-variabilita", display = "výběrovou variabilitu")`, nebo i o změnu chování gejzíru. Výsledek proto čteme jako opatrný odhad vztahu v zachyceném období, nikoli jako neměnný přírodní zákon.

## Co bude následovat dál

V této lekci jsme k `r render_glossary_term("odhad", display = "odhadu")` `r render_glossary_term("sklon", display = "sklonu")` přidali jeho `r render_glossary_term("nejistota", display = "nejistotu")`: `r render_glossary_term("standardni-chyba", display = "standardní chybu")` a `r render_glossary_term("interval-spolehlivosti", display = "interval spolehlivosti")`. V následující lekci se zeptáme, jak pomocí dat posoudit konkrétní tvrzení o `r render_glossary_term("parametry-modelu", display = "parametru modelu")` — například zda jsou data slučitelná s tím, že délka erupce s čekáním vůbec nesouvisí. Vrátíme se přitom ke sloupcům `t value` a `Pr(>|t|)`, které jsme zatím přeskočili.

## Shrnutí

- Jiný soubor `r render_glossary_term("pozorovani", display = "pozorování")` dává jiný `r render_glossary_term("odhad", display = "odhad")` `r render_glossary_term("sklon", display = "sklonu")`; tuto proměnlivost mezi `r render_glossary_term("vyber", display = "výběry")` nazýváme `r render_glossary_term("vyberova-variabilita", display = "výběrová variabilita")`.
- Ve výstupu `summary()` popisuje `Estimate` velikost vztahu a `Std. Error` jeho přesnost. `r render_glossary_term("standardni-chyba", display = "Standardní chyba")` odhaduje z jediného výběru, jak moc by se odhady typicky lišily mezi výběry stejné velikosti; s více pozorováními se zmenšuje.
- `r render_glossary_term("interval-spolehlivosti", display = "95% interval spolehlivosti")` z `confint()` ukazuje rozsah sklonů slučitelných s daty a modelem. Hladina 95 % popisuje úspěšnost postupu při opakování, nikoli podíl pozorování uvnitř intervalu ani důkaz hypotézy.
- Vědecký zápis spojuje interpretaci v běžném jazyce s odhadem, standardní chybou, intervalem a jednotkami.

### Závěrečná otázka

Někdo vám ukáže jen titulek „Po minutě erupce navíc čekáme o `r format_cz(odhad_sklonu)` minuty déle“. Co potřebujete vidět, než titulku uvěříte?

```{=typst}
#block(breakable: false)[
```

::: {.box-result collapse="true" title="Možné otázky"}

Jak vypadá `r render_glossary_term("bodovy-graf", display = "bodový graf")` a graf `r render_glossary_term("residuum", display = "residuí")` — sedí přímka k datům? Kolik erupcí autor měl, kdy a jak byly zaznamenány? Jak přesný je odhad — jaká je standardní chyba a 95% interval spolehlivosti? Mění se sklon mezi obdobími? A tvrdí titulek jen průměrný rozdíl mezi erupcemi různé délky, nebo i to, že delší erupce čekání způsobuje?
:::

```{=typst}
]
```

## Slovníček pojmů {.unnumbered}

Pojmy použité v těchto materiálech a jejich definice. Úplný průběžně aktualizovaný slovníček je dostupný také [online](https://cuni-natur-biostatistics.github.io/slovnik/).

```{r}
#| label: slovnicek
#| echo: false
#| results: asis
if (
  knitr::is_html_output()
) {
  glossary::glossary_table()
} else {
  cat(
    paste0(
      "Interaktivní slovníček je dostupný online: ",
      "https://cuni-natur-biostatistics.github.io/slovnik/"
    )
  )
}
```
